---
title: "Biodiversité, Résilience & Services Climatiques (v0.3.0)"
author: "Pascal Obstétar"
date: "`r Sys.Date()`"
output: rmarkdown::html_vignette
vignette: >
  %\VignetteIndexEntry{Biodiversité, Résilience & Services Climatiques (v0.3.0)}
  %\VignetteEngine{knitr::rmarkdown}
  %\VignetteEncoding{UTF-8}
---

```{r setup, include = FALSE}
knitr::opts_chunk$set(
  collapse = TRUE,
  comment = "#>",
  fig.width = 7,
  fig.height = 5.5,
  warning = FALSE,
  message = FALSE
)
```

# Introduction

La version 0.3.0 de `nemeton` étend le référentiel d'indicateurs avec **4 nouvelles familles** couvrant la biodiversité, la résilience aux risques, les dynamiques temporelles et les services climatiques. Cette vignette démontre l'utilisation des **10 nouveaux indicateurs** (B1-B3, R1-R3, T1-T2, A1-A2) et leur intégration dans des workflows multi-familles.

```{r}
library(nemeton)
library(sf)
library(ggplot2)
library(dplyr)
```

# Données de démonstration

Nous utilisons les données `massif_demo_units` avec quelques attributs synthétiques pour illustrer les nouveaux indicateurs.

```{r}
# Charger les données de démonstration
data(massif_demo_units)
units <- massif_demo_units[1:10, ]

# Ajouter des attributs synthétiques pour les exemples
set.seed(42)
units$strata <- sample(c("Emergent", "Dominant", "Intermediate", "Suppressed"),
  10,
  replace = TRUE
)
units$age_class <- sample(c("Young", "Intermediate", "Mature", "Old", "Ancient"),
  10,
  replace = TRUE
)
units$species <- sample(c("Quercus", "Fagus", "Pinus", "Abies"), 10, replace = TRUE)
units$age <- sample(c(45, 80, 120, 150, 200), 10, replace = TRUE)
units$height <- runif(10, 15, 30)
units$density <- runif(10, 0.6, 0.95)

# Créer des zones protégées synthétiques
bbox <- st_bbox(units)
zone1 <- st_buffer(st_geometry(st_centroid(units[2, ])), 250)
zone2 <- st_buffer(st_geometry(st_centroid(units[7, ])), 400)

protected_areas <- st_sf(
  zone_id = c("ZNIEFF_001", "N2000_042"),
  type = c("ZNIEFF", "Natura2000"),
  geometry = c(zone1, zone2),
  crs = st_crs(units)
)

# Créer un corridor écologique synthétique
corridor_geom <- st_linestring(cbind(
  c(bbox["xmin"], bbox["xmax"]),
  c(mean(c(bbox["ymin"], bbox["ymax"])), mean(c(bbox["ymin"], bbox["ymax"])))
))

corridor <- st_sf(
  corridor_id = "TVB_001",
  geometry = st_sfc(corridor_geom, crs = st_crs(units))
)
```

# Famille B : Biodiversité

## B1 : Protection réglementaire

L'indicateur **B1** calcule le pourcentage de surface en zones de protection.

```{r}
result <- indicator_biodiversity_protection(
  units,
  protected_areas = protected_areas,
  source = "local"
)

summary(result$B1)
```

**Interprétation** : Les parcelles avec B1 > 50% bénéficient d'une protection significative.

## B2 : Diversité structurelle

L'indicateur **B2** mesure la diversité de Shannon à travers les strates, âges et essences.

```{r}
result <- indicator_biodiversity_structure(
  result,
  strata_field = "strata",
  age_class_field = "age_class",
  species_field = "species",
  method = "shannon",
  weights = c(strata = 0.4, age = 0.3, species = 0.3)
)

summary(result$B2)
```

## B3 : Connectivité écologique

L'indicateur **B3** évalue la proximité aux corridors écologiques.

```{r}
result <- indicator_biodiversity_connectivity(
  result,
  corridors = corridor,
  distance_method = "edge",
  max_distance = 3000
)

summary(result$B3)
```

# Famille R : Risques & Résilience

## R1, R2, R3 : Risques combinés

Les indicateurs de risque évaluent les vulnérabilités aux perturbations.
*Note: Dans cette vignette, nous simulons les valeurs. Pour un usage réel, utilisez les fonctions `indicator_risk_fire()`, `indicator_risk_storm()` et `indicator_risk_drought()` avec des données DEM et climatiques.*

```{r}
# Simulation des indicateurs de risque
# (Dans un cas réel, utiliser les fonctions avec DEM et données climatiques)
set.seed(43)
result$R1 <- pmin(100, pmax(0, 40 + runif(10, -20, 30))) # Risque incendie
result$R2 <- pmin(100, pmax(0, 45 + runif(10, -25, 35))) # Vulnérabilité tempête
result$R3 <- pmin(100, pmax(0, 35 + runif(10, -15, 40))) # Stress hydrique

# Les pins en pente ont plus de risque incendie
result$R1[result$species == "Pinus"] <- result$R1[result$species == "Pinus"] * 1.3
result$R1 <- pmin(100, result$R1)

# Les peuplements hauts/denses ont plus de risque tempête
result$R2 <- result$R2 * (result$height / 22) * (result$density / 0.8)
result$R2 <- pmin(100, result$R2)

summary(result[, c("R1", "R2", "R3")])
```

# Famille T : Dynamique Temporelle

## T1 : Ancienneté

L'indicateur **T1** mesure l'âge des peuplements.

```{r}
# Utiliser les âges déjà définis
result$T1 <- result$age # Directement l'âge en années
summary(result$T1)
```

## T2 : Changements d'occupation

L'indicateur **T2** détecte les transformations.
*Note: Utiliser `indicator_temporal_change()` avec des rasters Corine Land Cover multi-dates pour un usage réel.*

```{r}
# Simulation de taux de changement (%/an)
set.seed(44)
result$T2 <- runif(10, 0, 25)
# Les forêts anciennes sont plus stables
result$T2[result$T1 > 150] <- result$T2[result$T1 > 150] * 0.3
summary(result$T2)
```

# Famille A : Air & Microclimat

## A1 : Couverture arborée

L'indicateur **A1** mesure le % de couverture arborée dans un buffer de 1km.
*Note: Utiliser `indicator_air_coverage()` avec un raster de végétation pour un usage réel.*

```{r}
# Simulation de couverture dans buffer 1km
set.seed(45)
result$A1 <- runif(10, 40, 95)
summary(result$A1)
```

## A2 : Qualité de l'air

L'indicateur **A2** évalue la qualité de l'air.
*Note: Utiliser `indicator_air_quality()` avec des données ATMO ou sources de pollution pour un usage réel.*

```{r}
# Simulation d'indice qualité air
set.seed(46)
result$A2 <- runif(10, 55, 95)
summary(result$A2)
```

# Workflow Multi-Familles v0.3.0

## Normalisation et agrégation

Normalisons tous les indicateurs et créons les indices par famille.

```{r}
# Normaliser tous les nouveaux indicateurs
result_norm <- normalize_indicators(
  result,
  indicators = c("B1", "B2", "B3", "R1", "R2", "R3", "T1", "T2", "A1", "A2"),
  method = "minmax"
)

# Créer les indices composites par famille
result_norm <- create_family_index(
  result_norm,
  family_codes = c("B", "R", "T", "A"),
  method = "mean"
)

# Afficher les indices par famille
result_norm |>
  st_drop_geometry() |>
  select(parcel_id, family_B, family_R, family_T, family_A) |>
  head()
```

## Agrégation conservative (méthode "min")

Pour les risques, utilisons la méthode **"min"** (pire cas) :

```{r}
# Agrégation conservative pour la famille Risques
result_risk_min <- create_family_index(
  result_norm,
  family_codes = "R",
  method = "min" # Score = pire indicateur
)

# Comparer méthodes "mean" vs "min"
comparison <- result_norm |>
  st_drop_geometry() |>
  select(parcel_id, R1_norm, R2_norm, R3_norm, family_R) |>
  mutate(
    risk_min = pmin(R1_norm, R2_norm, R3_norm)
  ) |>
  head()

comparison
```

**Interprétation** : La méthode "min" identifie le facteur limitant (risque le plus élevé).

# Visualisation Radar Multi-Axes

## Radar à 4 familles (nouvelles v0.3.0)

Visualisons le profil écosystémique d'une parcelle avec les 4 nouvelles familles :

```{r fig.height=6}
# Radar pour une parcelle (4 nouvelles familles)
nemeton_radar(
  result_norm,
  unit_id = 1,
  mode = "family",
  title = "Profil v0.3.0 - Parcelle 1 (nouvelles familles)"
)
```

## Radar complet avec toutes les familles disponibles

Pour voir l'ensemble des services écosystémiques, ajoutons aussi les familles v0.2.0 existantes :

```{r}
# Ajouter quelques indicateurs des familles existantes pour démonstration
result_norm$C1 <- runif(10, 40, 90) # Carbon biomass
result_norm$W1 <- runif(10, 30, 80) # Water network
result_norm$F1 <- runif(10, 35, 85) # Soil fertility
result_norm$L1 <- runif(10, 25, 75) # Landscape fragmentation

# Normaliser
result_norm <- normalize_indicators(
  result_norm,
  indicators = c("C1", "W1", "F1", "L1"),
  method = "minmax"
)

# Créer indices familles existantes
result_complete <- create_family_index(
  result_norm,
  family_codes = c("C", "W", "F", "L"),
  method = "mean"
)
```

```{r fig.height=7}
# Radar complet : 8 familles
nemeton_radar(
  result_complete,
  unit_id = 1,
  mode = "family",
  title = "Profil écosystémique complet - Parcelle 1 (8 familles)"
)
```

## Comparaison de parcelles (NOUVEAU v0.3.0)

La v0.3.0 introduit le **mode comparaison** pour visualiser plusieurs parcelles simultanément :

```{r fig.height=7}
# Comparer 3 parcelles sur le même radar
nemeton_radar(
  result_complete,
  unit_id = c(1, 5, 8),
  mode = "family",
  title = "Comparaison de 3 parcelles - 8 familles"
)
```

**Utilisation** : Identifiez rapidement les parcelles à haute biodiversité (famille B) mais forte vulnérabilité (famille R).

# Analyses Thématiques

## Hotspots biodiversité + ancienneté

Identifier les forêts anciennes à haute valeur écologique :

```{r}
hotspots_bio <- result_complete |>
  filter(family_B > 60, T1 > 100) |>
  arrange(desc(family_B))

cat("Forêts anciennes à haute biodiversité :", nrow(hotspots_bio), "parcelles\n")

# Afficher les parcelles identifiées
if (nrow(hotspots_bio) > 0) {
  hotspots_bio |>
    st_drop_geometry() |>
    select(parcel_id, family_B, T1, family_R) |>
    head()
}
```

## Parcelles vulnérables multi-risques

Détecter les parcelles cumulant plusieurs risques :

```{r}
multi_risques <- result_complete |>
  mutate(
    nb_risques = (R1_norm > 60) + (R2_norm > 60) + (R3_norm > 60)
  ) |>
  filter(nb_risques >= 2) |>
  arrange(desc(nb_risques))

cat("Parcelles à risques multiples (≥2) :", nrow(multi_risques), "\n")

# Détail des risques
if (nrow(multi_risques) > 0) {
  multi_risques |>
    st_drop_geometry() |>
    select(parcel_id, R1_norm, R2_norm, R3_norm, nb_risques, family_R) |>
    head()
}
```

## Services climatiques urbains

Évaluer le potentiel de régulation climatique :

```{r}
services_climat <- result_complete |>
  filter(A1 > 70, A2 > 70) |>
  arrange(desc(family_A))

cat("Parcelles à fort potentiel climatique :", nrow(services_climat), "\n")

if (nrow(services_climat) > 0) {
  services_climat |>
    st_drop_geometry() |>
    select(parcel_id, A1, A2, family_A) |>
    head()
}
```

# Cartographie Multi-Critères

Visualisons les indices composites pour les nouvelles familles :

```{r fig.height=8}
library(patchwork)

p_bio <- plot_indicators_map(result_complete,
  indicator = "family_B",
  palette = "Greens", title = "Biodiversité (B)"
)
p_risk <- plot_indicators_map(result_complete,
  indicator = "family_R",
  palette = "YlOrRd", title = "Risques (R)"
)
p_temp <- plot_indicators_map(result_complete,
  indicator = "T1",
  palette = "Blues", title = "Ancienneté (T1)"
)
p_air <- plot_indicators_map(result_complete,
  indicator = "family_A",
  palette = "viridis", title = "Air & Climat (A)"
)

(p_bio + p_risk) / (p_temp + p_air)
```

# Tableau récapitulatif

Vue d'ensemble des indicateurs calculés :

```{r}
# Résumé des 10 nouveaux indicateurs v0.3.0
summary_table <- result_complete |>
  st_drop_geometry() |>
  select(
    parcel_id,
    # Biodiversité
    B1, B2, B3, family_B,
    # Risques
    R1, R2, R3, family_R,
    # Temporel
    T1, T2, family_T,
    # Air
    A1, A2, family_A
  ) |>
  head(5)

summary_table
```

# Conclusion

La version **0.3.0** de nemeton apporte :

- ✅ **10 nouveaux indicateurs** (B1-B3, R1-R3, T1-T2, A1-A2)
- ✅ **4 nouvelles familles** (Biodiversité, Risques, Temps, Air)
- ✅ **8 familles sur 12** maintenant implémentées (avec données complètes)
- ✅ Méthode d'agrégation **"min"** pour analyses de risque
- ✅ Mode **comparaison** pour radars multi-parcelles
- ✅ **845+ tests** avec 87.35% de couverture

**Prochaines étapes (v0.4.0)** :

- Familles S (Social), P (Production), E (Énergie), N (Naturalité)
- Analyses d'incertitude Monte Carlo
- Intégration avancée de données externes

**Ressources** :

- Vignette "Familles d'indicateurs" : référentiel complet des 12 familles
- Vignette "Analyse temporelle" : workflows multi-périodes
- Documentation API : `?indicator_biodiversity_protection`, `?nemeton_radar`, etc.
