---
title: "F1 Fertilité — trois sources, trois compromis"
author: "Pascal Obstétar"
date: "`r Sys.Date()`"
output: rmarkdown::html_vignette
vignette: >
  %\VignetteIndexEntry{F1 Fertilité — trois sources, trois compromis}
  %\VignetteEngine{knitr::rmarkdown}
  %\VignetteEncoding{UTF-8}
---

```{r setup, include = FALSE}
knitr::opts_chunk$set(
  collapse = TRUE,
  comment = "#>",
  warning = FALSE,
  message = FALSE
)
```

# Pourquoi trois sources ?

L'indicateur F1 « fertilité du sol » est l'un des plus délicats à
calculer : la *fertilité forestière* n'est pas un paramètre mesurable
directement — c'est une synthèse multi-critères (texture, profondeur,
pH, drainage, nutriments, productivité observée). Selon les données
disponibles sur l'AOI, `nemeton` propose **trois chemins de calcul**
qui reflètent trois compromis entre disponibilité, granularité
sémantique et rigueur pédologique.

```{r}
library(nemeton)
```

| `source` | Données d'entrée | Couverture | Sémantique | Score |
|---|---|---|---|---|
| `"layer"` | Couche utilisateur (raster ou polygone) | Selon les données | Dépend de la couche fournie | Relatif (min-max par appel) |
| `"soilgrids"` | SoilGrids 2.0 CEC (0-5 cm, 250 m) | **Mondiale** | CEC continue | **Absolu** (0-100) |
| `"gissol"` | RRP France + table UTS → fertilité AFES 2008 | France métropolitaine | Typologie pédologique multi-critères | **Absolu** (0-100) |

# Source 1 — `"layer"` (échappatoire générique)

La voie historique : on fournit une couche quelconque portant un
champ « fertilité », et F1 la normalise linéairement sur 0-100 par
appel. Utile quand on a des données locales (BD Sol départementale,
carte de stations régionale) non déclarées dans `inst/datasources/`.

```{r, eval = FALSE}
# Exemple : un raster local dont chaque pixel porte un score 1-5
layers <- nemeton_layers(
  rasters = list(soil = "/chemin/vers/stations.tif")
)
f1 <- indicateur_f1_fertilite(
  units         = massif_demo_units,
  layers        = layers,
  soil_layer    = "soil",
  fertility_col = "fertility"     # nom du champ fertilité dans la couche
)
```

**Limite** : le score est *relatif* à l'AOI traitée. Deux projets qui
utilisent le même raster source obtiendront des scores différents si
les distributions de leurs AOI diffèrent. Les chiffres ne sont pas
comparables entre projets.

# Source 2 — `"soilgrids"` (global, absolu, CEC)

Cette voie streame le raster SoilGrids 2.0 *Cation Exchange Capacity*
(topsoil 0-5 cm, mean, 250 m, licence CC-BY 4.0) directement depuis
ISRIC via un COG `/vsicurl/`, sans téléchargement complet. La CEC
observée est ensuite convertie en score 0-100 via
`cec_to_fertility_score()` (seuils Baize & Jabiol 1995, linéaire sur
[0, 30] cmol(c)/kg).

```{r, eval = FALSE}
# Aucune couche à préparer — load_raster_source() fait tout en interne.
# Non exécuté dans cette vignette : dépend d'un accès réseau à ISRIC.
f1 <- indicateur_f1_fertilite(
  units  = massif_demo_units,
  source = "soilgrids"
)
```

**Avantages**

- Aucune donnée locale à fournir, l'AOI peut être **n'importe où sur
  la planète** (SoilGrids est global).
- Scores **absolus** : deux projets sur deux forêts différentes
  obtiennent des valeurs comparables.
- Reproductible et versionable (CEC SoilGrids 2.0 est figée).

**Limites** (cf. section *Calibration RMQS* plus bas)

- La CEC seule est un proxy grossier de la fertilité forestière. Les
  sols **alluviaux / colluviaux** (FLUVIOSOL, COLLUVIOSOL) sont
  systématiquement sous-rated car leur fertilité vient de la
  profondeur/drainage, pas du nombre de cations échangeables.
- Les **organosols** (tourbes) sont sur-rated car la tourbe a une
  CEC élevée mais est improductive en sylviculture.
- Résolution 250 m : peut lisser des transitions pédologiques fines.

# Source 3 — `"gissol"` (France, typologie AFES, multi-critères)

Cette voie consomme une couche vectorielle RRP (Référentiel Régional
Pédologique) que l'utilisateur fournit — polygones portant un code
AFES 2008 (champ `rpf_code`, `UTSDom`, `rp_2008_nom`, etc. selon le
fournisseur). Chaque polygone est intersecté avec les unités, puis
son code AFES est joint à la **table experte**
`inst/extdata/uts_fertilite_fr.csv` (54 UTS, sources Baize & Jabiol
1995, AFES 2008, Duchaufour 2001, Jabiol et al. 2009) pour récupérer
un score 0-100 calibré sur la grille 1-5 (15/35/55/75/90). Le score
par unité est la **moyenne pondérée par surface**.

```{r, eval = FALSE}
# L'utilisateur a téléchargé le RRP de son département au format GPKG
rrp <- sf::st_read("/chemin/vers/rrp_loiret.gpkg")

layers <- nemeton_layers(vectors = list(soil = rrp))

f1 <- indicateur_f1_fertilite(
  units         = massif_demo_units,
  layers        = layers,
  source        = "gissol",
  rpf_code_col  = "UTSDom"        # adapte au nom de colonne du RRP
)
```

**La table expert est exposée** pour audit ou jointure manuelle :

```{r}
tbl <- read_uts_fertility_table()
head(tbl[, c("rpf_code", "rpf_name", "fertility_class",
             "fertility_score", "forest_note")], 5)
```

**Avantages**

- Score absolu et **multi-critères** : intègre texture, drainage,
  profondeur, pH, acidité, notes forestières.
- Explicable à un technicien forestier : chaque unité est une UTS
  nommée, pas une valeur ML.
- S'aligne sur l'usage pédologique français (nomenclature AFES).

**Limites**

- **France métropolitaine uniquement**. Hors France, revenir à
  `"soilgrids"`.
- Nécessite une donnée RRP vectorielle à la main. Les RRP sont
  redistribués région par région (pas de source nationale
  téléchargeable unique en 2026).
- La table V1 est une **ébauche à relire** par un pédologue
  (cf. en-tête `inst/extdata/uts_fertilite_fr.csv`).

# Calibration RMQS — quand faire confiance à quoi

En Phase D de la spécification, la table experte a été confrontée aux
mesures RMQS (Réseau de Mesures de la Qualité des Sols) 1ère
campagne 2000-2009 (2 037 sites, DOI
[10.15454/QSXKGA](https://doi.org/10.15454/QSXKGA), licence Etalab
2.0). Le résultat est publié dans `inst/extdata/uts_fertilite_rmqs_calibration.csv`.

```{r}
cal_path <- system.file("extdata", "uts_fertilite_rmqs_calibration.csv",
                         package = "nemeton")
cal <- utils::read.csv(cal_path, stringsAsFactors = FALSE)

# UTS où l'écart expert vs CEC observée dépasse 20 points
outliers <- cal[cal$flag_outlier, c("rpf_code", "n_sites",
                                      "cec_median", "observed_score",
                                      "expert_score", "delta")]
outliers[order(outliers$delta), ]
```

Les deltas ne sont **pas** une invalidation des scores experts. Ils
mesurent **combien d'information la table expert apporte au-delà de
la CEC brute**. Quelques lectures utiles :

- **Fluviosols / colluviosols sous-rated en CEC** (FLU_TYP, COL_TYP,
  COL_CAL : delta -40 à -55). Leur fertilité forestière vient de la
  profondeur et du drainage. La voie `"soilgrids"` les **sous-rate
  systématiquement**.
- **Organosols sur-rated en CEC** (ORG_INS : +65). La tourbe a une
  haute CEC mais est improductive (acidité, engorgement). La voie
  `"soilgrids"` les **sur-rate**.
- **Bruns « plain » biaisés** (BRUN_MES : 378 sites, delta -49). La
  plupart des étiquettes RMQS « BRUNISOL » sans qualifieur tombent
  dans BRUN_MES par défaut, mais leur profil CEC correspond plutôt à
  BRUN_DYS. Artefact de granularité du mapping, pas une erreur de
  score.

# Arbre de décision

```
AOI hors France ?
  OUI → source = "soilgrids"
  NON → As-tu un RRP départemental/régional ?
          OUI → source = "gissol" (optimal, multi-critères)
          NON → As-tu des données pédologiques locales (BD Sol, etc.) ?
                  OUI → source = "layer"   (échappatoire)
                  NON → source = "soilgrids" (global, mais cf. limites)
```

# Reproduire la calibration

Le pipeline complet est shipé dans `inst/scripts/calibrate_uts_rmqs.R`.
Il est idempotent et met en cache les 4 fichiers RMQS (≈ 2.5 Mo) dans
`tools::R_user_dir("nemeton", "cache")`.

```sh
# Depuis la racine du projet
Rscript inst/scripts/calibrate_uts_rmqs.R
```

Le script écrit `inst/extdata/uts_fertilite_rmqs_calibration.csv`.
Il signale à la console les UTS non appariées (classes absentes de la
V1 experte : PLANOSOL, PELOSOL, MAGNESISOL, FERSIALSOL, DOLOMITOSOL,
ALUANDOSOL, ANDOSOL) — candidates pour une extension V2.

# Pour aller plus loin

- `?indicateur_f1_fertilite` — référence complète du paramètre `source`.
- `?cec_to_fertility_score` — seuils pédologiques de la conversion CEC → 0-100.
- `?read_uts_fertility_table` — accès direct à la table experte
  (utile pour un audit ligne par ligne ou une jointure ad-hoc).
- `?load_raster_source` — loader générique utilisé par
  `source = "soilgrids"` (et réutilisable pour toute datasource
  raster déclarée dans `inst/datasources/`).
