---
title: "Guide de référence des familles d'indicateurs"
author: "Pascal Obstétar"
date: "`r Sys.Date()`"
output: rmarkdown::html_vignette
vignette: >
  %\VignetteIndexEntry{Guide de référence des familles d'indicateurs}
  %\VignetteEngine{knitr::rmarkdown}
  %\VignetteEncoding{UTF-8}
---

```{r setup, include = FALSE}
knitr::opts_chunk$set(
  collapse = TRUE,
  comment = "#>",
  fig.width = 8,
  fig.height = 6,
  warning = FALSE,
  message = FALSE
)
```

> 🌍 **English version**: See `vignette("indicator-families")` | **Version française** : Ce document

# Introduction

Le package `nemeton` implémente un **cadre d'indicateurs multi-famille** pour l'évaluation des écosystèmes forestiers, basé sur la **méthode Nemeton** développée par *Vivre en Forêt*. Ce cadre organise les services écosystémiques en **12 familles distinctes**, chacune représentant une dimension clé du fonctionnement forestier.

## Les 12 familles

```{r echo = FALSE, results = 'asis', eval = FALSE}
families <- data.frame(
  Code = c("C", "B", "W", "A", "F", "L", "T", "R", "S", "P", "E", "N"),
  Famille = c(
    "Carbone/Vitalité",
    "Biodiversité",
    "Eau",
    "Air/Microclimat",
    "Fertilité des sols",
    "Paysage",
    "Temps/Dynamiques",
    "Résilience/Risques",
    "Social/Usages",
    "Productif",
    "Énergie/Climat",
    "Naturalité"
  ),
  Statut_v0.2.0 = c(
    "✅ Implémenté (C1, C2)",
    "⏳ v0.3.0+",
    "✅ Implémenté (W1, W2, W3)",
    "⏳ v0.3.0+",
    "✅ Implémenté (F1, F2)",
    "✅ Partiel (L1, L2)",
    "⏳ v0.3.0+",
    "⏳ v0.3.0+",
    "⏳ v0.4.0+",
    "⏳ v0.4.0+",
    "⏳ v0.4.0+",
    "⏳ v0.3.0+"
  ),
  stringsAsFactors = FALSE
)

knitr::kable(families, caption = "Vue d'ensemble des 12 familles d'indicateurs")
```

**Version 0.2.0** implémente **5 familles** avec **10 sous-indicateurs**, fournissant une base solide pour l'analyse multi-dimensionnelle.

# Installation

```{r, eval = FALSE}
# Depuis GitHub
remotes::install_github("pobsteta/nemeton")
```

```{r, eval = FALSE}
library(nemeton)
library(ggplot2)
library(dplyr)
```

## Vue d'ensemble visuelle : Le cadre 12 familles

Le graphique radar ci-dessous illustre le cadre multi-dimensionnel complet, montrant comment les 12 familles se combinent pour fournir une évaluation holistique des services écosystémiques forestiers.

```{r fig.cap = "Graphique radar 12 familles - Cadre Nemeton complet", fig.width = 8, fig.height = 8, eval = FALSE}
# Charger les données de démo
data(massif_demo_units)

# Créer des scores de famille pour démonstration (échelle 0-100)
# En pratique, ces scores seraient calculés à partir d'indicateurs réels
demo_unit <- massif_demo_units[1, ]

# Simuler des scores de famille pour les 12 familles
# Valeurs plus élevées = meilleure performance dans cette dimension
demo_unit$family_C <- 75  # Carbone/Vitalité - Bon stockage de carbone
demo_unit$family_B <- 65  # Biodiversité - Richesse spécifique modérée
demo_unit$family_W <- 82  # Eau - Excellente régulation hydrique
demo_unit$family_A <- 70  # Air/Microclimat - Bonne qualité de l'air
demo_unit$family_F <- 68  # Fertilité des sols - Fertilité modérée
demo_unit$family_L <- 55  # Paysage - Fragmentation modérée
demo_unit$family_T <- 78  # Temps/Dynamique - Caractéristiques de vieille forêt
demo_unit$family_R <- 60  # Résilience/Risques - Risque climatique modéré
demo_unit$family_S <- 85  # Social/Usages - Forte valeur récréative
demo_unit$family_P <- 72  # Productif - Bon potentiel de bois d'œuvre
demo_unit$family_E <- 80  # Énergie/Climat - Forte séquestration carbone
demo_unit$family_N <- 62  # Naturalité - Naturalité modérée

# Créer le graphique radar 12 familles
nemeton_radar(
  demo_unit,
  mode = "family",
  indicators = c("family_C", "family_B", "family_W", "family_A",
                 "family_F", "family_L", "family_T", "family_R",
                 "family_S", "family_P", "family_E", "family_N"),
  normalize = FALSE,  # Déjà sur échelle 0-100
  title = "Profil écosystémique complet 12 familles",
  fill_color = "#2E7D32",
  fill_alpha = 0.25
)
```

**Interprétation** : Cette parcelle d'exemple montre :

- **Forces** (> 75) : Valeur sociale (S), Régulation de l'eau (W), Énergie/Climat (E), Temps/Dynamiques (T)
- **Bonnes performances** (65-75) : Carbone (C), Air (A), Productif (P), Biodiversité (B)
- **Axes d'amélioration** (< 65) : Naturalité (N), Résilience (R), Paysage (L)

Le graphique radar révèle les **compromis multi-dimensionnels** inhérents à la gestion forestière : une forte productivité (P) et valeur sociale (S) peuvent se faire au détriment de la naturalité (N) et de l'intégrité du paysage (L).

# Familles implémentées (v0.2.0)

## Famille C : Carbone & Vitalité

La **famille Carbone** quantifie le stockage de carbone et la vitalité de la végétation.

### C1 : Stock de biomasse (indicator_carbon_biomass)

Estime la biomasse aérienne en utilisant des **modèles allométriques** à partir des données BD Forêt v2.

```{r eval = FALSE}
# Nécessite BD Forêt v2 avec espèce, âge, densité
carbon_biomass <- nemeton_compute(
  massif_demo_units,
  layers,
  indicators = "C1"
)
```

**Formule** : Biomasse (Mg/ha) via équations allométriques spécifiques à l'essence

### C2 : Vitalité de la végétation (indicator_carbon_ndvi)

Extrait le NDVI moyen à partir d'images Sentinel-2.

```{r eval = FALSE}
# Nécessite raster NDVI (Sentinel-2)
carbon_ndvi <- nemeton_compute(
  massif_demo_units,
  layers,
  indicators = "C2"
)
```

**Interprétation** : NDVI élevé = végétation vigoureuse et saine

## Famille W : Régulation de l'eau

La **famille Eau** évalue la capacité de régulation hydrique.

### W1 : Densité du réseau hydrographique

```{r eval = FALSE}
water_network <- nemeton_compute(
  massif_demo_units,
  layers,
  indicators = "W1"
)
```

**Formule** : Longueur totale des cours d'eau / surface de la parcelle (km/ha)

### W2 : Couverture en zones humides

```{r eval = FALSE}
water_wetlands <- nemeton_compute(
  massif_demo_units,
  layers,
  indicators = "W2"
)
```

**Formule** : % de surface classée en zone humide ou ripisylve

### W3 : Indice d'humidité topographique (TWI)

```{r eval = FALSE}
water_twi <- nemeton_compute(
  massif_demo_units,
  layers,
  indicators = "W3"
)
```

**Formule** : TWI = ln(accumulation de flux / tan(pente))

## Famille F : Fertilité des sols

### F1 : Fertilité du sol

```{r eval = FALSE}
soil_fertility <- nemeton_compute(
  massif_demo_units,
  layers,
  indicators = "F1"
)
```

**Source** : Classes de fertilité de la BD Sol (réserve utile, texture)

### F2 : Risque d'érosion

```{r eval = FALSE}
soil_erosion <- nemeton_compute(
  massif_demo_units,
  layers,
  indicators = "F2"
)
```

**Formule** : Combinaison pente × couverture protectrice

## Famille L : Qualité du paysage

### L1 : Fragmentation forestière

```{r eval = FALSE}
landscape_frag <- nemeton_compute(
  massif_demo_units,
  layers,
  indicators = "L1"
)
```

**Formule** : Nombre de taches / taille moyenne des taches (dans un buffer 1km)

### L2 : Ratio lisière/surface

```{r eval = FALSE}
landscape_edge <- nemeton_compute(
  massif_demo_units,
  layers,
  indicators = "L2"
)
```

**Formule** : Périmètre / surface (m/ha)

# Workflows multi-familles

## Calculer plusieurs familles

```{r eval = FALSE}
# Charger les données
data(massif_demo_units)
layers <- massif_demo_layers()

# Calculer des indicateurs de 4 familles (C, W, F, L)
results <- nemeton_compute(
  massif_demo_units,
  layers,
  indicators = c("C1", "C2", "W1", "W2", "W3", "F1", "F2", "L1", "L2")
)
```

## Créer des indices par famille

```{r eval = FALSE}
# Créer des scores composites par famille
family_scores <- create_family_index(
  results,
  method = "mean"  # Moyenne simple
)

# Avec pondération personnalisée
family_scores_weighted <- create_family_index(
  results,
  method = "weighted",
  weights = list(
    C = c(C1 = 0.6, C2 = 0.4),  # Carbone: 60% biomasse, 40% NDVI
    W = c(W1 = 0.5, W2 = 0.3, W3 = 0.2)  # Eau: 50% réseau, 30% zones humides, 20% TWI
  )
)

# Vérifier les scores de famille
head(family_scores[, c("parcel_id", "family_C", "family_W", "family_F", "family_L")])
```

## Visualiser les profils multi-familles

```{r eval = FALSE}
# Graphique radar pour une parcelle
nemeton_radar(
  family_scores,
  unit_id = "P01",
  mode = "family",
  title = "Profil multi-famille - Parcelle P01"
)

# Comparer deux parcelles
nemeton_radar(
  family_scores[family_scores$parcel_id %in% c("P01", "P10"), ],
  mode = "family",
  title = "Comparaison de profils écosystémiques"
)
```

# Roadmap : Familles futures

## v0.3.0 - Extension Biodiversité & Risques

- **B1** : Zones de protection (ZNIEFF, RNR)
- **B2** : Diversité structurelle (strates végétales)
- **B3** : Connectivité écologique
- **R1** : Risque incendie
- **R2** : Risque tempête
- **R3** : Risque sécheresse
- **T1** : Ancienneté forestière
- **T2** : Changements d'occupation du sol
- **N1-N3** : Indices de naturalité

## v0.4.0 - Extension socio-économique

- **S1-S3** : Sentiers, accessibilité, proximité population
- **P1-P3** : Volume, productivité, qualité bois
- **A1-A2** : Couverture arborée, qualité de l'air

## v0.5.0 - Cadre complet

- **E1-E2** : Bois-énergie, évitement carbone
- Tous les 36 sous-indicateurs (12 familles × 3 sous-indicateurs moyens)
- Dashboard Shiny interactif
- Analyse d'incertitude

# Tableaux de référence

## Conventions de nommage des indicateurs

| Préfixe | Famille | Exemple |
|---------|---------|---------|
| C | Carbone/Vitalité | C1, C2 |
| B | Biodiversité | B1, B2, B3 |
| W | Eau | W1, W2, W3 |
| A | Air/Microclimat | A1, A2 |
| F | Fertilité sols | F1, F2 |
| L | Paysage | L1, L2, L3 |
| T | Temps/Dynamique | T1, T2 |
| R | Résilience/Risques | R1, R2, R3 |
| S | Social/Usages | S1, S2, S3 |
| P | Productif/Économie | P1, P2, P3 |
| E | Énergie/Climat | E1, E2 |
| N | Naturalité | N1, N2, N3 |

## Codes de famille

```{r echo = FALSE, results = 'asis', eval = FALSE}
family_codes <- data.frame(
  Code = c("C", "B", "W", "A", "F", "L", "T", "R", "S", "P", "E", "N"),
  Nom_FR = c(
    "Carbone/Énergétique",
    "Biodiversité/Vivant",
    "Eau/Infiltrée",
    "Air/Vaporeuse",
    "Fertilité/Riche",
    "Paysage/Esthétique",
    "Trame/Nervurée",
    "Résilience/Flexible",
    "Santé/Ouverte",
    "Patrimoine/Radicale",
    "Éducation/Éducative",
    "Nuit/Ténébreuse"
  ),
  Nom_EN = c(
    "Carbon/Vitality",
    "Biodiversity",
    "Water",
    "Air/Microclimate",
    "Soil Fertility",
    "Landscape",
    "Time/Dynamics",
    "Resilience/Risks",
    "Social/Uses",
    "Productive",
    "Energy/Climate",
    "Naturalness"
  ),
  stringsAsFactors = FALSE
)

knitr::kable(family_codes, caption = "Codes des familles d'indicateurs")
```

# Résumé

Le workflow d'analyse multi-famille `nemeton` permet :

1. **Gestion multi-famille** : Calcul d'indicateurs organisés en 12 familles
2. **Agrégation flexible** : Création d'indices composites par famille
3. **Visualisation radar** : Graphiques multi-axes pour comparaison
4. **Évaluation holistique** : Vision systémique des écosystèmes forestiers
5. **Extensibilité** : Framework pour ajout de nouvelles familles

## Fonctions clés

- `nemeton_compute()` : Calcul des indicateurs
- `create_family_index()` : Agrégation par famille
- `nemeton_radar()` : Visualisation multi-famille
- `normalize_indicators()` : Normalisation avec préfixes famille

## Prochaines étapes

- Explorer l'analyse temporelle : `vignette("temporal-analysis_fr")`
- Apprendre le workflow de base : `vignette("getting-started_fr")`
- Consulter la documentation : `help(package = "nemeton")`

# Session Info

```{r, eval = FALSE}
sessionInfo()
```
