---
title: "Internationalization (i18n)"
author: "Pascal Obstétar"
date: "`r Sys.Date()`"
output: rmarkdown::html_vignette
vignette: >
  %\VignetteIndexEntry{Internationalization (i18n)}
  %\VignetteEngine{knitr::rmarkdown}
  %\VignetteEncoding{UTF-8}
---

```{r setup, include = FALSE}
knitr::opts_chunk$set(
  collapse = TRUE,
  comment = "#>"
)
```

# Internationalisation / Internationalization

Le package `nemeton` supporte l'anglais et le français pour tous les messages utilisateur.

The `nemeton` package supports English and French for all user-facing messages.

## Détection Automatique / Auto-Detection

Par défaut, la langue est détectée automatiquement depuis la locale système :

By default, the language is auto-detected from the system locale:

```{r, eval = FALSE}
library(nemeton)

# La langue est auto-détectée
# Language is auto-detected
data(massif_demo_units)
layers <- massif_demo_layers()
```

## Changement Manuel / Manual Override

Vous pouvez changer la langue manuellement :

You can manually change the language:

```{r, eval = FALSE}
# Définir en français / Set to French
nemeton_set_language("fr")

# Définir en anglais / Set to English
nemeton_set_language("en")
```

## Langues Supportées / Supported Languages

- **Français (fr)** : Langue complète / Full language support
- **English (en)** : Full language support / Langue complète

## Exemples / Examples

### Français

```{r, eval = FALSE}
library(nemeton)
nemeton_set_language("fr")

# Messages en français
data(massif_demo_units)
layers <- massif_demo_layers()
#> ℹ Chargement des couches spatiales Massif Demo...
#> ✔ 4 couches raster et 2 couches vecteur chargées

results <- nemeton_compute(massif_demo_units, layers, indicators = "carbon")
#> ℹ Calcul de 1 indicateur...
#> ✔ 1/1 indicateur calculé
```

### English

```{r, eval = FALSE}
library(nemeton)
nemeton_set_language("en")

# Messages in English
data(massif_demo_units)
layers <- massif_demo_layers()
#> ℹ Loading Massif Demo spatial layers...
#> ✔ Loaded 4 raster layers and 2 vector layers

results <- nemeton_compute(massif_demo_units, layers, indicators = "carbon")
#> ℹ Computing 1 indicator...
#> ✔ Computed 1/1 indicators
```

## Contribution / Contributing

Pour ajouter une nouvelle langue, éditez le fichier `R/i18n.R` et ajoutez une nouvelle entrée dans la liste `.messages`.

To add a new language, edit the `R/i18n.R` file and add a new entry to the `.messages` list.

Exemple / Example:

```r
.messages <- list(
  en = list(...),
  fr = list(...),
  es = list(  # Spanish
    units_created = "Unidades creadas: %d entidades, %s",
    ...
  )
)
```

## Détails Techniques / Technical Details

Le système d'internationalisation utilise :

The internationalization system uses:

- Détection de locale via `Sys.getenv("LANG")`
- Stockage de la langue dans un environnement de package
- Fonctions wrapper `msg_info()`, `msg_success()`, etc.
- Dictionnaire centralisé dans `R/i18n.R`

Locale detection via `Sys.getenv("LANG")`
- Language storage in package environment
- Wrapper functions `msg_info()`, `msg_success()`, etc.
- Centralized dictionary in `R/i18n.R`
