---
title: "Indicateurs P1, P2, C1, B2, R2 via un CHM Open-Canopy"
author: "Pascal Obstétar"
date: "`r Sys.Date()`"
output: rmarkdown::html_vignette
vignette: >
  %\VignetteIndexEntry{Indicateurs P1, P2, C1, B2, R2 via un CHM Open-Canopy}
  %\VignetteEngine{knitr::rmarkdown}
  %\VignetteEncoding{UTF-8}
---

```{r setup, include = FALSE}
knitr::opts_chunk$set(
  collapse = TRUE,
  comment = "#>",
  fig.width = 7,
  fig.height = 5,
  warning = FALSE,
  message = FALSE
)
```

# Contexte

Depuis la spec 005, le package `nemeton` peut exploiter un **Canopy
Height Model (CHM)** — typiquement produit par le package
[`opencanopy`](https://github.com/pobsteta/opencanopy) à partir
de l'ortho IGN et de modèles ML — pour estimer un véritable **indice
de station** par unité forestière. L'indice de station est la hauteur
dominante $H_0$ qu'un peuplement atteindrait à un âge de référence
(traditionnellement 50 ans pour les résineux, 100 ans pour les feuillus).
Il est la mesure classique de la fertilité d'une station en
foresterie française.

Jusqu'à la v0.15.x, l'indicateur `P2` utilisait un proxy combinant
fertilité × climat × essence (tables ONF/IFN). Le mode CHM introduit
dans la v0.16.0 transforme cette estimation « proxy » en une
**estimation sérieuse**, calibrée sur les courbes de Duplat &
Tran-Ha 1997 et équivalents (cf. `inst/NOTICE`).

```{r}
library(nemeton)
library(sf)
library(terra)
```

# Les courbes de station embarquées

Le package embarque un CSV de courbes dans
`inst/extdata/site_index_curves.csv`, couvrant les 10 essences MVP
françaises (>90 % des surfaces productives) plus deux fallbacks
génériques.

```{r}
list_site_index_species()
```

Chaque courbe donne la hauteur dominante $H(t)$ en mètres, par classe
de fertilité (1 = meilleure, 5 = pire), de 10 à 150 ans par pas de 5.

```{r}
curves <- read_site_index_curves()
head(curves)
```

Voici l'allure des courbes pour le chêne sessile (`QUPE`) :

```{r, fig.alt = "Courbes de hauteur dominante du chêne sessile par classe de fertilité"}
qupe <- curves[curves$species == "QUPE", ]
plot(NA, xlim = c(10, 150), ylim = c(0, 40),
     xlab = "Âge (ans)", ylab = expression(H[dom] ~ "(m)"),
     main = "Chêne sessile — courbes de station")
for (k in 1:5) {
  lines(qupe$age, qupe[[paste0("class_", k)]],
        col = k, lwd = 2)
}
legend("bottomright", legend = paste("Classe", 1:5),
       col = 1:5, lwd = 2, bty = "n")
```

# Estimer un indice de station à la main

La fonction `compute_site_index()` prend une hauteur dominante
observée, un âge et une essence, et retourne la hauteur au
`reference_age` pour la classe de fertilité interpolée.

```{r}
# Chêne sessile : 20 m à 80 ans -> indice de station à 50 ans
compute_site_index(H_dom = 20, age = 80, species = "QUPE")

# Épicéa commun : 25 m à 40 ans
compute_site_index(H_dom = 25, age = 40, species = "PIAB")

# Vectorisé sur trois unités
compute_site_index(
  H_dom   = c(20, 25, 18),
  age     = c(80, 40, 60),
  species = c("QUPE", "PIAB", "FASY")
)
```

Le `reference_age` est configurable — utile pour les feuillus où la
référence est traditionnellement 100 ans :

```{r}
compute_site_index(H_dom = 20, age = 80, species = "QUPE",
                   reference_age = 100)
```

# Workflow complet : d'un CHM fictif à l'indicateur P2

Voici une démonstration end-to-end sur un massif fictif, avec un CHM
synthétique.

```{r}
# Un CHM uniforme à 25 m sur 300 x 300 m, EPSG:2154
set.seed(42)
chm <- terra::rast(
  nrows = 60, ncols = 60,
  xmin = 0, xmax = 300, ymin = 0, ymax = 300,
  crs = "EPSG:2154",
  vals = stats::rnorm(3600, mean = 25, sd = 2)
)

# Trois parcelles avec essences et âges différents
polys <- list(
  sf::st_polygon(list(rbind(c(10, 10), c(100, 10),
                            c(100, 100), c(10, 100), c(10, 10)))),
  sf::st_polygon(list(rbind(c(110, 10), c(200, 10),
                            c(200, 100), c(110, 100), c(110, 10)))),
  sf::st_polygon(list(rbind(c(210, 10), c(290, 10),
                            c(290, 100), c(210, 100), c(210, 10))))
)
units <- sf::st_sf(
  species   = c("QUPE", "FASY", "PIAB"),
  age       = c(80, 70, 40),
  geometry  = sf::st_sfc(polys, crs = 2154)
)

# Mode CHM : branche spec 005 phase 2
res <- indicateur_p2_station(units, chm = chm)
res[, c("species", "age", "P2")]
```

La colonne `P2` contient désormais l'indice de station $H_0$ (en
mètres) à 50 ans, **pas** le volume annuel m³/ha/an du mode historique.

# Limites et précautions

Trois points à garder à l'esprit :

1. **RMSE du CHM ML ≈ 2-3 m**. Les hauteurs Open-Canopy sont le
   résultat d'une inférence par réseau de neurones sur l'ortho RVB+IRC.
   Elles sont **moins précises qu'un CHM LiDAR HD** (RMSE ≈ 30 cm).
   D'où le flag `augmented = c("height_ml")` dans la détection NDP,
   qui laisse la confiance Fibonacci globale inchangée (cf. ADR-011
   amendé).

2. **`sanitize_chm()` est indispensable**. Le CHM doit être nettoyé
   avant `extract_h_dom()` : masquage forêt (BD Forêt v2 / OSO),
   bâtiments et eau (BD TOPO), seuillage NDVI, bornes plausibles
   (0-50 m), cohérence de pente. Un `pct_masked > 0.5` signale un
   problème d'alignement ou de millésime.

3. **Dépendance à l'âge** : `compute_site_index()` a besoin de
   l'âge du peuplement. Il vient de la BD Forêt v2, d'un inventaire
   ou d'un fichier cadastral. Sans âge, la fonction retourne `NA`
   pour l'unité concernée.

# Fallback génériques

Pour les essences hors liste MVP, les fallbacks sont appliqués
automatiquement :

```{r}
# Acer pseudoplatanus non tabulé -> BROADLEAF_GENUS (= QUPE)
compute_site_index(H_dom = 20, age = 80, species = "ACPS")

# Larix decidua non tabulé -> CONIFER_GENUS (= PIAB)
compute_site_index(H_dom = 25, age = 40, species = "LADE")
```

# Volume bois sur pied — P1 en mode CHM

Depuis la spec 005 phase 3, `indicateur_p1_volume()` accepte
également un CHM. En mode CHM, la hauteur utilisée par le
tarif IFN $V = a \cdot D^b \cdot H^c$ est extraite du CHM par
`extract_h_dom()`, au lieu d'être approximée par la formule de
Näslund $H = 1{,}3 + 0{,}65 \cdot DBH$. Cela réduit typiquement
le RMSE de P1 de 20 à 40 % sur peuplements mûrs.

```{r}
# Jeu de données : trois parcelles avec DBH et densité connus
# (issues d'un inventaire ou de BD Forêt v2), et le CHM fictif
# déjà défini plus haut.
units_p1 <- sf::st_sf(
  species  = c("QUPE", "FASY", "PIAB"),
  dbh      = c(40, 35, 30),
  height   = c(22, 24, 20),
  density  = c(180, 200, 280),
  geometry = sf::st_sfc(polys, crs = 2154)
)

# Mode legacy (H = Näslund ou height_field)
p1_legacy <- indicateur_p1_volume(units_p1)
p1_legacy[, c("species", "dbh", "P1")]
```

```{r}
# Mode CHM : H vient du raster
p1_chm <- indicateur_p1_volume(units_p1, chm = chm)
p1_chm[, c("species", "dbh", "P1")]
```

Un CHM moyen plus élevé que le `height_field` stocké se traduit
par des volumes supérieurs — ce qui est cohérent puisque le
peuplement réel est plus développé que l'estimation inventaire.

### Qualité du CHM

Si `sanitize_chm()` a renvoyé un `pct_masked > 0.3`, le CHM est
fortement tronqué (problème d'alignement, millésime obsolète…)
et les volumes dérivés deviennent peu fiables. On passe alors
la fraction masquée à `indicateur_p1_volume()` et une alerte est
émise :

```{r}
# Avertissement : pct_masked = 0.5 dépasse le seuil de 0.3
res <- indicateur_p1_volume(units_p1, chm = chm, pct_masked = 0.5)
```

# Indicateurs connexes (spec 005 phase 4)

Trois indicateurs supplémentaires acceptent un CHM depuis la
phase 4 :

## C1 — biomasse et stock carbone

`indicateur_c1_biomasse()` ajoute une branche CHM qui calcule la
biomasse via le tarif IFN $V = a \cdot D^b \cdot H^c$ combiné à
la densité du bois, un facteur d'expansion de biomasse (BEF =
1,30 par défaut, IPCC 2006) et la fraction de carbone :

```{r}
units_c1 <- sf::st_sf(
  species  = c("QUPE", "PIAB"),
  dbh      = c(40, 30),
  stems_ha = c(180, 300),
  geometry = sf::st_sfc(polys[[1]], polys[[2]], crs = 2154)
)
indicateur_c1_biomasse(units_c1, chm = chm)
```

Si `stems_ha` est absent mais une colonne `density` (0-1) est
présente, elle est convertie en stems/ha par multiplication par
500. Le paramètre `bef` est modifiable si vous disposez de
valeurs calibrées localement.

## B2 — diversité structurelle

`indicateur_b2_structure()` intègre `CV(H) = sd(H) / mean(H)` par
unité lorsque le CHM est fourni. Un CV élevé (peuplement mixte
multi-strates) fait monter le score B2 :

```{r, warning = FALSE}
poly_b2 <- sf::st_polygon(list(rbind(c(0, 0), c(300, 0),
                                     c(300, 300), c(0, 300),
                                     c(0, 0))))
set.seed(5)
chm_het <- terra::rast(
  nrows = 40, ncols = 40,
  xmin = 0, xmax = 300, ymin = 0, ymax = 300,
  crs = "EPSG:2154",
  vals = stats::runif(1600, 5, 35)
)
units_b2 <- sf::st_sf(
  strata    = "Dominant",
  age_class = "Mature",
  geometry  = sf::st_sfc(poly_b2, crs = 2154)
)
# Contribution CHM pondérée (20 % par défaut)
indicateur_b2_structure(units_b2, chm = chm_het)$B2
```

Le poids du CHM est réglable via `cv_chm_weight` (0 à 1). Une
analyse de sensibilité typique varie ce paramètre de 0 à 0,5.

## R2 — vulnérabilité tempête

`indicateur_r2_tempete()` module le score DEM par un facteur
$f(H, espèce)$ : à hauteur égale, les résineux (facteur 1,2)
sont plus vulnérables que les feuillus (facteur 0,8), et plus
la hauteur dominante est élevée, plus la vulnérabilité est
amplifiée (borné à $[0{,}5, 1{,}5]$).

```{r, eval = FALSE}
# Nécessite un DEM réel
dem <- terra::rast("path/to/dem.tif")
indicateur_r2_tempete(units, dem = dem, chm = chm)
```

# Pour aller plus loin

- ADR-011 (amendement) : sémantique du flag `augmented` pour la
  détection NDP.
- Spec 005 : `specs/005-opencanopy-integration/` (plan, tâches).
- Package amont [`opencanopy`](https://github.com/pobsteta/opencanopy)
  pour produire les CHM à partir de l'ortho IGN.
- `inst/NOTICE` pour les attributions des courbes Duplat & Tran-Ha
  et sources complémentaires.
