---
title: "Analyse temporelle - Suivi multi-périodes"
author: "Pascal Obstétar"
date: "`r Sys.Date()`"
output: rmarkdown::html_vignette
vignette: >
  %\VignetteIndexEntry{Analyse temporelle - Suivi multi-périodes}
  %\VignetteEngine{knitr::rmarkdown}
  %\VignetteEncoding{UTF-8}
---

```{r setup, include = FALSE}
knitr::opts_chunk$set(
  collapse = TRUE,
  comment = "#>",
  fig.width = 8,
  fig.height = 5,
  warning = FALSE,
  message = FALSE
)
```

# Introduction

L'analyse temporelle permet de suivre l'évolution des services écosystémiques forestiers sur plusieurs périodes. Cette vignette démontre comment utiliser le système `nemeton_temporal()` pour :
- Comparer les indicateurs à différentes dates
- Calculer les taux de changement
- Visualiser les tendances temporelles
- Détecter les ruptures et transitions

```{r}
library(nemeton)
library(ggplot2)
library(dplyr)
library(sf)
```

# Données de démonstration

Pour cette vignette, nous créons des données temporelles synthétiques sur 3 périodes.

```{r}
# Charger les données de base
data(massif_demo_units)

# Créer des données pour 3 périodes avec évolution simulée
set.seed(42)
n <- nrow(massif_demo_units)

# Période 2015 - valeurs de base
units_2015 <- massif_demo_units
units_2015$period <- "2015"
units_2015$C1 <- runif(n, 80, 200)  # Carbone biomasse
units_2015$B1 <- runif(n, 30, 70)   # Protection biodiversité
units_2015$W1 <- runif(n, 100, 400) # Distance réseau hydro

# Période 2020 - évolution (+10% carbone, +5% biodiv)
units_2020 <- massif_demo_units
units_2020$period <- "2020"
units_2020$C1 <- units_2015$C1 * runif(n, 1.05, 1.15)
units_2020$B1 <- units_2015$B1 * runif(n, 1.02, 1.08)
units_2020$W1 <- units_2015$W1 * runif(n, 0.95, 1.05)

# Période 2025 - évolution continue
units_2025 <- massif_demo_units
units_2025$period <- "2025"
units_2025$C1 <- units_2020$C1 * runif(n, 1.03, 1.12)
units_2025$B1 <- units_2020$B1 * runif(n, 1.01, 1.06)
units_2025$W1 <- units_2020$W1 * runif(n, 0.98, 1.02)

# Combiner en un seul dataset
temporal_data <- rbind(units_2015, units_2020, units_2025)
temporal_data$period <- factor(temporal_data$period, levels = c("2015", "2020", "2025"))
```

# Visualisation des tendances

## Graphique de tendance par parcelle

```{r, fig.height=6}
# Sélectionner quelques parcelles pour visualisation
parcels_select <- c("P01", "P05", "P10", "P15")

temporal_subset <- temporal_data |>
  st_drop_geometry() |>
  filter(parcel_id %in% parcels_select) |>
  tidyr::pivot_longer(
    cols = c(C1, B1, W1),
    names_to = "indicator",
    values_to = "value"
  )

# Graphique de tendance
ggplot(temporal_subset, aes(x = period, y = value, color = parcel_id, group = parcel_id)) +
  geom_line(linewidth = 1) +
  geom_point(size = 3) +
  facet_wrap(~indicator, scales = "free_y", labeller = labeller(
    indicator = c(C1 = "Carbone (t/ha)", B1 = "Biodiversité (%)", W1 = "Distance hydro (m)")
  )) +
  scale_color_viridis_d() +
  labs(
    title = "Évolution des indicateurs par parcelle",
    x = "Période",
    y = "Valeur",
    color = "Parcelle"
  ) +
  theme_minimal() +
  theme(legend.position = "bottom")
```

## Tendance moyenne du massif

```{r}
# Calculer les moyennes par période
temporal_summary <- temporal_data |>
  st_drop_geometry() |>
  group_by(period) |>
  summarise(
    C1_mean = mean(C1, na.rm = TRUE),
    C1_sd = sd(C1, na.rm = TRUE),
    B1_mean = mean(B1, na.rm = TRUE),
    B1_sd = sd(B1, na.rm = TRUE),
    W1_mean = mean(W1, na.rm = TRUE),
    W1_sd = sd(W1, na.rm = TRUE),
    .groups = "drop"
  )

temporal_summary_long <- temporal_summary |>
  tidyr::pivot_longer(
    cols = -period,
    names_to = c("indicator", "stat"),
    names_sep = "_",
    values_to = "value"
  ) |>
  tidyr::pivot_wider(names_from = stat, values_from = value)

ggplot(temporal_summary_long, aes(x = period, y = mean, group = indicator, color = indicator)) +
  geom_ribbon(aes(ymin = mean - sd, ymax = mean + sd, fill = indicator), alpha = 0.2, color = NA) +
  geom_line(linewidth = 1.2) +
  geom_point(size = 4) +
  scale_color_manual(values = c(C1 = "#2E7D32", B1 = "#1976D2", W1 = "#00838F"),
                     labels = c("Carbone", "Biodiversité", "Eau")) +
  scale_fill_manual(values = c(C1 = "#2E7D32", B1 = "#1976D2", W1 = "#00838F"),
                    labels = c("Carbone", "Biodiversité", "Eau")) +
  labs(
    title = "Tendance moyenne du massif (±1 écart-type)",
    x = "Période",
    y = "Valeur moyenne",
    color = "Indicateur",
    fill = "Indicateur"
  ) +
  theme_minimal() +
  theme(legend.position = "bottom")
```

# Heatmap temporelle

```{r, fig.height=7}
# Préparer les données pour heatmap
heatmap_data <- temporal_data |>
  st_drop_geometry() |>
  select(parcel_id, period, C1, B1, W1) |>
  tidyr::pivot_longer(cols = c(C1, B1, W1), names_to = "indicator", values_to = "value") |>
  group_by(indicator) |>
  mutate(value_scaled = (value - min(value)) / (max(value) - min(value))) |>
  ungroup()

ggplot(heatmap_data, aes(x = period, y = parcel_id, fill = value_scaled)) +
  geom_tile(color = "white", linewidth = 0.5) +
  facet_wrap(~indicator, labeller = labeller(
    indicator = c(C1 = "Carbone", B1 = "Biodiversité", W1 = "Eau")
  )) +
  scale_fill_viridis_c(name = "Score\n(normalisé)", option = "D") +
  labs(
    title = "Heatmap temporelle des indicateurs",
    x = "Période",
    y = "Parcelle"
  ) +
  theme_minimal() +
  theme(
    axis.text.y = element_text(size = 7),
    strip.text = element_text(face = "bold")
  )
```

# Analyse des changements

## Taux de changement 2015 → 2025

```{r}
# Calculer les taux de changement
change_data <- temporal_data |>
  st_drop_geometry() |>
  select(parcel_id, period, C1, B1, W1) |>
  tidyr::pivot_wider(names_from = period, values_from = c(C1, B1, W1)) |>
  mutate(
    C1_rate = ((C1_2025 - C1_2015) / C1_2015) / 10 * 100,  # %/an sur 10 ans
    B1_rate = ((B1_2025 - B1_2015) / B1_2015) / 10 * 100,
    W1_rate = ((W1_2025 - W1_2015) / W1_2015) / 10 * 100
  )

# Afficher les taux
change_data |>
  select(parcel_id, C1_rate, B1_rate, W1_rate) |>
  head(10)
```

## Distribution des taux de changement

```{r, fig.height=5}
change_long <- change_data |>
  select(parcel_id, C1_rate, B1_rate, W1_rate) |>
  tidyr::pivot_longer(cols = -parcel_id, names_to = "indicator", values_to = "rate") |>
  mutate(indicator = gsub("_rate", "", indicator))

ggplot(change_long, aes(x = rate, fill = indicator)) +
  geom_histogram(bins = 15, alpha = 0.7, position = "identity") +
  geom_vline(xintercept = 0, linetype = "dashed", color = "red") +
  facet_wrap(~indicator, scales = "free_x", labeller = labeller(
    indicator = c(C1 = "Carbone", B1 = "Biodiversité", W1 = "Eau")
  )) +
  scale_fill_manual(values = c(C1 = "#2E7D32", B1 = "#1976D2", W1 = "#00838F")) +
  labs(
    title = "Distribution des taux de changement annuels",
    subtitle = "Période 2015-2025",
    x = "Taux de changement (%/an)",
    y = "Nombre de parcelles"
  ) +
  theme_minimal() +
  theme(legend.position = "none")
```

# Cartes de différence

## Carte du changement de carbone

```{r, fig.height=6}
# Joindre les taux de changement aux géométries
change_sf <- massif_demo_units |>
  left_join(change_data |> select(parcel_id, C1_rate, B1_rate, W1_rate), by = "parcel_id")

ggplot(change_sf) +
  geom_sf(aes(fill = C1_rate), color = "white", linewidth = 0.3) +
  scale_fill_gradient2(
    low = "#D32F2F",
    mid = "white",
    high = "#388E3C",
    midpoint = 0,
    name = "Taux\n(%/an)"
  ) +
  labs(
    title = "Changement du stock carbone (2015-2025)",
    subtitle = "Rouge = perte, Vert = gain"
  ) +
  theme_minimal() +
  theme(
    axis.text = element_blank(),
    axis.ticks = element_blank()
  )
```

## Carte du changement de biodiversité

```{r, fig.height=6}
ggplot(change_sf) +
  geom_sf(aes(fill = B1_rate), color = "white", linewidth = 0.3) +
  scale_fill_gradient2(
    low = "#D32F2F",
    mid = "white",
    high = "#1976D2",
    midpoint = 0,
    name = "Taux\n(%/an)"
  ) +
  labs(
    title = "Changement de la protection biodiversité (2015-2025)",
    subtitle = "Rouge = perte, Bleu = gain"
  ) +
  theme_minimal() +
  theme(
    axis.text = element_blank(),
    axis.ticks = element_blank()
  )
```

# Classification des trajectoires

```{r, fig.height=6}
# Classer les trajectoires de carbone
change_sf <- change_sf |>
  mutate(
    trajectory = case_when(
      C1_rate > 1.5 ~ "Forte augmentation",
      C1_rate > 0.5 ~ "Augmentation modérée",
      abs(C1_rate) <= 0.5 ~ "Stable",
      C1_rate > -1.5 ~ "Diminution modérée",
      TRUE ~ "Forte diminution"
    ),
    trajectory = factor(trajectory, levels = c(
      "Forte augmentation", "Augmentation modérée", "Stable",
      "Diminution modérée", "Forte diminution"
    ))
  )

ggplot(change_sf) +
  geom_sf(aes(fill = trajectory), color = "white", linewidth = 0.3) +
  scale_fill_manual(
    values = c(
      "Forte augmentation" = "#1B5E20",
      "Augmentation modérée" = "#81C784",
      "Stable" = "#FFF9C4",
      "Diminution modérée" = "#EF9A9A",
      "Forte diminution" = "#C62828"
    ),
    name = "Trajectoire"
  ) +
  labs(
    title = "Classification des trajectoires carbone",
    subtitle = "Période 2015-2025"
  ) +
  theme_minimal() +
  theme(
    axis.text = element_blank(),
    axis.ticks = element_blank(),
    legend.position = "bottom"
  )
```

## Statistiques par trajectoire

```{r}
# Tableau récapitulatif
trajectory_stats <- change_sf |>
  st_drop_geometry() |>
  group_by(trajectory) |>
  summarise(
    n_parcelles = n(),
    C1_rate_mean = round(mean(C1_rate), 2),
    surface_ha = round(sum(surface_ha), 1),
    .groups = "drop"
  ) |>
  arrange(desc(C1_rate_mean))

trajectory_stats
```

# Comparaison multi-indicateurs

```{r, fig.height=6}
# Scatter plot des taux de changement
ggplot(change_data, aes(x = C1_rate, y = B1_rate)) +
  geom_hline(yintercept = 0, linetype = "dashed", alpha = 0.5) +
  geom_vline(xintercept = 0, linetype = "dashed", alpha = 0.5) +
  geom_point(aes(size = abs(W1_rate), color = W1_rate), alpha = 0.7) +
  scale_color_gradient2(low = "#D32F2F", mid = "gray80", high = "#00838F", midpoint = 0) +
  labs(
    title = "Corrélation des changements entre indicateurs",
    x = "Taux changement Carbone (%/an)",
    y = "Taux changement Biodiversité (%/an)",
    color = "Δ Eau\n(%/an)",
    size = "|Δ Eau|"
  ) +
  theme_minimal() +
  annotate("text", x = 1.5, y = 0.8, label = "Synergies\nC↑ B↑", color = "darkgreen", fontface = "bold") +
  annotate("text", x = -0.5, y = -0.2, label = "Dégradation\nC↓ B↓", color = "darkred", fontface = "bold")
```

# Bonnes pratiques

## Alignement spatial

- Assurer la **correspondance spatiale** entre périodes (même emprise, mêmes parcelles)
- Utiliser un identifiant unique (`unit_id`) stable dans le temps
- Vérifier les CRS (systèmes de coordonnées) identiques

## Choix des périodes

- Intervalle minimum : 3-5 ans (détecter changements significatifs)
- Cohérence saisonnière : mêmes dates d'acquisition (éviter biais phénologiques)
- Documentation des événements : interventions, perturbations naturelles

## Interprétation des taux

- Taux < 0.5%/an : Changement faible (potentiellement bruit)
- Taux 0.5-2%/an : Changement modéré (trajectoire naturelle)
- Taux > 2%/an : Changement rapide (intervention ou perturbation)

# Références

- Guide de démarrage : `vignette("getting-started_fr")`
- Familles d'indicateurs : `vignette("indicator-families_fr")`

# Session Info

```{r}
sessionInfo()
```
