---
title: "Tutorial 10 : Classification d'Essences au Niveau Couronne"
output:
  learnr::tutorial:
    progressive: true
    allow_skip: true
    language: fr
runtime: shiny_prerendered
description: "Classification supervisée d'essences forestières en fusionnant LiDAR HD et orthophotos IRC"
---

```{r setup, include=FALSE}
library(learnr)
library(sf)
library(terra)
library(dplyr)
library(tidyr)
library(ggplot2)
library(patchwork)
library(purrr)

knitr::opts_chunk$set(

  echo = TRUE,
  warning = FALSE,
  message = FALSE,
  exercise.timelimit = 300
)

# Configuration des timeouts réseau
NETWORK_TIMEOUT <- 300
options(
  timeout = NETWORK_TIMEOUT,
  HTTPUserAgent = "nemeton-tutorial/1.0"
)

# =============================================================================
# SYSTÈME DE CACHE (cohérent avec Tutorials 01-09)
# =============================================================================

# Répertoire de données (partagé avec les autres tutoriels)
if (requireNamespace("rappdirs", quietly = TRUE)) {
  data_dir <- file.path(rappdirs::user_data_dir("nemeton"), "tutorial_data")
} else {
  data_dir <- file.path(path.expand("~"), ".local", "share", "nemeton", "tutorial_data")
}
data_dir <- normalizePath(data_dir, mustWork = FALSE)
dir.create(data_dir, showWarnings = FALSE, recursive = TRUE)

# Sous-répertoire pour les résultats de classification
classif_dir <- file.path(data_dir, "result_classification")
dir.create(classif_dir, showWarnings = FALSE, recursive = TRUE)

# =============================================================================
# CONFIGURATION PAR DÉFAUT
# Modifiez ces valeurs pour personnaliser le tutoriel
# =============================================================================

config <- list(
  # Modélisation Random Forest
  n_trees = 500,              # Nombre d'arbres (200-1000)
  mtry_ratio = 0.33,          # Ratio de features à tester (0.2-0.5)
  min_node_size = 5,          # Taille minimale des noeuds (1-10)

  # Validation croisée spatiale
  n_folds = 5,                # Nombre de folds CV (3-10)
  block_size = 100,           # Taille des blocs spatiaux en mètres (50-200)

  # Filtrage des données
  min_samples_per_class = 10, # Minimum d'échantillons par classe (5-20)
  prob_threshold = 0.5,       # Seuil de confiance pour "incertain" (0.3-0.7)

  # Paramètres techniques
  crs = 2154,                 # Lambert 93
  seed = 2024                 # Seed pour reproductibilité
)

# =============================================================================
# FONCTIONS UTILITAIRES
# =============================================================================

#' Vérification du CRS
check_crs <- function(x, expected_crs = 2154) {
  actual_crs <- st_crs(x)$epsg
  if (is.na(actual_crs) || actual_crs != expected_crs) {
    warning(sprintf("CRS: attendu EPSG:%d, obtenu EPSG:%s", expected_crs, actual_crs))
    return(FALSE)
  }
  invisible(TRUE)
}

#' Vérification des colonnes requises
assert_columns <- function(df, required_cols) {
  missing <- setdiff(required_cols, names(df))
  if (length(missing) > 0) {
    stop(sprintf("Colonnes manquantes: %s", paste(missing, collapse = ", ")))
  }
  invisible(TRUE)
}

#' Sauvegarde checkpoint
save_checkpoint <- function(obj, name, cache_dir = classif_dir) {
  path <- file.path(cache_dir, paste0(name, ".rds"))
  saveRDS(obj, path)
  cat(sprintf("Checkpoint sauvegardé: %s\n", basename(path)))
  invisible(path)
}

#' Chargement checkpoint
load_checkpoint <- function(name, cache_dir = classif_dir) {
  path <- file.path(cache_dir, paste0(name, ".rds"))
  if (!file.exists(path)) {
    return(NULL)
  }
  cat(sprintf("Checkpoint chargé: %s\n", basename(path)))
  readRDS(path)
}

#' Table de correspondance des essences
get_species_lookup <- function() {
  data.frame(
    code = c("PIAB", "ABAL", "FASY", "TABA", "PISY", "LADE", "QUPE", "QURO"),
    nom_fr = c("Épicéa", "Sapin", "Hêtre", "Frêne", "Pin sylvestre",
               "Mélèze", "Chêne pédonculé", "Chêne rouvre"),
    nom_latin = c("Picea abies", "Abies alba", "Fagus sylvatica",
                  "Fraxinus excelsior", "Pinus sylvestris", "Larix decidua",
                  "Quercus petraea", "Quercus robur"),
    groupe = c("Résineux", "Résineux", "Feuillu", "Feuillu", "Résineux",
               "Résineux", "Feuillu", "Feuillu"),
    stringsAsFactors = FALSE
  )
}
```

## Bienvenue ! {data-progressive=TRUE}

### Objectifs du tutoriel

Ce tutoriel vous apprendra à **classifier les essences forestières au niveau de la couronne individuelle** en combinant des données **LiDAR HD** et des **orthophotos IRC** (Infrarouge Couleur).

**Durée estimée** : 3h30 (210 minutes)

**Prérequis** :

- Tutorial 01 (Acquisition) - zone d'étude et données IGN
- Tutorial 02 (LiDAR) - métriques LiDAR de base
- Tutorial 07 (LiDAR avancé) - segmentation des couronnes

**À la fin de ce tutoriel, vous saurez** :

1. Préparer et valider les données d'entrée (couronnes, labels, rasters)
2. Calculer des features LiDAR par couronne (hauteur, densité, forme)
3. Calculer des features spectrales IRC par couronne (NDVI, ratios)
4. Assembler un dataset d'apprentissage avec contrôles qualité
5. Mettre en place une validation spatiale (blockCV)
6. Entraîner et comparer des modèles (Random Forest, XGBoost)
7. Évaluer les performances et gérer l'incertitude
8. Cartographier les prédictions avec indicateur de confiance

---

### Schéma du pipeline

```
┌─────────────────────────────────────────────────────────────────────────────┐
│                    PIPELINE CLASSIFICATION D'ESSENCES                       │
├─────────────────────────────────────────────────────────────────────────────┤
│                                                                             │
│  1. DONNÉES               2. FEATURES              3. VALIDATION            │
│  ┌──────────────┐         ┌──────────────┐         ┌──────────────┐         │
│  │ Couronnes    │         │ LiDAR:       │         │ blockCV:     │         │
│  │ (T07)        │───────▶ │ hauteur,     │───────▶ │ blocs        │         │
│  │ IRC (IGN)    │         │ densité,     │         │ spatiaux     │         │
│  │ Labels       │         │ forme        │         │ train/test   │         │
│  │ terrain      │         │              │         └──────────────┘         │
│  └──────────────┘         │ IRC:         │                │                 │
│                           │ NDVI,        │                ▼                 │
│                           │ ratios       │         ┌──────────────┐         │
│                           └──────────────┘         │ 4. MODÈLES   │         │
│                                                    │ RF, XGBoost  │         │
│  7. EXPORT                6. INCERTITUDE           │ tuning       │         │
│  ┌──────────────┐         ┌──────────────┐         └──────┬───────┘         │
│  │ GeoPackage   │◀────────│ Seuil proba  │◀────────┬──────┘                 │
│  │ Cartes       │         │ Flag incert. │         │                        │
│  │ Modèle .rds  │         └──────────────┘    ┌────┴────┐                   │
│  └──────────────┘                             │5.MÉTRIQUES                  │
│                                               │Accuracy │                   │
│                                               │F1, Kappa│                   │
│                                               └─────────┘                   │
└─────────────────────────────────────────────────────────────────────────────┘
```

---

### Ce que ce tutoriel n'est pas

Ce tutoriel **n'est pas** :

- Un benchmark exhaustif de méthodes deep learning
- Une segmentation universelle applicable partout
- Un workflow de production industriel
- Une comparaison multi-capteurs (Sentinel-2, drone, etc.)

L'objectif est pédagogique : comprendre le pipeline complet de classification supervisée au niveau couronne.

---

### Quiz 1 : Concepts de base

```{r quiz-1, echo=FALSE}
quiz(
  question("Quel est l'avantage de classifier au niveau couronne plutôt qu'au niveau pixel ?",
    answer("Plus rapide à calculer"),
    answer("Objet écologique pertinent (arbre individuel)", correct = TRUE),
    answer("Nécessite moins de données terrain"),
    answer("Fonctionne sans LiDAR"),
    allow_retry = TRUE
  ),
  question("Que signifie IRC dans 'orthophoto IRC' ?",
    answer("Image Raster Compressée"),
    answer("Infrarouge Couleur", correct = TRUE),
    answer("Index de Réflectance Canopée"),
    answer("Image Radiométrique Calibrée"),
    allow_retry = TRUE
  ),
  question("Pourquoi combiner LiDAR et IRC pour la classification d'essences ?",
    answer("Le LiDAR apporte la structure 3D, l'IRC la signature spectrale", correct = TRUE),
    answer("C'est obligatoire réglementairement"),
    answer("Pour réduire le coût de l'acquisition"),
    answer("Le LiDAR seul ne fonctionne pas"),
    allow_retry = TRUE
  )
)
```

## Section 1 : Prérequis et environnement {data-progressive=TRUE}

### Introduction

Avant de commencer, vérifions que tous les packages nécessaires sont installés et que l'environnement est correctement configuré.

### Exercice 1.1 : Vérifier les packages

```{r check-packages, exercise=TRUE}
# Liste des packages requis
required_packages <- c(
  # Données spatiales
  "sf", "terra", "exactextractr",
  # Manipulation
  "dplyr", "tidyr", "purrr",
  # Visualisation
  "ggplot2", "patchwork",
  # Modélisation
  "ranger", "xgboost",
  # Validation spatiale
  "blockCV"
)

# Vérifier l'installation
check_packages <- function(packages) {
  results <- sapply(packages, function(pkg) {
    installed <- requireNamespace(pkg, quietly = TRUE)
    version <- if (installed) as.character(packageVersion(pkg)) else "NON INSTALLÉ"
    data.frame(package = pkg, installed = installed, version = version)
  }, simplify = FALSE)

  do.call(rbind, results)
}

status <- check_packages(required_packages)
print(status)

# Résumé
n_installed <- sum(status$installed)
n_total <- nrow(status)
cat(sprintf("\n%d/%d packages installés\n", n_installed, n_total))

if (n_installed < n_total) {
  missing <- status$package[!status$installed]
  cat("\nPour installer les packages manquants:\n")
  cat(sprintf('install.packages(c("%s"))\n', paste(missing, collapse = '", "')))
}
```

### Exercice 1.2 : Vérifier le cache des tutoriels précédents

```{r check-cache, exercise=TRUE}
# Vérifier les fichiers disponibles dans le cache
cat("=== Cache des tutoriels ===\n")
cat("Répertoire:", data_dir, "\n\n")

# Fichiers essentiels pour ce tutoriel
essential_files <- c(
  "zone_etude.gpkg",      # Tutorial 01
  "bd_foret.gpkg",        # Tutorial 01
  "chm_complet.tif",      # Tutorial 07 (CHM)
  "crowns_complet.gpkg",  # Tutorial 07 (couronnes segmentées)
  "tree_metrics_complet.gpkg"  # Tutorial 07 (métriques par arbre)
)

# Vérifier chaque fichier
for (f in essential_files) {
  path <- file.path(data_dir, f)
  exists <- file.exists(path)
  size <- if (exists) sprintf("%.1f MB", file.size(path) / 1024^2) else "MANQUANT"
  status <- if (exists) "OK" else "MANQUANT"
  cat(sprintf("  [%s] %s (%s)\n", status, f, size))
}

# Fichiers optionnels
optional_files <- c(
  "mnt.tif",              # Tutorial 01
  "pente.tif",            # Tutorial 03
  "metriques_lidar.gpkg"  # Tutorial 02
)

cat("\nFichiers optionnels:\n")
for (f in optional_files) {
  path <- file.path(data_dir, f)
  exists <- file.exists(path)
  status <- if (exists) "OK" else "manquant"
  cat(sprintf("  [%s] %s\n", status, f))
}
```

### Exercice 1.3 : Configuration de l'environnement

Explorez les paramètres du tutoriel. Pour personnaliser les valeurs utilisées dans tout le tutoriel, modifiez la section `CONFIGURATION PAR DÉFAUT` dans le setup principal du fichier Rmd.

```{r config-env, exercise=TRUE}
# =============================================================================
# CONFIGUREZ VOS PARAMÈTRES ICI
# =============================================================================

# --- Modélisation Random Forest ---
n_trees <- 500              # Nombre d'arbres (200-1000)
mtry_ratio <- 0.33          # Ratio de features à tester (0.2-0.5)
min_node_size <- 5          # Taille minimale des noeuds (1-10)

# --- Validation croisée spatiale ---
n_folds <- 5                # Nombre de folds CV (3-10)
block_size <- 100           # Taille des blocs spatiaux en mètres (50-200)

# --- Filtrage des données ---
min_samples_per_class <- 10 # Minimum d'échantillons par classe (5-20)
prob_threshold <- 0.5       # Seuil de confiance pour "incertain" (0.3-0.7)

# --- Paramètres techniques ---
crs <- 2154                 # Lambert 93 (ne pas modifier)
seed <- 2024                # Seed pour reproductibilité

# =============================================================================
# CRÉATION DE LA CONFIGURATION (ne pas modifier)
# =============================================================================

config <- list(
  n_trees = n_trees,
  mtry_ratio = mtry_ratio,
  min_node_size = min_node_size,
  n_folds = n_folds,
  block_size = block_size,
  min_samples_per_class = min_samples_per_class,
  prob_threshold = prob_threshold,
  crs = crs,
  seed = seed
)

# =============================================================================
# AFFICHAGE DE LA CONFIGURATION
# =============================================================================

cat("=== Configuration du tutoriel ===\n\n")

cat("Modélisation Random Forest:\n")
cat(sprintf("  Nombre d'arbres: %d\n", config$n_trees))
cat(sprintf("  mtry ratio: %.2f (%.0f%% des features)\n", config$mtry_ratio, config$mtry_ratio * 100))
cat(sprintf("  min.node.size: %d\n", config$min_node_size))

cat("\nValidation croisée spatiale:\n")
cat(sprintf("  Nombre de folds: %d\n", config$n_folds))
cat(sprintf("  Taille des blocs: %d m\n", config$block_size))

cat("\nFiltrage des données:\n")
cat(sprintf("  Min samples/classe: %d\n", config$min_samples_per_class))
cat(sprintf("  Seuil de confiance: %.0f%%\n", config$prob_threshold * 100))

cat("\nParamètres techniques:\n")
cat(sprintf("  CRS: EPSG:%d (Lambert-93)\n", config$crs))
cat(sprintf("  Seed: %d\n", config$seed))

# Validation des paramètres
cat("\n=== Validation ===\n")
errors <- c()
if (config$n_trees < 100) errors <- c(errors, "n_trees trop faible (min 100)")
if (config$n_trees > 2000) errors <- c(errors, "n_trees trop élevé (max 2000)")
if (config$mtry_ratio < 0.1 || config$mtry_ratio > 0.8) errors <- c(errors, "mtry_ratio hors limites (0.1-0.8)")
if (config$n_folds < 3 || config$n_folds > 10) errors <- c(errors, "n_folds hors limites (3-10)")
if (config$block_size < 30 || config$block_size > 500) errors <- c(errors, "block_size hors limites (30-500m)")
if (config$prob_threshold < 0.3 || config$prob_threshold > 0.9) errors <- c(errors, "prob_threshold hors limites (0.3-0.9)")

if (length(errors) == 0) {
  cat("✓ Tous les paramètres sont valides\n")
} else {
  cat("✗ Erreurs détectées:\n")
  for (e in errors) cat(sprintf("  - %s\n", e))
}

# Session info
cat("\n=== Session R ===\n")
cat(sprintf("R version: %s\n", R.version.string))
cat(sprintf("Platform: %s\n", R.version$platform))
```

## Section 2 : Chargement des données {data-progressive=TRUE}

### Introduction

Nous allons charger les données depuis le cache des tutoriels précédents :
- **Couronnes segmentées** (Tutorial 07)
- **Zone d'étude** (Tutorial 01)
- **CHM LiDAR** (Tutorial 07)
- **Orthophoto IRC** (à télécharger ou générer)

### Exercice 2.1 : Charger les couronnes segmentées

```{r load-crowns, exercise=TRUE}
# Charger les couronnes segmentées depuis Tutorial 07
crowns_file <- file.path(data_dir, "crowns_complet.gpkg")

if (file.exists(crowns_file)) {
  cat("Chargement des couronnes depuis le cache (T07)...\n")
  crowns <- st_read(crowns_file, quiet = TRUE)

  # Vérifier et ajouter un ID unique si nécessaire
  if (!"treeID" %in% names(crowns)) {
    crowns$treeID <- seq_len(nrow(crowns))
  }

  cat(sprintf("\n=== Couronnes chargées ===\n"))
  cat(sprintf("Nombre: %d\n", nrow(crowns)))
  cat(sprintf("CRS: EPSG:%s\n", st_crs(crowns)$epsg))
  cat(sprintf("Colonnes: %s\n", paste(names(crowns)[1:min(10, ncol(crowns))], collapse = ", ")))

  # Statistiques de surface
  crowns$area_m2 <- as.numeric(st_area(crowns))
  cat(sprintf("\nSurface couronne:\n"))
  cat(sprintf("  Min: %.1f m²\n", min(crowns$area_m2)))
  cat(sprintf("  Médiane: %.1f m²\n", median(crowns$area_m2)))
  cat(sprintf("  Max: %.1f m²\n", max(crowns$area_m2)))

} else {
  cat("ATTENTION: Fichier crowns_complet.gpkg non trouvé!\n")
  cat("Veuillez d'abord exécuter le Tutorial 07 (LiDAR avancé).\n")
  cat("\nCréation de couronnes synthétiques pour la démonstration...\n")

  # Charger la zone d'étude
  zone_file <- file.path(data_dir, "zone_etude.gpkg")
  if (file.exists(zone_file)) {
    zone <- st_read(zone_file, layer = "zone_etude", quiet = TRUE)
  } else {
    zone <- st_as_sf(data.frame(x = 899500, y = 6447500),
                     coords = c("x", "y"), crs = 2154) |>
      st_buffer(500)
  }

  # Générer des points aléatoires
  set.seed(config$seed)
  pts <- st_sample(zone, 500)

  # Créer des couronnes circulaires de taille variable
  crowns <- st_sf(
    treeID = seq_along(pts),
    geometry = st_buffer(pts, runif(length(pts), 2, 8))
  )
  crowns$area_m2 <- as.numeric(st_area(crowns))

  cat(sprintf("Couronnes synthétiques créées: %d\n", nrow(crowns)))
}

# Visualisation - Zoom sur le centre de la zone (100m x 100m)
bbox <- st_bbox(crowns)
center_x <- (bbox["xmin"] + bbox["xmax"]) / 2
center_y <- (bbox["ymin"] + bbox["ymax"]) / 2

# Créer une fenêtre de 100m x 100m
zoom_size <- 50  # 50m de chaque côté du centre
zoom_bbox <- c(
  xmin = center_x - zoom_size,
  xmax = center_x + zoom_size,
  ymin = center_y - zoom_size,
  ymax = center_y + zoom_size
)

# Filtrer les couronnes dans la zone de zoom
crowns_zoom <- st_crop(crowns, st_bbox(c(
  xmin = zoom_bbox[[1]], ymin = zoom_bbox[[3]],
  xmax = zoom_bbox[[2]], ymax = zoom_bbox[[4]]
), crs = st_crs(crowns)))

cat(sprintf("\nZoom centré sur: X=%.0f, Y=%.0f\n", center_x, center_y))
cat(sprintf("Couronnes dans la zone: %d\n", nrow(crowns_zoom)))

ggplot() +
  geom_sf(data = crowns_zoom,
          fill = "forestgreen", alpha = 0.5, color = "darkgreen", linewidth = 0.3) +
  coord_sf(xlim = c(zoom_bbox["xmin"], zoom_bbox["xmax"]),
           ylim = c(zoom_bbox["ymin"], zoom_bbox["ymax"])) +
  labs(title = "Aperçu des couronnes (zoom 100m x 100m)",
       subtitle = sprintf("Centre de la zone - %d couronnes affichées", nrow(crowns_zoom))) +
  theme_minimal() +
  theme(axis.text = element_text(size = 8))
```

### Exercice 2.2 : Charger les données terrain (labels)

Nous allons créer des labels d'essences en regroupant les couronnes en clusters spatiaux
et en assignant une essence par cluster (simulation réaliste de peuplements homogènes).

```{r load-labels-setup}
if (requireNamespace("rappdirs", quietly = TRUE)) {
  data_dir <- file.path(rappdirs::user_data_dir("nemeton"), "tutorial_data")
} else {
  data_dir <- file.path(path.expand("~"), ".local", "share", "nemeton", "tutorial_data")
}
classif_dir <- file.path(data_dir, "result_classification")
dir.create(classif_dir, showWarnings = FALSE, recursive = TRUE)
# config est hérité du setup principal

# Charger la zone d'étude (Quatre Montagnes)
zone_file <- file.path(data_dir, "zone_etude.gpkg")
if (file.exists(zone_file)) {
  zone_etude <- st_read(zone_file, layer = "zone_etude", quiet = TRUE)
} else {
  # Fallback: charger depuis le package
  zone_pkg <- system.file("extdata", "zone_etude.gpkg", package = "nemeton")
  if (file.exists(zone_pkg)) {
    zone_etude <- st_read(zone_pkg, quiet = TRUE)
  } else {
    zone_etude <- st_as_sf(data.frame(x = 899500, y = 6447500),
                           coords = c("x", "y"), crs = 2154) |> st_buffer(500)
  }
}

# Charger les couronnes depuis l'exercice 2.1
crowns_file <- file.path(data_dir, "crowns_complet.gpkg")
if (file.exists(crowns_file)) {
  crowns <- st_read(crowns_file, quiet = TRUE)
  if (!"treeID" %in% names(crowns)) crowns$treeID <- seq_len(nrow(crowns))
} else {
  # Couronnes synthétiques si fichier absent
  set.seed(2024)
  pts <- st_sample(zone_etude, 500)
  crowns <- st_sf(treeID = seq_along(pts), geometry = st_buffer(pts, runif(length(pts), 2, 8)))
}
crowns$area_m2 <- as.numeric(st_area(crowns))
```

```{r load-labels, exercise=TRUE, exercise.setup="load-labels-setup"}
# =============================================================================
# CRÉATION DES LABELS PAR CLUSTER SPATIAL (Quatre Montagnes)
# =============================================================================

cat("=== Création des labels terrain (Quatre Montagnes) ===\n\n")

# -----------------------------------------------------------------------------
# 1. Filtrer les couronnes sur la zone d'étude
# -----------------------------------------------------------------------------
cat("Zone d'étude:\n")
cat(sprintf("  Surface: %.1f ha\n", as.numeric(st_area(zone_etude)) / 10000))
if ("cluster_id" %in% names(zone_etude)) {
  cat(sprintf("  Cluster: %s\n", zone_etude$cluster_id))
}

cat("\nFiltrage des couronnes sur la zone d'étude...\n")
crowns_zone <- suppressWarnings(st_intersection(crowns, zone_etude))
cat(sprintf("Couronnes dans la zone: %d (sur %d total)\n", nrow(crowns_zone), nrow(crowns)))

# -----------------------------------------------------------------------------
# 2. Créer des clusters spatiaux (grille de 50m)
# -----------------------------------------------------------------------------
cluster_size <- 50  # mètres

# Extraire les centroïdes
centroids <- st_centroid(crowns_zone)
coords <- st_coordinates(centroids)

# Assigner un cluster_id basé sur une grille
crowns_zone$cluster_x <- floor(coords[, 1] / cluster_size)
crowns_zone$cluster_y <- floor(coords[, 2] / cluster_size)
crowns_zone$cluster_id <- paste(crowns_zone$cluster_x, crowns_zone$cluster_y, sep = "_")

n_clusters <- length(unique(crowns_zone$cluster_id))
cat(sprintf("\nClusters spatiaux créés: %d (grille %dm)\n", n_clusters, cluster_size))

# -----------------------------------------------------------------------------
# 3. Assigner une essence par cluster (peuplement homogène)
# -----------------------------------------------------------------------------
# Essences du Vercors / Quatre Montagnes
set.seed(config$seed)
species_pool <- c("PIAB", "ABAL", "FASY", "TABA")
species_prob <- c(0.35, 0.30, 0.25, 0.10)  # Distribution réaliste

# Créer une table cluster -> essence
unique_clusters <- unique(crowns_zone$cluster_id)
cluster_species <- data.frame(
  cluster_id = unique_clusters,
  ess = sample(species_pool, length(unique_clusters), replace = TRUE, prob = species_prob)
)

# Joindre aux couronnes
crowns_zone <- crowns_zone |>
  left_join(cluster_species, by = "cluster_id")

cat(sprintf("Essences assignées par cluster\n"))

# -----------------------------------------------------------------------------
# 4. Ajouter les métadonnées des essences
# -----------------------------------------------------------------------------
species_lookup <- get_species_lookup()

crowns_zone <- crowns_zone |>
  left_join(species_lookup, by = c("ess" = "code"))

# -----------------------------------------------------------------------------
# 5. Statistiques
# -----------------------------------------------------------------------------
cat("\n=== Distribution des essences ===\n")
ess_counts <- table(crowns_zone$ess)
n_crowns <- nrow(crowns_zone)
for (e in names(sort(ess_counts, decreasing = TRUE))) {
  nom <- species_lookup$nom_fr[species_lookup$code == e]
  if (length(nom) == 0) nom <- e
  pct <- 100 * ess_counts[e] / n_crowns
  cat(sprintf("  %s (%s): %d arbres (%.1f%%)\n", e, nom, ess_counts[e], pct))
}

cat(sprintf("\nTotal arbres avec label: %d\n", n_crowns))
cat(sprintf("Clusters: %d\n", n_clusters))

# Sauvegarder
trees_terrain <- crowns_zone |> st_drop_geometry()
saveRDS(trees_terrain, file.path(classif_dir, "trees_terrain.rds"))
saveRDS(crowns_zone, file.path(classif_dir, "crowns_labeled.rds"))

# -----------------------------------------------------------------------------
# 6. Visualisation des clusters et essences
# -----------------------------------------------------------------------------
# Zoom sur le centre de la zone d'étude (200m x 200m)
bbox <- st_bbox(zone_etude)
center_x <- (bbox[[1]] + bbox[[3]]) / 2
center_y <- (bbox[[2]] + bbox[[4]]) / 2
zoom_size <- 100

crowns_zoom <- st_crop(crowns_zone, st_bbox(c(
  xmin = center_x - zoom_size, ymin = center_y - zoom_size,
  xmax = center_x + zoom_size, ymax = center_y + zoom_size
), crs = st_crs(crowns_zone)))

# Palette d'essences
species_colors <- c(
  "PIAB" = "#1b9e77",  # Épicéa - vert foncé

  "ABAL" = "#d95f02",  # Sapin - orange
  "FASY" = "#7570b3",  # Hêtre - violet
  "TABA" = "#e7298a"   # Frêne - rose
)

ggplot() +
  geom_sf(data = crowns_zoom, aes(fill = ess), color = "white", linewidth = 0.2) +
  scale_fill_manual(values = species_colors,
                    labels = c("PIAB" = "Épicéa", "ABAL" = "Sapin",
                               "FASY" = "Hêtre", "TABA" = "Frêne"),
                    name = "Essence") +
  labs(title = "Labels d'essences par cluster spatial",
       subtitle = sprintf("Zoom 200m x 200m - %d couronnes", nrow(crowns_zoom))) +
  theme_minimal() +
  theme(legend.position = "bottom")
```

### Exercice 2.3 : Charger ou télécharger l'orthophoto IRC

```{r load-irc-setup}
if (requireNamespace("rappdirs", quietly = TRUE)) {
  data_dir <- file.path(rappdirs::user_data_dir("nemeton"), "tutorial_data")
} else {
  data_dir <- file.path(path.expand("~"), ".local", "share", "nemeton", "tutorial_data")
}
classif_dir <- file.path(data_dir, "result_classification")
# config est hérité du setup principal

# Charger la zone d'étude pour l'emprise
zone_file <- file.path(data_dir, "zone_etude.gpkg")
if (file.exists(zone_file)) {
  zone_etude <- st_read(zone_file, layer = "zone_etude", quiet = TRUE)
} else {
  zone_etude <- st_as_sf(data.frame(x = 899500, y = 6447500),
                         coords = c("x", "y"), crs = 2154) |>
    st_buffer(500)
}
```

```{r load-irc, exercise=TRUE, exercise.setup="load-irc-setup", exercise.timelimit=600}
# Vérifier si IRC existe dans le cache
irc_file <- file.path(classif_dir, "orthophoto_irc.tif")
ndvi_file <- file.path(classif_dir, "ndvi.tif")

if (file.exists(irc_file)) {
  cat("Chargement orthophoto IRC depuis le cache...\n")
  irc <- rast(irc_file)

} else if (requireNamespace("happign", quietly = TRUE) && curl::has_internet()) {
  cat("Téléchargement orthophoto IRC depuis IGN...\n")
  cat("(Cela peut prendre plusieurs minutes...)\n\n")

  # Récupérer l'emprise de la zone d'étude
  bbox_zone <- st_bbox(zone_etude)

  tryCatch({
    irc <- happign::get_wms_raster(
      x = zone_etude,
      layer = "ORTHOIMAGERY.ORTHOPHOTOS.IRC",
      res = 0.5,  # 50cm
      crs = 2154
    )

    writeRaster(irc, irc_file, overwrite = TRUE)
    cat("Orthophoto IRC sauvegardée dans le cache.\n")
  }, error = function(e) {
    cat("Erreur de téléchargement:", e$message, "\n")
    cat("Passage en mode offline...\n")
    irc <<- NULL
  })

} else {
  irc <- NULL
}

# Mode offline : générer données synthétiques
if (is.null(irc) || !exists("irc")) {
  cat("\n=== Mode offline: génération de données IRC synthétiques ===\n")

  # Créer un raster basé sur l'emprise de la zone
  ext_zone <- ext(zone_etude)

  # Générer 3 bandes (NIR, Red, Green) avec valeurs réalistes pour forêt
  set.seed(config$seed)

  # Template raster
  template <- rast(ext_zone, resolution = 2, crs = "EPSG:2154")
  n_cells <- ncell(template)

  # NIR: forte réflectance végétation (100-255)
  nir <- template
  values(nir) <- pmax(100, pmin(255, rnorm(n_cells, 180, 30)))

  # Red: absorbé par chlorophylle (30-120)
  red <- template
  values(red) <- pmax(30, pmin(150, rnorm(n_cells, 60, 20)))

  # Green: réflectance intermédiaire (50-150)
  green <- template
  values(green) <- pmax(40, pmin(180, rnorm(n_cells, 90, 25)))

  irc <- c(nir, red, green)
  names(irc) <- c("NIR", "Red", "Green")

  # Sauvegarder
  writeRaster(irc, irc_file, overwrite = TRUE)
  cat("Données IRC synthétiques générées et sauvegardées.\n")
}

# Calculer le NDVI
cat("\nCalcul du NDVI...\n")
ndvi <- (irc[[1]] - irc[[2]]) / (irc[[1]] + irc[[2]])
names(ndvi) <- "NDVI"
writeRaster(ndvi, ndvi_file, overwrite = TRUE)

# Statistiques
cat("\n=== Orthophoto IRC ===\n")
cat(sprintf("Résolution: %.2f m\n", res(irc)[1]))
cat(sprintf("Dimensions: %d x %d pixels\n", ncol(irc), nrow(irc)))
cat(sprintf("Bandes: %s\n", paste(names(irc), collapse = ", ")))

cat("\n=== NDVI ===\n")
cat(sprintf("Min: %.3f\n", global(ndvi, "min", na.rm = TRUE)[[1]]))
cat(sprintf("Moyenne: %.3f\n", global(ndvi, "mean", na.rm = TRUE)[[1]]))
cat(sprintf("Max: %.3f\n", global(ndvi, "max", na.rm = TRUE)[[1]]))

# Visualisation
par(mfrow = c(1, 2))
plot(irc[[1]], main = "NIR", col = gray.colors(100))
plot(ndvi, main = "NDVI", col = colorRampPalette(c("brown", "yellow", "darkgreen"))(100))
par(mfrow = c(1, 1))
```

### Quiz 2 : Données d'entrée

```{r quiz-2, echo=FALSE}
quiz(
  question("Que contiennent les 3 bandes d'une orthophoto IRC ?",
    answer("Rouge, Vert, Bleu"),
    answer("Proche Infrarouge, Rouge, Vert", correct = TRUE),
    answer("Infrarouge thermique, Rouge, Bleu"),
    answer("Ultra-violet, Visible, Infrarouge"),
    allow_retry = TRUE
  ),
  question("Pourquoi le NDVI est-il utile pour la classification d'essences ?",
    answer("Il mesure la vigueur de la végétation, qui varie selon les essences", correct = TRUE),
    answer("Il indique la hauteur des arbres"),
    answer("Il détecte les zones non-forestières"),
    answer("Il remplace le LiDAR"),
    allow_retry = TRUE
  ),
  question("Quel est l'avantage du mode offline avec données synthétiques ?",
    answer("Meilleure qualité des données"),
    answer("Permet de tester le pipeline sans connexion internet", correct = TRUE),
    answer("Plus rapide que le téléchargement"),
    answer("Obligatoire pour les données IGN"),
    allow_retry = TRUE
  )
)
```

## Section 3 : Feature Engineering LiDAR {data-progressive=TRUE}

### Introduction

Nous allons calculer des **features LiDAR** pour chaque couronne :
- Métriques de **hauteur** (max, moyenne, percentiles)
- Métriques de **densité** verticale (strates)
- Métriques de **forme** de la couronne

### Exercice 3.1 : Charger le CHM et calculer les métriques de hauteur

```{r lidar-features-setup}
if (requireNamespace("rappdirs", quietly = TRUE)) {
  data_dir <- file.path(rappdirs::user_data_dir("nemeton"), "tutorial_data")
} else {
  data_dir <- file.path(path.expand("~"), ".local", "share", "nemeton", "tutorial_data")
}
classif_dir <- file.path(data_dir, "result_classification")
# config est hérité du setup principal

# Charger les couronnes LABELLISÉES (depuis exercice 2.2)
# pour garder la cohérence des treeID tout au long du pipeline
crowns_labeled_file <- file.path(classif_dir, "crowns_labeled.rds")
if (file.exists(crowns_labeled_file)) {
  crowns <- readRDS(crowns_labeled_file)
  if (!"treeID" %in% names(crowns)) crowns$treeID <- seq_len(nrow(crowns))
} else {
  # Fallback: couronnes synthétiques
  zone_file <- file.path(data_dir, "zone_etude.gpkg")
  if (file.exists(zone_file)) {
    zone <- st_read(zone_file, layer = "zone_etude", quiet = TRUE)
  } else {
    zone <- st_as_sf(data.frame(x = 899500, y = 6447500),
                     coords = c("x", "y"), crs = 2154) |> st_buffer(500)
  }
  set.seed(2024)
  pts <- st_sample(zone, 500)
  crowns <- st_sf(treeID = seq_along(pts), geometry = st_buffer(pts, runif(length(pts), 2, 8)))
}
crowns$area_m2 <- as.numeric(st_area(crowns))
```

```{r lidar-features, exercise=TRUE, exercise.setup="lidar-features-setup", exercise.timelimit=600}
# Charger le CHM
chm_file <- file.path(data_dir, "chm_complet.tif")
mnh_file <- file.path(data_dir, "mnh_complet.tif")

if (file.exists(chm_file)) {
  chm <- rast(chm_file)
  cat("CHM chargé depuis chm_complet.tif\n")
} else if (file.exists(mnh_file)) {
  chm <- rast(mnh_file)
  cat("MNH chargé depuis mnh_complet.tif\n")
} else {
  # Générer un CHM synthétique
  cat("Génération d'un CHM synthétique...\n")
  ext_crowns <- ext(crowns)
  chm <- rast(ext_crowns, resolution = 1, crs = "EPSG:2154")
  set.seed(2024)
  values(chm) <- pmax(0, rnorm(ncell(chm), 20, 8))
}

cat(sprintf("\nCHM: %.1f - %.1f m\n",
            global(chm, "min", na.rm = TRUE)[[1]],
            global(chm, "max", na.rm = TRUE)[[1]]))

# Extraire les métriques de hauteur par couronne avec exactextractr
cat("\nExtraction des métriques de hauteur par couronne...\n")
cat(sprintf("Couronnes à traiter: %d\n", nrow(crowns)))

# Utiliser TOUTES les couronnes labellisées (pas de sous-échantillonnage)
crowns_sample <- crowns

if (requireNamespace("exactextractr", quietly = TRUE)) {

  # Extraction avec plusieurs statistiques
  height_stats <- exactextractr::exact_extract(
    chm, crowns_sample,
    fun = c("mean", "stdev", "min", "max", "quantile"),
    quantiles = c(0.25, 0.50, 0.75, 0.95),
    append_cols = "treeID"
  )

  # Renommer les colonnes
  names(height_stats) <- c("treeID", "z_mean", "z_sd", "z_min", "z_max",
                           "z_p25", "z_p50", "z_p75", "z_p95")

  # Calculer le CV
  height_stats$z_cv <- height_stats$z_sd / height_stats$z_mean
  height_stats$z_cv[!is.finite(height_stats$z_cv)] <- 0

} else {
  cat("Package exactextractr non disponible, utilisation de terra::extract...\n")
  height_stats <- terra::extract(chm, vect(crowns_sample), fun = mean, na.rm = TRUE)
  names(height_stats) <- c("treeID", "z_mean")
  height_stats$z_sd <- NA
  height_stats$z_p95 <- height_stats$z_mean * 1.1
}

# Joindre aux couronnes
crowns_sample <- crowns_sample |>
  left_join(height_stats, by = "treeID")

cat(sprintf("\nMétriques extraites pour %d couronnes\n", nrow(crowns_sample)))

# Statistiques
cat("\n=== Métriques de hauteur ===\n")
cat(sprintf("z_mean: %.1f ± %.1f m\n", mean(crowns_sample$z_mean, na.rm = TRUE),
            sd(crowns_sample$z_mean, na.rm = TRUE)))
cat(sprintf("z_p95:  %.1f ± %.1f m\n", mean(crowns_sample$z_p95, na.rm = TRUE),
            sd(crowns_sample$z_p95, na.rm = TRUE)))

# Visualisation
p1 <- ggplot(crowns_sample |> st_drop_geometry(), aes(x = z_mean)) +
  geom_histogram(bins = 30, fill = "forestgreen", alpha = 0.7) +
  labs(title = "Distribution des hauteurs moyennes", x = "Hauteur (m)", y = "Fréquence") +
  theme_minimal()

p2 <- ggplot(crowns_sample |> st_drop_geometry(), aes(x = z_mean, y = z_p95)) +
  geom_point(alpha = 0.5, color = "darkgreen") +
  geom_abline(slope = 1, intercept = 0, linetype = "dashed", color = "red") +
  labs(title = "z_mean vs z_p95", x = "Hauteur moyenne (m)", y = "Percentile 95 (m)") +
  theme_minimal()

p1 | p2

# Sauvegarder pour l'exercice suivant
saveRDS(crowns_sample, file.path(classif_dir, "crowns_with_height.rds"))
cat("\nCouronnes avec hauteurs sauvegardées.\n")
```

### Exercice 3.2 : Calculer les métriques de forme de couronne

```{r crown-shape-setup}
if (requireNamespace("rappdirs", quietly = TRUE)) {
  data_dir <- file.path(rappdirs::user_data_dir("nemeton"), "tutorial_data")
} else {
  data_dir <- file.path(path.expand("~"), ".local", "share", "nemeton", "tutorial_data")
}
classif_dir <- file.path(data_dir, "result_classification")
# config est hérité du setup principal

# Charger les couronnes avec métriques de hauteur
height_file <- file.path(classif_dir, "crowns_with_height.rds")
if (file.exists(height_file)) {
  crowns_sample <- readRDS(height_file)
} else {
  # Fallback: recharger depuis crowns_labeled avec hauteurs synthétiques
  labeled_file <- file.path(classif_dir, "crowns_labeled.rds")
  if (file.exists(labeled_file)) {
    crowns_sample <- readRDS(labeled_file)
    if (!"treeID" %in% names(crowns_sample)) crowns_sample$treeID <- seq_len(nrow(crowns_sample))
  } else {
    zone <- st_as_sf(data.frame(x = 899500, y = 6447500),
                     coords = c("x", "y"), crs = 2154) |> st_buffer(500)
    set.seed(2024)
    pts <- st_sample(zone, 500)
    crowns_sample <- st_sf(treeID = seq_along(pts), geometry = st_buffer(pts, runif(length(pts), 2, 8)))
  }
  # Ajouter des hauteurs synthétiques
  set.seed(2024)
  crowns_sample$z_mean <- runif(nrow(crowns_sample), 10, 30)
  crowns_sample$z_sd <- crowns_sample$z_mean * 0.1
  crowns_sample$z_p25 <- crowns_sample$z_mean * 0.7
  crowns_sample$z_p50 <- crowns_sample$z_mean * 0.9
  crowns_sample$z_p75 <- crowns_sample$z_mean * 1.0
  crowns_sample$z_p95 <- crowns_sample$z_mean * 1.1
}
```

```{r crown-shape, exercise=TRUE, exercise.setup="crown-shape-setup"}
# Calculer les métriques géométriques de la couronne
cat("=== Calcul des métriques de forme ===\n\n")

# Calculer le périmètre via st_boundary (en dehors de mutate pour éviter les problèmes)
crowns_sample$perimeter_m <- sapply(seq_len(nrow(crowns_sample)), function(i) {
  tryCatch({
    g <- st_geometry(crowns_sample)[i]
    boundary <- st_boundary(g)
    as.numeric(st_length(boundary))
  }, error = function(e) NA_real_)
})

crowns_sample <- crowns_sample |>
  mutate(
    # Surface
    area_m2 = as.numeric(st_area(st_geometry(crowns_sample))),

    # Compacité (1 = cercle parfait)
    compactness = 4 * pi * area_m2 / (perimeter_m^2),
    compactness = pmin(compactness, 1),  # Cap à 1

    # Rayon équivalent (si cercle de même surface)
    radius_eq = sqrt(area_m2 / pi),

    # Ratio hauteur / rayon (élancement)
    ratio_h_radius = z_p95 / radius_eq
  )

# Statistiques
cat("Métriques de forme calculées:\n\n")

cat("Surface (m²):\n")
cat(sprintf("  Min: %.1f, Médiane: %.1f, Max: %.1f\n",
            min(crowns_sample$area_m2, na.rm = TRUE),
            median(crowns_sample$area_m2, na.rm = TRUE),
            max(crowns_sample$area_m2, na.rm = TRUE)))

cat("\nCompacité (0-1):\n")
cat(sprintf("  Min: %.2f, Médiane: %.2f, Max: %.2f\n",
            min(crowns_sample$compactness, na.rm = TRUE),
            median(crowns_sample$compactness, na.rm = TRUE),
            max(crowns_sample$compactness, na.rm = TRUE)))

cat("\nRatio H/R (élancement):\n")
cat(sprintf("  Min: %.1f, Médiane: %.1f, Max: %.1f\n",
            min(crowns_sample$ratio_h_radius, na.rm = TRUE),
            median(crowns_sample$ratio_h_radius, na.rm = TRUE),
            max(crowns_sample$ratio_h_radius, na.rm = TRUE)))

# Sauvegarder
saveRDS(crowns_sample, file.path(classif_dir, "crowns_with_lidar.rds"))
cat("\nCouronnes avec features LiDAR sauvegardées.\n")

# Visualisation
p1 <- ggplot(crowns_sample |> st_drop_geometry(), aes(x = area_m2)) +
  geom_histogram(bins = 30, fill = "steelblue", alpha = 0.7) +
  labs(title = "Distribution des surfaces", x = "Surface (m²)", y = "Fréquence") +
  theme_minimal()

p2 <- ggplot(crowns_sample |> st_drop_geometry(), aes(x = compactness)) +
  geom_histogram(bins = 30, fill = "coral", alpha = 0.7) +
  labs(title = "Distribution de la compacité", x = "Compacité", y = "Fréquence") +
  theme_minimal()

p3 <- ggplot(crowns_sample |> st_drop_geometry(), aes(x = area_m2, y = z_p95)) +
  geom_point(alpha = 0.5, color = "darkgreen") +
  labs(title = "Surface vs Hauteur", x = "Surface (m²)", y = "Hauteur p95 (m)") +
  theme_minimal()

(p1 | p2) / p3
```

### Quiz 3 : Features LiDAR

```{r quiz-3, echo=FALSE}
quiz(
  question("Pourquoi utiliser le percentile 95 (z_p95) plutôt que le maximum (z_max) ?",
    answer("Le p95 est plus rapide à calculer"),
    answer("Le p95 est plus robuste aux valeurs aberrantes (bruit)", correct = TRUE),
    answer("Le max n'est pas disponible dans exactextractr"),
    answer("Le p95 représente mieux les arbres dominants"),
    allow_retry = TRUE
  ),
  question("Que mesure la compacité d'une couronne ?",
    answer("Sa hauteur par rapport au sol"),
    answer("Sa ressemblance avec un cercle parfait", correct = TRUE),
    answer("Sa densité de points LiDAR"),
    answer("Son volume de biomasse"),
    allow_retry = TRUE
  ),
  question("Pourquoi le ratio H/R (élancement) peut-il aider à distinguer les essences ?",
    answer("Les résineux ont généralement des couronnes plus élancées que les feuillus", correct = TRUE),
    answer("C'est un indicateur de santé de l'arbre"),
    answer("Il remplace le NDVI"),
    answer("Il est obligatoire pour Random Forest"),
    allow_retry = TRUE
  )
)
```

## Section 4 : Feature Engineering IRC {data-progressive=TRUE}

### Introduction

Nous allons maintenant extraire les **features spectrales** de l'orthophoto IRC :
- **NDVI** et ratios spectraux
- Statistiques par couronne (moyenne, écart-type, percentiles)

### Exercice 4.1 : Extraire les features IRC par couronne

```{r irc-features-setup}
if (requireNamespace("rappdirs", quietly = TRUE)) {
  data_dir <- file.path(rappdirs::user_data_dir("nemeton"), "tutorial_data")
} else {
  data_dir <- file.path(path.expand("~"), ".local", "share", "nemeton", "tutorial_data")
}
classif_dir <- file.path(data_dir, "result_classification")
# config est hérité du setup principal

# Charger les couronnes avec features LiDAR
crowns_sample <- readRDS(file.path(classif_dir, "crowns_with_lidar.rds"))
if (is.null(crowns_sample)) {
  stop("Exécutez d'abord la section 3 (Feature Engineering LiDAR)")
}

# Charger l'IRC et le NDVI
irc_file <- file.path(classif_dir, "orthophoto_irc.tif")
ndvi_file <- file.path(classif_dir, "ndvi.tif")
irc <- rast(irc_file)
ndvi <- rast(ndvi_file)
```

```{r irc-features, exercise=TRUE, exercise.setup="irc-features-setup", exercise.timelimit=600}
cat("=== Extraction des features IRC ===\n\n")

# Vérifier l'alignement spatial
cat("Vérification de l'alignement spatial...\n")
cat(sprintf("IRC CRS: EPSG:%s\n", crs(irc, describe = TRUE)$code))
cat(sprintf("Couronnes CRS: EPSG:%s\n", st_crs(crowns_sample)$epsg))

# Reprojeter si nécessaire
if (st_crs(crowns_sample)$epsg != crs(irc, describe = TRUE)$code) {
  cat("Reprojection des couronnes...\n")
  crowns_sample <- st_transform(crowns_sample, crs(irc))
}

# Extraction avec exactextractr
if (requireNamespace("exactextractr", quietly = TRUE)) {

  cat("\nExtraction des statistiques IRC...\n")

  # NIR - statistiques de base
  nir_stats <- exactextractr::exact_extract(
    irc[[1]], crowns_sample,
    fun = c("mean", "stdev")
  )
  names(nir_stats) <- c("nir_mean", "nir_sd")

  # Red
  red_stats <- exactextractr::exact_extract(
    irc[[2]], crowns_sample,
    fun = c("mean", "stdev")
  )
  names(red_stats) <- c("red_mean", "red_sd")

  # Green
  green_stats <- exactextractr::exact_extract(
    irc[[3]], crowns_sample,
    fun = c("mean", "stdev")
  )
  names(green_stats) <- c("green_mean", "green_sd")

  # NDVI - statistiques de base
  ndvi_stats <- exactextractr::exact_extract(
    ndvi, crowns_sample,
    fun = c("mean", "stdev")
  )
  names(ndvi_stats) <- c("ndvi_mean", "ndvi_sd")

  # Combiner
  irc_features <- cbind(nir_stats, red_stats, green_stats, ndvi_stats)

} else {
  cat("Package exactextractr non disponible.\n")
  irc_features <- data.frame(
    nir_mean = terra::extract(irc[[1]], vect(crowns_sample), fun = mean, na.rm = TRUE)[, 2],
    ndvi_mean = terra::extract(ndvi, vect(crowns_sample), fun = mean, na.rm = TRUE)[, 2]
  )
}

# Ajouter aux couronnes
crowns_sample <- cbind(crowns_sample, irc_features)

# Calculer des ratios supplémentaires
crowns_sample <- crowns_sample |>
  mutate(
    nir_red_ratio = nir_mean / red_mean,
    nir_green_ratio = nir_mean / green_mean,
    red_green_ratio = red_mean / green_mean
  )

cat(sprintf("\nFeatures IRC extraites: %d variables\n", ncol(irc_features) + 3))

# Statistiques
cat("\n=== Statistiques IRC ===\n")
cat(sprintf("NDVI moyen: %.3f ± %.3f\n",
            mean(crowns_sample$ndvi_mean, na.rm = TRUE),
            sd(crowns_sample$ndvi_mean, na.rm = TRUE)))
cat(sprintf("NIR moyen: %.1f ± %.1f\n",
            mean(crowns_sample$nir_mean, na.rm = TRUE),
            sd(crowns_sample$nir_mean, na.rm = TRUE)))

# Sauvegarder
saveRDS(crowns_sample, file.path(classif_dir, "crowns_with_features.rds"))
cat("\nCouronnes avec features complètes sauvegardées.\n")

# Visualisation
p1 <- ggplot(crowns_sample |> st_drop_geometry(), aes(x = ndvi_mean)) +
  geom_histogram(bins = 30, fill = "darkgreen", alpha = 0.7) +
  labs(title = "Distribution NDVI", x = "NDVI moyen", y = "Fréquence") +
  theme_minimal()

p2 <- ggplot(crowns_sample |> st_drop_geometry(), aes(x = nir_mean, y = red_mean)) +
  geom_point(aes(color = ndvi_mean), alpha = 0.6) +
  scale_color_viridis_c(name = "NDVI") +
  labs(title = "NIR vs Red", x = "NIR moyen", y = "Red moyen") +
  theme_minimal()

p3 <- ggplot(crowns_sample |> st_drop_geometry(), aes(x = z_p95, y = ndvi_mean)) +
  geom_point(alpha = 0.5, color = "forestgreen") +
  labs(title = "Hauteur vs NDVI", x = "Hauteur p95 (m)", y = "NDVI moyen") +
  theme_minimal()

(p1 | p2) / p3
```

### Quiz 4 : Features IRC

```{r quiz-4, echo=FALSE}
quiz(
  question("Pourquoi extraire des statistiques (mean, sd, p10, p90) plutôt qu'une seule valeur par couronne ?",
    answer("Pour réduire le temps de calcul"),
    answer("Pour capturer la variabilité intra-couronne", correct = TRUE),
    answer("C'est obligatoire pour exactextractr"),
    answer("Pour éviter les valeurs NA"),
    allow_retry = TRUE
  ),
  question("Que peut indiquer un écart-type élevé du NDVI au sein d'une couronne ?",
    answer("Une erreur de mesure"),
    answer("Une couronne avec mélange d'ombre et de zones ensoleillées", correct = TRUE),
    answer("Un arbre mort"),
    answer("Une mauvaise segmentation"),
    allow_retry = TRUE
  ),
  question("Pourquoi calculer des ratios spectraux (NIR/Red, NIR/Green) ?",
    answer("Ils sont normalisés et moins sensibles aux conditions d'éclairement", correct = TRUE),
    answer("Ils remplacent le NDVI"),
    answer("Ils sont obligatoires pour XGBoost"),
    answer("Ils réduisent le nombre de features"),
    allow_retry = TRUE
  )
)
```

## Section 5 : Assemblage du Dataset {data-progressive=TRUE}

### Introduction

Nous allons maintenant :
1. **Joindre** les features aux labels terrain
2. **Nettoyer** les données (NA, outliers, classes rares)
3. **Sélectionner** les features finales

### Exercice 5.1 : Joindre features et labels

```{r assemble-setup}
if (requireNamespace("rappdirs", quietly = TRUE)) {
  data_dir <- file.path(rappdirs::user_data_dir("nemeton"), "tutorial_data")
} else {
  data_dir <- file.path(path.expand("~"), ".local", "share", "nemeton", "tutorial_data")
}
classif_dir <- file.path(data_dir, "result_classification")
# config est hérité du setup principal

# Charger les données
crowns_sample <- readRDS(file.path(classif_dir, "crowns_with_features.rds"))
trees_terrain <- readRDS(file.path(classif_dir, "trees_terrain.rds"))
```

```{r assemble, exercise=TRUE, exercise.setup="assemble-setup"}
cat("=== Assemblage du dataset d'apprentissage ===\n\n")

# Pour la démonstration, nous allons associer les labels aux couronnes
# de manière simplifiée (assignation aléatoire stratifiée)

# Distribution des essences disponibles
ess_available <- table(trees_terrain$ess)
cat("Essences disponibles dans les données terrain:\n")
print(ess_available)

# Assigner des essences aux couronnes (simulation pour la démo)
set.seed(config$seed)
n_crowns <- nrow(crowns_sample)

# Probabilités basées sur la distribution terrain
ess_names <- names(ess_available)
ess_probs <- as.numeric(ess_available) / sum(ess_available)

crowns_sample$ess <- sample(ess_names, n_crowns, replace = TRUE, prob = ess_probs)

# Ajouter les noms français
species_lookup <- get_species_lookup()
crowns_sample <- crowns_sample |>
  left_join(species_lookup[, c("code", "nom_fr", "groupe")],
            by = c("ess" = "code"))

# Renommer pour clarté
crowns_sample <- crowns_sample |>
  rename(species = nom_fr, species_group = groupe)

# Statistiques
cat("\n=== Distribution des essences ===\n")
species_counts <- table(crowns_sample$species)
for (s in names(sort(species_counts, decreasing = TRUE))) {
  cat(sprintf("  %s: %d (%.1f%%)\n", s, species_counts[s],
              100 * species_counts[s] / n_crowns))
}

cat(sprintf("\nTotal couronnes labellisées: %d\n", n_crowns))
```

### Exercice 5.2 : Nettoyage et sélection des features

```{r clean-data-setup}
if (requireNamespace("rappdirs", quietly = TRUE)) {
  data_dir <- file.path(rappdirs::user_data_dir("nemeton"), "tutorial_data")
} else {
  data_dir <- file.path(path.expand("~"), ".local", "share", "nemeton", "tutorial_data")
}
classif_dir <- file.path(data_dir, "result_classification")
# config est hérité du setup principal

# Charger les données assemblées (simuler si pas disponible)
crowns_sample <- readRDS(file.path(classif_dir, "crowns_with_features.rds"))
if (!"species" %in% names(crowns_sample)) {
  set.seed(config$seed)
  species_pool <- c("Épicéa", "Sapin", "Hêtre", "Frêne")
  crowns_sample$species <- sample(species_pool, nrow(crowns_sample), replace = TRUE,
                                   prob = c(0.35, 0.30, 0.25, 0.10))
  crowns_sample$species_group <- ifelse(crowns_sample$species %in% c("Hêtre", "Frêne"),
                                         "Feuillu", "Résineux")
}
```

```{r clean-data, exercise=TRUE, exercise.setup="clean-data-setup"}
cat("=== Nettoyage du dataset ===\n\n")

n_initial <- nrow(crowns_sample)

# 1. Supprimer les lignes sans label
crowns_clean <- crowns_sample |>
  filter(!is.na(species))
cat(sprintf("Après filtrage NA species: %d lignes\n", nrow(crowns_clean)))

# 2. Définir les features à utiliser
feature_cols <- c(
  # LiDAR - hauteur
  "z_mean", "z_sd", "z_p25", "z_p50", "z_p75", "z_p95",
  # LiDAR - forme
  "area_m2", "compactness", "radius_eq", "ratio_h_radius",
  # IRC
  "nir_mean", "nir_sd", "red_mean", "green_mean",
  "ndvi_mean", "ndvi_sd",
  "nir_red_ratio", "nir_green_ratio"
)

# Garder seulement les colonnes existantes
feature_cols <- intersect(feature_cols, names(crowns_clean))
cat(sprintf("\nFeatures disponibles: %d\n", length(feature_cols)))

# 3. Compter les NA par feature
na_counts <- sapply(crowns_clean[, feature_cols, drop = FALSE] |> st_drop_geometry(),
                    function(x) sum(is.na(x)))
cat("\nNA par feature:\n")
print(na_counts[na_counts > 0])

# 4. Supprimer les lignes avec trop de NA
crowns_clean$na_count <- rowSums(is.na(st_drop_geometry(crowns_clean)[, feature_cols]))
crowns_clean <- crowns_clean |>
  filter(na_count < length(feature_cols) * 0.3)  # Max 30% de NA
cat(sprintf("\nAprès filtrage NA features: %d lignes\n", nrow(crowns_clean)))

# 5. Vérifier la taille des classes
class_counts <- table(crowns_clean$species)
cat("\n=== Taille des classes ===\n")
print(class_counts)

# 6. Regrouper ou supprimer les classes rares
rare_classes <- names(class_counts)[class_counts < config$min_samples_per_class]
if (length(rare_classes) > 0) {
  cat(sprintf("\nClasses rares (< %d): %s\n",
              config$min_samples_per_class,
              paste(rare_classes, collapse = ", ")))

  # Option: regrouper en "Autre" ou supprimer
  crowns_clean <- crowns_clean |>
    filter(!species %in% rare_classes)

  cat(sprintf("Après suppression classes rares: %d lignes\n", nrow(crowns_clean)))
}

# 7. Encoder en facteur
crowns_clean$species <- as.factor(crowns_clean$species)

# Résumé final
cat("\n=== Dataset final ===\n")
cat(sprintf("Couronnes: %d (%.1f%% du départ)\n",
            nrow(crowns_clean), 100 * nrow(crowns_clean) / n_initial))
cat(sprintf("Features: %d\n", length(feature_cols)))
cat(sprintf("Classes: %d (%s)\n", nlevels(crowns_clean$species),
            paste(levels(crowns_clean$species), collapse = ", ")))

# Sauvegarder
saveRDS(crowns_clean, file.path(classif_dir, "training_data.rds"))
saveRDS(feature_cols, file.path(classif_dir, "feature_cols.rds"))
cat("\nDataset d'apprentissage sauvegardé.\n")
```

### Quiz 5 : Assemblage du dataset

```{r quiz-5, echo=FALSE}
quiz(
  question("Pourquoi supprimer les classes avec peu d'échantillons ?",
    answer("Pour accélérer l'entraînement"),
    answer("Pour éviter le surapprentissage sur les classes rares", correct = TRUE),
    answer("Parce que Random Forest ne les supporte pas"),
    answer("Pour équilibrer les classes"),
    allow_retry = TRUE
  ),
  question("Quel est le risque principal d'avoir trop de features par rapport au nombre d'échantillons ?",
    answer("Temps de calcul trop long"),
    answer("Surapprentissage (overfitting)", correct = TRUE),
    answer("Sous-apprentissage (underfitting)"),
    answer("Erreurs de mémoire"),
    allow_retry = TRUE
  ),
  question("Pourquoi sauvegarder le dataset et la liste des features dans des fichiers séparés ?",
    answer("Pour réduire la taille des fichiers"),
    answer("Pour pouvoir reproduire exactement le même entraînement", correct = TRUE),
    answer("C'est obligatoire pour learnr"),
    answer("Pour faciliter le débogage"),
    allow_retry = TRUE
  )
)
```

## Section 6 : Validation Spatiale {data-progressive=TRUE}

### Introduction

La **validation croisée classique** surestime les performances car les observations proches sont autocorrélées. Nous utiliserons **blockCV** pour une validation spatiale réaliste.

### Exercice 6.1 : Créer les blocs spatiaux

```{r blockcv-setup}
if (requireNamespace("rappdirs", quietly = TRUE)) {
  data_dir <- file.path(rappdirs::user_data_dir("nemeton"), "tutorial_data")
} else {
  data_dir <- file.path(path.expand("~"), ".local", "share", "nemeton", "tutorial_data")
}
classif_dir <- file.path(data_dir, "result_classification")
# config est hérité du setup principal

# Charger les données
training_data <- readRDS(file.path(classif_dir, "training_data.rds"))
feature_cols <- readRDS(file.path(classif_dir, "feature_cols.rds"))
```

```{r blockcv, exercise=TRUE, exercise.setup="blockcv-setup", exercise.timelimit=300}
cat("=== Validation spatiale avec blockCV ===\n\n")

if (requireNamespace("blockCV", quietly = TRUE)) {
  library(blockCV)

  # Créer les blocs spatiaux
  cat("Création des blocs spatiaux...\n")
  cat(sprintf("Taille des blocs: %d m\n", config$block_size))
  cat(sprintf("Nombre de folds: %d\n", config$n_folds))

  # Conversion en sf valide
  training_sf <- training_data |>
    st_as_sf()

  # Créer les folds avec blockCV
  set.seed(config$seed)

  spatial_folds <- tryCatch({
    cv_spatial(
      x = training_sf,
      column = "species",
      size = config$block_size,
      k = config$n_folds,
      hexagon = TRUE,
      selection = "random",
      iteration = 50
    )
  }, error = function(e) {
    cat("Erreur blockCV:", e$message, "\n")
    cat("Utilisation de folds aléatoires...\n")

    # Fallback: folds aléatoires
    n <- nrow(training_sf)
    fold_ids <- sample(rep(1:config$n_folds, length.out = n))

    list(
      folds_list = lapply(1:config$n_folds, function(k) {
        list(
          train = which(fold_ids != k),
          test = which(fold_ids == k)
        )
      })
    )
  })

  # Statistiques par fold
  cat("\n=== Répartition par fold ===\n")
  for (i in seq_along(spatial_folds$folds_list)) {
    n_train <- length(spatial_folds$folds_list[[i]]$train)
    n_test <- length(spatial_folds$folds_list[[i]]$test)
    cat(sprintf("Fold %d: train=%d, test=%d\n", i, n_train, n_test))
  }

  # Sauvegarder
  saveRDS(spatial_folds, file.path(classif_dir, "spatial_folds.rds"))
  cat("\nFolds spatiaux sauvegardés.\n")

  # Visualisation (si cv_plot disponible)
  tryCatch({
    cv_plot(spatial_folds, x = training_sf)
  }, error = function(e) {
    # Visualisation alternative
    ggplot() +
      geom_sf(data = training_sf, aes(color = species), size = 1, alpha = 0.7) +
      scale_color_brewer(palette = "Set2") +
      labs(title = "Distribution spatiale des couronnes labellisées") +
      theme_minimal()
  })

} else {
  cat("Package blockCV non disponible.\n")
  cat("Installation: install.packages('blockCV')\n")

  # Créer des folds aléatoires comme fallback
  n <- nrow(training_data)
  set.seed(config$seed)
  fold_ids <- sample(rep(1:config$n_folds, length.out = n))

  spatial_folds <- list(
    folds_list = lapply(1:config$n_folds, function(k) {
      list(train = which(fold_ids != k), test = which(fold_ids == k))
    })
  )

  saveRDS(spatial_folds, file.path(classif_dir, "spatial_folds.rds"))
}
```

### Quiz 6 : Validation spatiale

```{r quiz-6, echo=FALSE}
quiz(
  question("Pourquoi la CV classique surestime les performances en classification spatiale ?",
    answer("Elle utilise trop de données en test"),
    answer("Les observations proches sont autocorrélées", correct = TRUE),
    answer("Elle ne gère pas les données manquantes"),
    answer("Elle est biaisée vers les classes majoritaires"),
    allow_retry = TRUE
  ),
  question("Que garantit la validation par blocs spatiaux ?",
    answer("Un temps de calcul plus court"),
    answer("Aucun bloc n'est à cheval entre train et test", correct = TRUE),
    answer("Des classes équilibrées"),
    answer("Une meilleure précision"),
    allow_retry = TRUE
  ),
  question("Comment choisir la taille des blocs ?",
    answer("Toujours 100m"),
    answer("Basée sur l'autocorrélation spatiale des features ou résidus", correct = TRUE),
    answer("Égale au nombre de folds"),
    answer("La plus petite possible"),
    allow_retry = TRUE
  )
)
```

## Section 7 : Modélisation {data-progressive=TRUE}

### Introduction

Nous allons entraîner et comparer deux modèles :
- **Random Forest** (ranger) - baseline robuste
- **XGBoost** - challenger performant

### Exercice 7.1 : Entraîner Random Forest

```{r rf-model-setup}
if (requireNamespace("rappdirs", quietly = TRUE)) {
  data_dir <- file.path(rappdirs::user_data_dir("nemeton"), "tutorial_data")
} else {
  data_dir <- file.path(path.expand("~"), ".local", "share", "nemeton", "tutorial_data")
}
classif_dir <- file.path(data_dir, "result_classification")
# config est hérité du setup principal

# Charger les données
training_data <- readRDS(file.path(classif_dir, "training_data.rds"))
feature_cols <- readRDS(file.path(classif_dir, "feature_cols.rds"))
spatial_folds <- readRDS(file.path(classif_dir, "spatial_folds.rds"))
```

```{r rf-model, exercise=TRUE, exercise.setup="rf-model-setup", exercise.timelimit=300}
cat("=== Entraînement Random Forest ===\n\n")

if (requireNamespace("ranger", quietly = TRUE)) {
  library(ranger)

  # Préparer les données
  model_data <- training_data |>
    st_drop_geometry() |>
    select(all_of(c(feature_cols, "species"))) |>
    na.omit()

  cat(sprintf("Données: %d observations, %d features\n",
              nrow(model_data), length(feature_cols)))

  # Vérifier qu'on a assez de données
  if (nrow(model_data) < 50) {
    stop("Pas assez de données pour l'entraînement (< 50 observations)")
  }

  # Split train/test simple (80/20) au lieu des folds spatiaux
  # car les indices des folds peuvent ne plus correspondre après na.omit
  set.seed(config$seed)
  train_prop <- 0.8
  train_idx <- sample(nrow(model_data), size = floor(train_prop * nrow(model_data)))
  test_idx <- setdiff(seq_len(nrow(model_data)), train_idx)

  train_data <- model_data[train_idx, ]
  test_data <- model_data[test_idx, ]

  # Supprimer les niveaux de facteur inutilisés

  train_data$species <- droplevels(train_data$species)
  test_data$species <- factor(test_data$species, levels = levels(train_data$species))

  cat(sprintf("Train: %d, Test: %d\n", nrow(train_data), nrow(test_data)))
  cat(sprintf("Classes: %s\n", paste(levels(train_data$species), collapse = ", ")))

  # Paramètres
  mtry <- max(1, floor(length(feature_cols) * config$mtry_ratio))

  # Entraîner le modèle
  set.seed(config$seed)
  rf_model <- ranger(
    species ~ .,
    data = train_data,
    num.trees = config$n_trees,
    mtry = mtry,
    min.node.size = config$min_node_size,
    importance = "permutation",
    probability = TRUE
  )

  cat("\n=== Modèle Random Forest ===\n")
  cat(sprintf("Arbres: %d\n", rf_model$num.trees))
  cat(sprintf("mtry: %d\n", rf_model$mtry))
  cat(sprintf("OOB error: %.3f\n", rf_model$prediction.error))

  # Prédiction sur test
  rf_pred <- predict(rf_model, test_data)
  pred_probs <- rf_pred$predictions
  pred_class <- colnames(pred_probs)[apply(pred_probs, 1, which.max)]
  prob_max <- apply(pred_probs, 1, max)

  # Métriques
  accuracy <- mean(pred_class == test_data$species)
  cat(sprintf("\nAccuracy test: %.1f%%\n", 100 * accuracy))

  # Matrice de confusion
  cat("\n=== Matrice de confusion ===\n")
  conf_matrix <- table(Prédit = pred_class, Réel = test_data$species)
  print(conf_matrix)

  # Importance des variables
  importance <- data.frame(
    variable = names(rf_model$variable.importance),
    importance = rf_model$variable.importance
  ) |>
    arrange(desc(importance)) |>
    head(10)

  cat("\n=== Top 10 variables importantes ===\n")
  print(importance)

  # Sauvegarder
  saveRDS(rf_model, file.path(classif_dir, "rf_model.rds"))

  # Visualisation importance
  ggplot(importance, aes(x = reorder(variable, importance), y = importance)) +
    geom_col(fill = "forestgreen") +
    coord_flip() +
    labs(title = "Importance des variables (Random Forest)",
         x = "", y = "Importance (permutation)") +
    theme_minimal()

} else {
  cat("Package ranger non disponible.\n")
  cat("Installation: install.packages('ranger')\n")
}
```

### Exercice 7.2 : Entraîner XGBoost

```{r xgb-model-setup}
if (requireNamespace("rappdirs", quietly = TRUE)) {
  data_dir <- file.path(rappdirs::user_data_dir("nemeton"), "tutorial_data")
} else {
  data_dir <- file.path(path.expand("~"), ".local", "share", "nemeton", "tutorial_data")
}
classif_dir <- file.path(data_dir, "result_classification")
# config est hérité du setup principal

# Charger les données
training_data <- readRDS(file.path(classif_dir, "training_data.rds"))
feature_cols <- readRDS(file.path(classif_dir, "feature_cols.rds"))
spatial_folds <- readRDS(file.path(classif_dir, "spatial_folds.rds"))
```

```{r xgb-model, exercise=TRUE, exercise.setup="xgb-model-setup", exercise.timelimit=300}
cat("=== Entraînement XGBoost ===\n\n")

if (requireNamespace("xgboost", quietly = TRUE)) {
  library(xgboost)

  # Préparer les données
  model_data <- training_data |>
    st_drop_geometry() |>
    select(all_of(c(feature_cols, "species"))) |>
    na.omit()

  # Vérifier qu'on a assez de données
  if (nrow(model_data) < 50) {
    stop("Pas assez de données pour l'entraînement (< 50 observations)")
  }

  # Split train/test simple (80/20)
  set.seed(config$seed)
  train_prop <- 0.8
  train_idx <- sample(nrow(model_data), size = floor(train_prop * nrow(model_data)))
  test_idx <- setdiff(seq_len(nrow(model_data)), train_idx)

  # Supprimer les niveaux inutilisés et encoder les labels (0-indexed)
  model_data$species <- droplevels(model_data$species)
  labels <- levels(model_data$species)

  train_y <- as.integer(model_data$species[train_idx]) - 1
  test_y <- as.integer(model_data$species[test_idx]) - 1

  # Créer des matrices numériques propres (éviter les problèmes d'alignement)
  train_x <- matrix(
    as.numeric(as.matrix(model_data[train_idx, feature_cols])),
    nrow = length(train_idx),
    ncol = length(feature_cols)
  )
  test_x <- matrix(
    as.numeric(as.matrix(model_data[test_idx, feature_cols])),
    nrow = length(test_idx),
    ncol = length(feature_cols)
  )

  cat(sprintf("Train: %d, Test: %d, Classes: %d\n",
              nrow(train_x), nrow(test_x), length(labels)))
  cat(sprintf("Classes: %s\n", paste(labels, collapse = ", ")))

  # DMatrix
  dtrain <- xgb.DMatrix(data = train_x, label = train_y)
  dtest <- xgb.DMatrix(data = test_x, label = test_y)

  # Paramètres
  params <- list(
    objective = "multi:softprob",
    num_class = length(labels),
    eta = 0.1,
    max_depth = 6,
    subsample = 0.8,
    colsample_bytree = 0.8,
    eval_metric = "mlogloss"
  )

  # Entraînement avec early stopping
  set.seed(config$seed)
  xgb_model <- xgb.train(
    params = params,
    data = dtrain,
    nrounds = 200,
    watchlist = list(train = dtrain, test = dtest),
    early_stopping_rounds = 20,
    print_every_n = 50,
    verbose = 1
  )

  cat(sprintf("\nMeilleur nrounds: %d\n", xgb_model$best_iteration))

  # Prédiction
  xgb_pred_raw <- predict(xgb_model, dtest)
  xgb_pred <- matrix(xgb_pred_raw, ncol = length(labels), byrow = TRUE)
  pred_class <- labels[apply(xgb_pred, 1, which.max)]
  prob_max <- apply(xgb_pred, 1, max)

  # Métriques
  accuracy <- mean(pred_class == labels[test_y + 1])
  cat(sprintf("\nAccuracy test: %.1f%%\n", 100 * accuracy))

  # Matrice de confusion
  cat("\n=== Matrice de confusion ===\n")
  conf_matrix <- table(Prédit = pred_class, Réel = labels[test_y + 1])
  print(conf_matrix)

  # Importance
  importance <- xgb.importance(model = xgb_model) |>
    head(10)

  cat("\n=== Top 10 variables importantes ===\n")
  print(importance)

  # Sauvegarder
  xgb.save(xgb_model, file.path(classif_dir, "xgb_model.xgb"))

  # Visualisation
  xgb.plot.importance(importance, main = "Importance des variables (XGBoost)")

} else {
  cat("Package xgboost non disponible.\n")
  cat("Installation: install.packages('xgboost')\n")
}
```

### Quiz 7 : Modélisation

```{r quiz-7, echo=FALSE}
quiz(
  question("Quel est l'avantage principal de Random Forest pour la classification d'essences ?",
    answer("Plus rapide que les autres méthodes"),
    answer("Robuste, peu de tuning requis, gère bien les features non-linéaires", correct = TRUE),
    answer("Fonctionne sans données d'entraînement"),
    answer("Toujours meilleur que XGBoost"),
    allow_retry = TRUE
  ),
  question("Que permet l'early stopping dans XGBoost ?",
    answer("D'accélérer l'entraînement"),
    answer("D'éviter le surapprentissage en arrêtant quand le test ne s'améliore plus", correct = TRUE),
    answer("De réduire le nombre de features"),
    answer("D'équilibrer les classes"),
    allow_retry = TRUE
  ),
  question("Pourquoi comparer plusieurs modèles ?",
    answer("Pour choisir le plus rapide"),
    answer("Parce que les performances varient selon les données et le problème", correct = TRUE),
    answer("C'est obligatoire pour publier"),
    answer("Pour éviter les bugs"),
    allow_retry = TRUE
  )
)
```

## Section 8 : Cartographie des Résultats {data-progressive=TRUE}

### Introduction

Nous allons maintenant :
1. **Prédire** sur toutes les couronnes
2. **Cartographier** les classes et la confiance
3. **Exporter** les résultats

### Exercice 8.1 : Prédiction et cartographie

```{r mapping-setup}
if (requireNamespace("rappdirs", quietly = TRUE)) {
  data_dir <- file.path(rappdirs::user_data_dir("nemeton"), "tutorial_data")
} else {
  data_dir <- file.path(path.expand("~"), ".local", "share", "nemeton", "tutorial_data")
}
classif_dir <- file.path(data_dir, "result_classification")
# config est hérité du setup principal

# Charger ranger pour la méthode predict
library(ranger)

# Charger le modèle et les features
feature_cols <- readRDS(file.path(classif_dir, "feature_cols.rds"))
rf_model <- readRDS(file.path(classif_dir, "rf_model.rds"))

# Charger TOUTES les couronnes avec features (pas juste training_data)
all_crowns_file <- file.path(classif_dir, "crowns_with_features.rds")
if (file.exists(all_crowns_file)) {
  all_crowns <- readRDS(all_crowns_file)
} else {
  all_crowns <- readRDS(file.path(classif_dir, "training_data.rds"))
}

# Charger la zone d'étude pour le zoom (même centre que exercice 2.1)
zone_file <- file.path(data_dir, "zone_etude.gpkg")
if (file.exists(zone_file)) {
  zone_etude <- st_read(zone_file, layer = "zone_etude", quiet = TRUE)
} else {
  zone_pkg <- system.file("extdata", "zone_etude.gpkg", package = "nemeton")
  zone_etude <- st_read(zone_pkg, quiet = TRUE)
}
```

```{r mapping, exercise=TRUE, exercise.setup="mapping-setup", fig.width=10, fig.height=10}
cat("=== Cartographie des prédictions sur TOUTES les couronnes ===\n\n")

# Diagnostics
cat("=== Données chargées ===\n")
cat(sprintf("Couronnes totales: %d\n", nrow(all_crowns)))
cat(sprintf("Est sf: %s\n", inherits(all_crowns, "sf")))

if (inherits(all_crowns, "sf")) {
  cat(sprintf("Type géométrie: %s\n", paste(unique(st_geometry_type(all_crowns)), collapse = ", ")))
  cat(sprintf("CRS: EPSG:%s\n", st_crs(all_crowns)$epsg))
} else {
  cat("ERREUR: all_crowns n'est pas un objet sf!\n")
  stop("Impossible de cartographier sans géométrie")
}

cat(sprintf("Features disponibles: %d / %d\n",
            sum(feature_cols %in% names(all_crowns)),
            length(feature_cols)))

# Préparer les données pour prédiction (TOUTES les couronnes)
# Filtrer les lignes avec NA dans les features
available_features <- intersect(feature_cols, names(all_crowns))
cat(sprintf("Features utilisées: %d\n", length(available_features)))

# Garder seulement les couronnes avec features complètes
predict_data <- all_crowns |>
  st_drop_geometry() |>
  select(all_of(available_features))

# Identifier les lignes avec NA
complete_rows <- complete.cases(predict_data)
cat(sprintf("Couronnes avec features complètes: %d / %d\n",
            sum(complete_rows), nrow(all_crowns)))

# Prédire seulement sur les lignes complètes
predict_data_clean <- predict_data[complete_rows, ]

# Prédire avec Random Forest
rf_pred <- predict(rf_model, predict_data_clean)
pred_probs <- rf_pred$predictions

cat("\nClasses du modèle:", paste(colnames(pred_probs), collapse = ", "), "\n")

# Créer un dataframe avec les prédictions
all_crowns$pred_class <- NA_character_
all_crowns$pred_prob <- NA_real_

all_crowns$pred_class[complete_rows] <- colnames(pred_probs)[apply(pred_probs, 1, which.max)]
all_crowns$pred_prob[complete_rows] <- apply(pred_probs, 1, max)

# Filtrer pour garder seulement les couronnes prédites
crowns_predicted <- all_crowns[complete_rows, ]

# Diagnostics probabilités
cat(sprintf("\nProbabilités max: min=%.2f, median=%.2f, max=%.2f\n",
            min(crowns_predicted$pred_prob, na.rm = TRUE),
            median(crowns_predicted$pred_prob, na.rm = TRUE),
            max(crowns_predicted$pred_prob, na.rm = TRUE)))

crowns_predicted$uncertain <- crowns_predicted$pred_prob < config$prob_threshold
crowns_predicted$final_class <- ifelse(crowns_predicted$uncertain,
                                        "Incertain",
                                        crowns_predicted$pred_class)

# Statistiques
cat("\n=== Résumé des prédictions ===\n")
cat("Classes prédites:", paste(unique(crowns_predicted$final_class), collapse = ", "), "\n\n")

summary_stats <- crowns_predicted |>
  st_drop_geometry() |>
  group_by(final_class) |>
  summarise(
    n = n(),
    pct = n() / nrow(crowns_predicted) * 100,
    prob_mean = mean(pred_prob),
    .groups = "drop"
  ) |>
  arrange(desc(n))

print(summary_stats)

cat(sprintf("\nCouronnes incertaines (proba < %.0f%%): %d (%.1f%%)\n",
            config$prob_threshold * 100,
            sum(crowns_predicted$uncertain),
            100 * mean(crowns_predicted$uncertain)))

# Palette de couleurs dynamique basée sur les classes réelles
unique_classes <- unique(crowns_predicted$final_class)
base_colors <- c("#1b9e77", "#d95f02", "#7570b3", "#e7298a", "#66a61e", "#e6ab02")
species_colors <- setNames(
  c(base_colors[seq_along(setdiff(unique_classes, "Incertain"))], "grey70"),
  c(setdiff(unique_classes, "Incertain"), "Incertain")
)

cat("\nPalette utilisée:\n")
print(species_colors)

# Zoom sur le centre de la zone d'étude (même que exercice 2.1)
cat(sprintf("\nTotal couronnes classifiées: %d\n", nrow(crowns_predicted)))

# Calculer le centre de la zone d'étude
bbox_zone <- st_bbox(zone_etude)
center_x <- (bbox_zone[[1]] + bbox_zone[[3]]) / 2
center_y <- (bbox_zone[[2]] + bbox_zone[[4]]) / 2

# Zoom 100m x 100m (50m de chaque côté)
zoom_size <- 50
zoom_xlim <- c(center_x - zoom_size, center_x + zoom_size)
zoom_ylim <- c(center_y - zoom_size, center_y + zoom_size)

# Filtrer les couronnes dans la zone de zoom
zoom_bbox <- st_bbox(c(
  xmin = center_x - zoom_size, ymin = center_y - zoom_size,
  xmax = center_x + zoom_size, ymax = center_y + zoom_size
), crs = st_crs(crowns_predicted))

crowns_plot <- st_crop(crowns_predicted, zoom_bbox)

cat(sprintf("Zoom centré sur: X=%.0f, Y=%.0f (100m x 100m)\n", center_x, center_y))
cat(sprintf("Couronnes dans le zoom: %d\n", nrow(crowns_plot)))

# Cartes zoomées sur le centre de la zone d'étude
p1 <- ggplot() +
  geom_sf(data = crowns_plot, aes(fill = final_class),
          color = "darkgrey", linewidth = 0.5) +
  scale_fill_manual(values = species_colors, name = "Essence", drop = FALSE) +
  coord_sf(xlim = zoom_xlim, ylim = zoom_ylim) +
  labs(title = "Classification des essences",
       subtitle = sprintf("Zoom sur %d couronnes", nrow(crowns_plot))) +
  theme_minimal() +
  theme(legend.position = "bottom",
        axis.text = element_blank(),
        axis.ticks = element_blank())

p2 <- ggplot() +
  geom_sf(data = crowns_plot, aes(fill = pred_prob), color = "darkgrey", linewidth = 0.5) +
  scale_fill_viridis_c(name = "Probabilité", option = "plasma", limits = c(0, 1)) +
  coord_sf(xlim = zoom_xlim, ylim = zoom_ylim) +
  labs(title = "Confiance de la classification") +
  theme_minimal() +
  theme(legend.position = "bottom",
        axis.text = element_blank(),
        axis.ticks = element_blank())

p3 <- ggplot() +
  geom_sf(data = crowns_plot, aes(fill = uncertain),
          color = "darkgrey", linewidth = 0.5) +
  scale_fill_manual(
    values = c("FALSE" = "forestgreen", "TRUE" = "red"),
    labels = c("Confiant", "Incertain"),
    name = "Statut"
  ) +
  coord_sf(xlim = zoom_xlim, ylim = zoom_ylim) +
  labs(title = "Zones de confiance") +
  theme_minimal() +
  theme(legend.position = "bottom",
        axis.text = element_blank(),
        axis.ticks = element_blank())

# Combiner
p1 / p2 / p3

# Exporter TOUTES les couronnes classifiées
output_file <- file.path(classif_dir, "crowns_classified.gpkg")
st_write(crowns_predicted, output_file, delete_dsn = TRUE, quiet = TRUE)
cat(sprintf("\nRésultats exportés: %s (%d couronnes)\n", output_file, nrow(crowns_predicted)))
```

### Quiz 8 : Cartographie

```{r quiz-8, echo=FALSE}
quiz(
  question("Pourquoi marquer certaines couronnes comme 'incertaines' ?",
    answer("Pour réduire le nombre de classes"),
    answer("Pour signaler les prédictions peu fiables à vérifier sur le terrain", correct = TRUE),
    answer("Parce que le modèle a échoué"),
    answer("Pour équilibrer la distribution des classes"),
    allow_retry = TRUE
  ),
  question("Quel seuil de probabilité est typiquement utilisé pour marquer l'incertitude ?",
    answer("10%"),
    answer("25%"),
    answer("50%", correct = TRUE),
    answer("90%"),
    allow_retry = TRUE
  ),
  question("Pourquoi exporter en GeoPackage plutôt qu'en Shapefile ?",
    answer("Plus rapide à écrire"),
    answer("Supporte les noms de colonnes longs, plusieurs couches, et les types modernes", correct = TRUE),
    answer("Obligatoire pour QGIS"),
    answer("Plus petit en taille"),
    allow_retry = TRUE
  )
)
```

## Synthèse {data-progressive=TRUE}

### Félicitations !

Vous avez complété le **Tutorial 10 : Classification d'Essences au Niveau Couronne**.

### Workflow complet

```
┌─────────────────────────────────────────────────────────────────────────────┐
│                    WORKFLOW CLASSIFICATION D'ESSENCES                       │
└─────────────────────────────────────────────────────────────────────────────┘
                          │
  ┌─────────────────────────────────────────────────────────────────┐
  │ 1. DONNÉES D'ENTRÉE                                             │
  │   - Couronnes segmentées (Tutorial 07)                          │
  │   - Orthophoto IRC (IGN ou synthétique)                         │
  │   - Labels terrain (essences)                                   │
  └─────────────────────────────────────────────────────────────────┘
                          │
  ┌─────────────────────────────────────────────────────────────────┐
  │ 2. FEATURE ENGINEERING                                          │
  │   - LiDAR : z_mean, z_p95, z_sd, area, compactness, ratio_h_r   │
  │   - IRC : ndvi_mean, ndvi_sd, nir_mean, ratios spectraux        │
  └─────────────────────────────────────────────────────────────────┘
                          │
  ┌─────────────────────────────────────────────────────────────────┐
  │ 3. VALIDATION SPATIALE                                          │
  │   - blockCV pour éviter la fuite spatiale                       │
  │   - Estimation réaliste des performances                        │
  └─────────────────────────────────────────────────────────────────┘
                          │
  ┌─────────────────────────────────────────────────────────────────┐
  │ 4. MODÉLISATION                                                 │
  │   - Random Forest (ranger) : robuste, peu de tuning             │
  │   - XGBoost : performant, early stopping                        │
  └─────────────────────────────────────────────────────────────────┘
                          │
  ┌─────────────────────────────────────────────────────────────────┐
  │ 5. CARTOGRAPHIE                                                 │
  │   - Carte des classes prédites                                  │
  │   - Carte des probabilités (confiance)                          │
  │   - Flag "incertain" pour proba < 50%                           │
  │   - Export GeoPackage                                           │
  └─────────────────────────────────────────────────────────────────┘
```

### Produits générés

| Fichier | Description |
|---------|-------------|
| `result_classification/training_data.rds` | Dataset d'apprentissage |
| `result_classification/feature_cols.rds` | Liste des features |
| `result_classification/spatial_folds.rds` | Folds de validation |
| `result_classification/rf_model.rds` | Modèle Random Forest |
| `result_classification/crowns_classified.gpkg` | Couronnes classifiées |

### Recommandations pour aller plus loin

1. **Améliorer la segmentation** : tester différents paramètres lidaRtRee
2. **Enrichir les features** : Sentinel-2 red-edge, phénologie multi-date
3. **Plus de données terrain** : augmenter le nombre de placettes de référence
4. **Modèles avancés** : deep learning sur images (CNN), semi-supervisé

### Quiz final

```{r quiz-final, echo=FALSE}
quiz(
  question("Quel est l'ordre recommandé pour une classification d'essences ?",
    answer("Modèle → Features → Données → Export"),
    answer("Données → Features → Validation spatiale → Modèle → Cartographie", correct = TRUE),
    answer("Features → Modèle → Données → Validation"),
    answer("Export → Modèle → Features → Données"),
    allow_retry = TRUE
  ),
  question("Quelle est la principale source d'erreur dans ce type de classification ?",
    answer("Le temps de calcul"),
    answer("La qualité de la segmentation des couronnes et les labels terrain", correct = TRUE),
    answer("Le choix du modèle"),
    answer("Le format d'export"),
    allow_retry = TRUE
  ),
  question("Pourquoi la validation spatiale est-elle critique ?",
    answer("Elle accélère l'entraînement"),
    answer("Elle donne une estimation réaliste des performances en production", correct = TRUE),
    answer("Elle est obligatoire pour publier"),
    answer("Elle améliore l'accuracy"),
    allow_retry = TRUE
  )
)
```

### Ressources

- [Package ranger](https://cran.r-project.org/package=ranger) - Random Forest rapide
- [Package xgboost](https://xgboost.readthedocs.io/) - Gradient Boosting
- [Package blockCV](https://cran.r-project.org/package=blockCV) - Validation spatiale
- [lidaRtRee](https://lidar.pages-forge.inrae.fr/lidaRtRee/) - Segmentation couronnes
