---
title: "Tutorial 08 : Coregistration LiDAR/Terrain"
output:
  learnr::tutorial:
    progressive: true
    allow_skip: true
    language: fr
    css: css/custom.css
runtime: shiny_prerendered
description: "Apprendre à recaler les positions des placettes d'inventaire forestier sur les données LiDAR aéroporté"
---

```{r setup, include=FALSE}
library(learnr)

knitr::opts_chunk$set(
  echo = TRUE,
  warning = FALSE,
  message = FALSE,
  exercise.timelimit = 600
)

# Configuration du cache
if (requireNamespace("rappdirs", quietly = TRUE)) {
  data_dir <- file.path(rappdirs::user_data_dir("nemeton"), "tutorial_data")
} else {
  data_dir <- file.path(path.expand("~"), "nemeton_tutorial_data")
}
data_dir <- normalizePath(data_dir, mustWork = FALSE)
if (!dir.exists(data_dir)) dir.create(data_dir, recursive = TRUE)

# Répertoire des données de coregistration (package nemeton)
coreg_data_dir <- system.file("extdata", "coregistration", package = "nemeton")

# Charger les données de coregistration
load(file.path(coreg_data_dir, "plotsCoregistration.rda"))  # -> p (placettes)
load(file.path(coreg_data_dir, "treesCoregistration.rda"))  # -> ap (arbres)
load(file.path(coreg_data_dir, "lasCoregistration.rda"))    # -> las (liste LAS)

# Renommer pour cohérence
plots <- p
trees <- ap
las_list <- las
```

## Bienvenue ! {data-progressive=TRUE}

### Objectifs du tutoriel

Ce tutoriel vous apprendra à **recaler (coregistrer)** les positions des placettes d'inventaire forestier sur les données LiDAR aéroporté.

**Durée estimée** : 2h10 (130 minutes)

**Prérequis** :

- Tutorial 07 (LiDAR avancé) - lasR, lidaRtRee, parallélisation
- Connaissances de base en inventaire forestier

**À la fin de ce tutoriel, vous saurez** :

1. Comprendre le problème du recalage placettes/LiDAR
2. Générer un MNH (CHM) optimisé avec lasR
3. Créer des masques de placettes à partir des données terrain
4. Calculer la corrélation entre MNH et positions des arbres
5. Appliquer le recalage à un lot de placettes en parallèle
6. Analyser la qualité du recalage

**Source** : Ce tutoriel est adapté de l'article [lidaRtRee Coregistration](https://lidar.pages-forge.inrae.fr/lidaRtRee/articles/coregistration.html) (Monnet & Mermin).

---

## 1. Introduction

### 1.1 Contexte et problématique

Le positionnement précis des placettes d'inventaire forestier est **crucial** pour :

- **Calibrer les modèles ABA** (Area-Based Approach) - Tutorial 07
- **Valider les estimations LiDAR** (biomasse, volume, hauteur)
- **Assurer la reproductibilité** des mesures dans le temps

#### Le problème du GPS sous couvert forestier

```{r intro-problem, echo=FALSE, fig.cap="Problème de précision GPS sous forêt"}
cat("
┌─────────────────────────────────────────────────────────────┐
│                    SIGNAL GPS                               │
│                       │                                     │
│                       ▼                                     │
│              ════════════════════                           │
│              ║  Couvert forestier ║  ← Atténuation signal   │
│              ════════════════════                           │
│                       │                                     │
│                       ▼                                     │
│              ┌─────────────────┐                            │
│              │  Récepteur GPS  │  ← Erreur 2-10 m           │
│              └─────────────────┘                            │
│                                                             │
│  Position GPS enregistrée ≠ Position réelle de la placette │
└─────────────────────────────────────────────────────────────┘
")
```

**Conséquences** :

- Erreur de positionnement de **2 à 10 mètres** sous couvert dense
- Biais dans la calibration des modèles ABA
- Réduction de la précision des estimations forestières

### 1.2 La solution : recalage par corrélation

**Principe** : Utiliser la corrélation entre le **Modèle Numérique de Hauteur (MNH)** issu du LiDAR et les **positions des arbres mesurés** pour recaler les placettes.

```{r intro-solution, echo=FALSE}
cat("
┌───────────────────┐     ┌───────────────────┐
│   MNH LiDAR       │     │  Masque placette  │
│   (hauteurs)      │     │ (positions arbres)│
└─────────┬─────────┘     └─────────┬─────────┘
          │                         │
          └──────────┬──────────────┘
                     │
                     ▼
          ┌─────────────────────┐
          │  CORRÉLATION        │
          │  Recherche (dx, dy) │
          │  qui maximise r     │
          └─────────────────────┘
                     │
                     ▼
          ┌─────────────────────┐
          │  Position corrigée  │
          │  X_cor = X_GPS + dx │
          │  Y_cor = Y_GPS + dy │
          └─────────────────────┘
")
```

**Référence scientifique** : Monnet, J.-M., & Mermin, É. (2014). Cross-correlation of diameter measures for the co-registration of forest inventory plots with airborne laser scanning data. *Forests*, 5(9), 2307-2326.

### 1.3 Quiz : Introduction

```{r quiz-intro, echo=FALSE}
quiz(
  caption = "Testez vos connaissances sur le recalage",

  question("Pourquoi les coordonnées GPS sous forêt sont-elles imprécises ?",
    answer("Le couvert forestier atténue le signal GPS", correct = TRUE),
    answer("Le GPS ne fonctionne pas en forêt"),
    answer("Les arbres déplacent les satellites"),
    answer("La pente fausse les mesures"),
    correct = "Exact ! Le couvert forestier (feuillage, branches) atténue et réfléchit le signal GPS, réduisant sa précision.",
    incorrect = "Non. Le GPS fonctionne en forêt mais avec une précision réduite à cause de l'atténuation du signal par le couvert."
  ),

  question("Quelle donnée LiDAR est utilisée pour le recalage ?",
    answer("Le nuage de points brut"),
    answer("Le MNT (Modèle Numérique de Terrain)"),
    answer("Le MNH (Modèle Numérique de Hauteur)", correct = TRUE),
    answer("L'intensité du signal"),
    correct = "Exact ! Le MNH (ou CHM) représente la hauteur de la végétation, qui peut être corrélée avec les positions des arbres mesurés.",
    incorrect = "Non. Le MNH (Canopy Height Model) est utilisé car il représente la structure de la canopée visible depuis le ciel."
  ),

  question("Que représente la corrélation dans ce contexte ?",
    answer("La similarité entre MNH et positions des arbres", correct = TRUE),
    answer("La distance entre deux placettes"),
    answer("La précision du GPS"),
    answer("La hauteur moyenne des arbres"),
    correct = "Exact ! La corrélation mesure à quel point les hauteurs du MNH correspondent aux positions des arbres de la placette.",
    incorrect = "Non. La corrélation mesure la similarité spatiale entre le MNH LiDAR et le masque représentant les arbres inventoriés."
  )
)
```

---

## 2. Chargement des données

### 2.1 Paramètres de configuration

Avant de commencer, définissons les paramètres du recalage. Ces valeurs sont standards pour le recalage de placettes IFN :

| Paramètre | Valeur | Description |
|-----------|--------|-------------|
| `h_max` | 50 m | Hauteur max végétation (seuillage) |
| `radius` | 14.105 m | Rayon placette standard IFN |
| `res` | 0.5 m | Résolution du CHM |
| `buffer` | 5 m | Zone de recherche autour du GPS |
| `step` | 0.5 m | Pas de la grille de recherche |

#### Exercice : Configurer les paramètres

Complétez les paramètres de configuration :

```{r ex-params, exercise=TRUE, exercise.lines=15}
# Exercice : Complétez les paramètres du recalage
# Indice : utilisez les valeurs du tableau ci-dessus

params <- list(
  h_max = 50,       # Hauteur végétation maximale (m)
  radius = 14.105,      # Rayon placette IFN (m)
  res = 0.5,         # Résolution raster (m)
  buffer = 5,      # Buffer de recherche (m)
  step = 0.5         # Pas de recherche (m)
)

# Vérifier les paramètres
cat("Paramètres configurés:\n")
cat("- Hauteur max:", params$h_max, "m\n")
cat("- Rayon placette:", params$radius, "m\n")
cat("- Résolution:", params$res, "m\n")
cat("- Buffer:", params$buffer, "m\n")
cat("- Pas:", params$step, "m\n")
```

```{r params-setup, include=FALSE}
# Setup pour les chunks suivants
params <- list(
  h_max = 50,
  radius = 14.105,
  res = 0.5,
  buffer = 5,
  step = 0.5
)
```

### 2.2 Chargement des données terrain

Les données proviennent du package **nemeton** (répertoire `inst/extdata/coregistration/`) :

- `plots` : 10 placettes d'inventaire (Vercors, France)
- `trees` : 54 arbres avec positions (x, y) et diamètres (d)
- `las_list` : 10 nuages LiDAR (un par placette)

```{r load-field-data, exercise=TRUE}
library(lidaRtRee)
library(terra)
library(lidR)

# Les données sont déjà chargées dans le setup
# plots <- p (placettes)
# trees <- ap (arbres)
# las_list <- las (nuages LiDAR)

cat("=== PLACETTES CHARGÉES ===\n")
cat("Nombre de placettes :", nrow(plots), "\n")
cat("Colonnes disponibles:", paste(names(plots), collapse = ", "), "\n\n")
print(head(plots[, c("placette", "Xtheo", "Ytheo", "XGPS", "YGPS", "dist")]))
```

### 2.3 Chargement des données arbres

```{r load-tree-data, exercise=TRUE}
# Les arbres sont déjà chargés dans le setup (trees <- ap)

cat("=== ARBRES CHARGÉS ===\n")
cat("Nombre total d'arbres :", nrow(trees), "\n")
cat("Colonnes disponibles  :", paste(names(trees), collapse = ", "), "\n\n")
cat("Colonnes: plac (placette), x, y (position), d (diamètre), dia (diamètre cm)\n")
cat("          ess (essence), distR (distance), azimutG (azimut)\n\n")
print(head(trees[, c("plac", "ess", "dia", "x", "y", "d")]))
```

---

## 3. Génération du MNH

### 3.1 Données LiDAR disponibles

Pour ce tutoriel, nous disposons de 10 nuages LiDAR (un par placette), chargés dans `las_list`.

```{r load-las, exercise=TRUE}
library(lidR)
library(terra)

# Les nuages LiDAR sont déjà chargés dans le setup (las_list)

cat("=== DONNÉES LIDAR ===\n")
cat("Nombre de nuages LiDAR:", length(las_list), "\n\n")

# Afficher les infos de chaque nuage
for (i in seq_along(las_list)) {
  las_i <- las_list[[i]]
  cat("Nuage", i, "- Placette", plots$placette[i], ":\n")
  cat("  Points:", nrow(las_i@data), "\n")
}

# Exemple avec le premier nuage
las_example <- las_list[[1]]
cat("\n=== EXEMPLE : PREMIER NUAGE ===\n")
cat("Placette:", plots$placette[1], "\n")
cat("Points:", nrow(las_example@data), "\n")
cat("Étendue X:", round(las_example@header@PHB$`Min X`, 0), "-", round(las_example@header@PHB$`Max X`, 0), "\n")
cat("Étendue Y:", round(las_example@header@PHB$`Min Y`, 0), "-", round(las_example@header@PHB$`Max Y`, 0), "\n")
```

### 3.2 Génération CHM optimisé avec lasR

Le CHM est généré avec l'approche optimisée de T07 :
1. **Triangulation TIN** des premiers retours (`triangulate()`)
2. **Rasterisation** du TIN (`rasterize()`)
3. **Bouchage des trous** (`pit_fill()`)

```{r chm-lasr-setup, include=FALSE}
# Setup : charger les données pour cet exercice
library(lidR)
library(terra)

# Paramètres
params <- list(h_max = 50, radius = 14.105, res = 0.5, buffer = 5, step = 0.5)

# Charger les données
coreg_data_dir <- system.file("extdata", "coregistration", package = "nemeton")
load(file.path(coreg_data_dir, "plotsCoregistration.rda"))
load(file.path(coreg_data_dir, "lasCoregistration.rda"))
plots <- p
las_list <- las
las_example <- las_list[[1]]
```

```{r chm-lasr, exercise=TRUE}
library(lasR)

# Fonction de génération CHM optimisé avec lasR
# Méthode : triangulation TIN + pit_fill (comme T07)
create_chm_lasr <- function(las_obj, res = 0.5, h_max = 50) {
  # Sauvegarder le LAS en fichier temporaire
  las_file <- tempfile(fileext = ".las")
  chm_file <- tempfile(fileext = ".tif")
  chm_filled_file <- tempfile(fileext = ".tif")
  lidR::writeLAS(las_obj, las_file)

  # Pipeline lasR optimisé (comme T07) :
  # 1. Triangulation TIN des premiers retours
  chm_tri <- lasR::triangulate(filter = lasR::keep_first())

  # 2. Rasterisation du TIN à la résolution souhaitée
  chm_rast <- lasR::rasterize(res, chm_tri, ofile = chm_file)

  # 3. Remplissage des puits/trous (pit_fill)
  chm_filled <- lasR::pit_fill(chm_rast, ofile = chm_filled_file)

  # Assembler le pipeline
  pipeline <- lasR::reader_las() + chm_tri + chm_rast + chm_filled

  # Exécuter le pipeline
  lasR::exec(pipeline, on = las_file)

  # Charger le CHM avec trous bouchés
  chm <- terra::rast(chm_filled_file)

  # Post-traitement : seuillage des valeurs extrêmes
  chm[chm > h_max] <- h_max
  chm[chm < 0] <- 0

  # Nettoyer les fichiers temporaires
  unlink(c(las_file, chm_file, chm_filled_file))

  return(chm)
}

# Générer le CHM pour la première placette avec lasR
chm <- create_chm_lasr(las_example, res = params$res, h_max = params$h_max)

cat("=== CHM GÉNÉRÉ AVEC lasR (Placette", plots$placette[1], ") ===\n")
cat("Méthode: triangulate() + rasterize() + pit_fill()\n")
cat("Résolution:", terra::res(chm)[1], "m\n")
cat("Dimensions:", terra::ncol(chm), "x", terra::nrow(chm), "pixels\n")
mm <- terra::minmax(chm)
cat("Hauteur min:", round(mm[1], 2), "m\n")
cat("Hauteur max:", round(mm[2], 2), "m\n")

# Visualiser
terra::plot(chm, main = paste("MNH lasR (TIN + pit_fill) - Placette", plots$placette[1]),
            col = grDevices::hcl.colors(50, "viridis"))
```

### 3.3 Quiz : Génération MNH

```{r quiz-chm, echo=FALSE}
quiz(
  caption = "Testez vos connaissances sur la génération du MNH",

  question("Pourquoi filtrer les hauteurs > 50m ?",
    answer("Pour éliminer les valeurs aberrantes (bruit)", correct = TRUE),
    answer("Pour réduire la taille du fichier"),
    answer("Les arbres ne dépassent jamais 50m"),
    answer("C'est une convention internationale"),
    correct = "Exact ! Les valeurs > 50m sont généralement du bruit (oiseaux, erreurs de classification). On les seuille pour améliorer la qualité du CHM.",
    incorrect = "Non. Le seuillage à 50m permet d'éliminer les valeurs aberrantes qui ne correspondent pas à de la végétation réelle."
  ),

  question("Quel est l'avantage de lasR sur lidR pour le CHM ?",
    answer("Plus de fonctionnalités"),
    answer("Traitement C++ plus rapide", correct = TRUE),
    answer("Meilleure qualité"),
    answer("Compatible avec plus de formats"),
    correct = "Exact ! lasR utilise des pipelines C++ compilés qui sont significativement plus rapides que le code R de lidR.",
    incorrect = "Non. L'avantage principal de lasR est sa vitesse grâce à l'implémentation en C++."
  ),

  question("Quel est le rôle de pit_fill() dans le pipeline CHM ?",
    answer("Boucher les trous et puits du CHM", correct = TRUE),
    answer("Augmenter la résolution"),
    answer("Filtrer les points sol"),
    answer("Normaliser les hauteurs"),
    correct = "Exact ! pit_fill() comble les trous (pixels sans données) et les puits (artefacts de la triangulation) pour obtenir un CHM continu et lisse.",
    incorrect = "Non. pit_fill() sert à boucher les trous et puits du CHM causés par l'absence de retours LiDAR ou les artefacts de triangulation."
  )
)
```

---

## 4. Création du masque placette

### 4.1 Extraction des arbres d'une placette

```{r extract-trees, exercise=TRUE}
# Fonction d'extraction des arbres d'une placette
extract_plot_trees <- function(trees, plot_id) {
  # Filtrer par ID de placette (colonne "plac")
  plot_trees <- trees[trees$plac == plot_id, ]

  # Filtrer arbres avec coordonnées valides
  plot_trees <- plot_trees[!is.na(plot_trees$x) & !is.na(plot_trees$y), ]

  return(plot_trees)
}

# Liste des IDs de placettes
plot_ids <- unique(trees$plac)
cat("IDs des placettes:", paste(plot_ids, collapse = ", "), "\n\n")

# Exemple avec la première placette
first_plot_id <- plot_ids[1]
plot_trees <- extract_plot_trees(trees, first_plot_id)

cat("=== ARBRES PLACETTE", first_plot_id, "===\n")
cat("Nombre d'arbres:", nrow(plot_trees), "\n\n")
print(plot_trees[, c("plac", "ess", "dia", "x", "y", "d")])
```

### 4.2 Conversion coordonnées polaires → cartésiennes

Les arbres sont souvent mesurés en coordonnées polaires (azimut, distance) depuis le centre de la placette. Il faut les convertir en coordonnées cartésiennes.

```{r polar-to-cart, exercise=TRUE}
# Conversion polaire → cartésien
polar_to_cartesian <- function(center_x, center_y, azimut_deg, distance_m, slope_deg = 0) {
  # Correction de la distance pour la pente
  distance_horiz <- distance_m * cos(slope_deg * pi / 180)

  # Conversion azimut en radians (0° = Nord, sens horaire)
  azimut_rad <- azimut_deg * pi / 180

  # Calcul coordonnées cartésiennes
  x <- center_x + distance_horiz * sin(azimut_rad)
  y <- center_y + distance_horiz * cos(azimut_rad)

  return(data.frame(x = x, y = y))
}

# Exemple
cat("Exemple de conversion polaire → cartésien:\n")
cat("Centre: (1000, 2000)\n")
cat("Azimut: 45°, Distance: 10m\n")
result <- polar_to_cartesian(1000, 2000, 45, 10)
cat("Résultat: X =", round(result$x, 2), ", Y =", round(result$y, 2), "\n")
```

### 4.3 Création du masque raster

```{r create-mask-setup, include=FALSE}
# Setup : charger les données et créer le CHM
library(lidR)
library(terra)
library(lasR)

# Paramètres
params <- list(h_max = 50, radius = 14.105, res = 0.5, buffer = 5, step = 0.5)

# Charger les données
coreg_data_dir <- system.file("extdata", "coregistration", package = "nemeton")
load(file.path(coreg_data_dir, "plotsCoregistration.rda"))
load(file.path(coreg_data_dir, "treesCoregistration.rda"))
load(file.path(coreg_data_dir, "lasCoregistration.rda"))
plots <- p
trees <- ap
las_list <- las
las_example <- las_list[[1]]

# Fonction extract_plot_trees
extract_plot_trees <- function(trees, plot_id) {
  plot_trees <- trees[trees$plac == plot_id, ]
  plot_trees <- plot_trees[!is.na(plot_trees$x) & !is.na(plot_trees$y), ]
  return(plot_trees)
}

# Extraire arbres première placette
plot_ids <- unique(trees$plac)
first_plot_id <- plot_ids[1]
plot_trees <- extract_plot_trees(trees, first_plot_id)

# Créer le CHM avec lasR (namespace explicite)
las_file <- tempfile(fileext = ".las")
chm_file <- tempfile(fileext = ".tif")
chm_filled_file <- tempfile(fileext = ".tif")
lidR::writeLAS(las_example, las_file)

chm_tri <- lasR::triangulate(filter = lasR::keep_first())
chm_rast <- lasR::rasterize(params$res, chm_tri, ofile = chm_file)
chm_filled <- lasR::pit_fill(chm_rast, ofile = chm_filled_file)
pipeline <- lasR::reader_las() + chm_tri + chm_rast + chm_filled
lasR::exec(pipeline, on = las_file)

chm <- terra::rast(chm_filled_file)
chm[chm > params$h_max] <- params$h_max
chm[chm < 0] <- 0
unlink(c(las_file, chm_file, chm_filled_file))
```

```{r create-mask, exercise=TRUE}
# Fonction de création du masque placette
create_plot_mask <- function(plot_trees, chm_template, weight_col = NULL) {
  # Créer raster vide aligné sur le CHM
 mask <- terra::rast(chm_template)
  terra::values(mask) <- 0

  # Pour chaque arbre, marquer les pixels
  for (i in seq_len(nrow(plot_trees))) {
    x <- plot_trees$x[i]
    y <- plot_trees$y[i]

    # Poids (diamètre si disponible, sinon 1)
    if (!is.null(weight_col) && weight_col %in% names(plot_trees)) {
      weight <- plot_trees[[weight_col]][i]
      if (is.na(weight)) weight <- 1
    } else {
      weight <- 1
    }

    # Trouver la cellule correspondante
    cell <- terra::cellFromXY(mask, cbind(x, y))
    if (!is.na(cell)) {
      mask[cell] <- mask[cell] + weight
    }
  }

  return(mask)
}

# Créer le masque pour la première placette
mask <- create_plot_mask(plot_trees, chm, weight_col = "d")

cat("=== MASQUE CRÉÉ (Placette", first_plot_id, ") ===\n")
cat("Pixels non-nuls:", sum(terra::values(mask) > 0, na.rm = TRUE), "\n")
cat("(= nombre d'arbres avec positions distinctes)\n\n")

cat("Le masque est un raster où :\n")
cat("- Chaque pixel contient la somme des diamètres des arbres à cette position\n")
cat("- Les pixels sans arbre valent 0\n")
cat("- Ce masque sera corrélé avec le CHM pour trouver le décalage optimal\n")

# Récupérer le centre de la placette (position GPS)
plot_info <- plots[plots$placette == first_plot_id, ]
center_x <- plot_info$XGPS
center_y <- plot_info$YGPS

cat("\nCentre placette (GPS): X =", round(center_x, 1), ", Y =", round(center_y, 1), "\n")

# Visualiser côte à côte
par(mfrow = c(1, 2))

# Graphique 1 : CHM avec positions des arbres
terra::plot(chm, main = paste("CHM + arbres (Placette", first_plot_id, ")"),
            col = grDevices::hcl.colors(50, "viridis"))
points(plot_trees$x, plot_trees$y, pch = 1, col = "red", cex = plot_trees$d / 20, lwd = 2)
points(center_x, center_y, pch = 4, col = "blue", cex = 2, lwd = 3)  # Centre placette
legend("topright", legend = c("Arbres", "Centre GPS"), pch = c(1, 4), col = c("red", "blue"), cex = 0.7)

# Graphique 2 : Masque seul (valeurs = diamètres)
terra::plot(mask, main = "Masque (valeur = diamètre)",
            col = c("gray90", grDevices::hcl.colors(20, "YlOrRd")))
points(plot_trees$x, plot_trees$y, pch = 3, col = "black", cex = 0.8)
points(center_x, center_y, pch = 4, col = "blue", cex = 2, lwd = 3)  # Centre placette

par(mfrow = c(1, 1))
```

---

## 5. Calcul de corrélation

### 5.1 Fonction de coregistration

Le package **lidaRtRee** fournit la fonction `coregistration()` qui calcule la corrélation entre le CHM et le masque pour différentes translations.

```{r coreg-function, exercise=TRUE}
# La fonction coregistration de lidaRtRee
# Syntaxe : coregistration(chm, trees, mask, buffer, step, dm, plot)

# Paramètres :
# - chm : raster du Modèle Numérique de Hauteur
# - trees : data.frame avec colonnes x, y, et valeur (ex: diamètre)
# - mask : raster du masque de la placette (arbres pondérés)
# - buffer : rayon de recherche autour de la position initiale (m)
# - step : pas de la grille de recherche (m)
# - dm : distance minimum entre deux maxima locaux (m)
# - plot : afficher les résultats (TRUE/FALSE)

# Sorties :
# - dx1, dy1 : translation optimale (corrélation maximale)
# - cor1 : valeur de corrélation au maximum
# - dx2, dy2 : second maximum local
# - cor2 : corrélation au second maximum
# - ratio : cor1/cor2 (qualité du recalage)
# - correlation_raster : carte de corrélation

cat("Documentation de la fonction coregistration() affichée ci-dessus.\n")
cat("Lancez le code pour confirmer la lecture.")
```

### 5.2 Application sur une placette

```{r coreg-single-setup, include=FALSE}
# Setup : charger les données, créer CHM et masque
library(lidR)
library(terra)
library(lidaRtRee)

# Paramètres
params <- list(h_max = 50, radius = 14.105, res = 0.5, buffer = 5, step = 0.5)

# Charger les données
coreg_data_dir <- system.file("extdata", "coregistration", package = "nemeton")
load(file.path(coreg_data_dir, "plotsCoregistration.rda"))
load(file.path(coreg_data_dir, "treesCoregistration.rda"))
load(file.path(coreg_data_dir, "lasCoregistration.rda"))
plots <- p
trees <- ap
las_list <- las
las_example <- las_list[[1]]

# Créer le CHM avec lidR (plus simple)
chm <- lidR::rasterize_canopy(las_example, res = params$res, algorithm = lidR::p2r())
chm[chm > params$h_max] <- params$h_max
chm[chm < 0] <- 0
chm[is.na(chm)] <- 0

# Extraire les arbres de la première placette
first_plot_id <- plots$placette[1]
plot_trees <- trees[trees$plac == first_plot_id, ]
plot_trees <- plot_trees[!is.na(plot_trees$x) & !is.na(plot_trees$y) & !is.na(plot_trees$dia), ]

# Coordonnées du centre de la placette (GPS)
centre_x <- plots$XGPS[1]
centre_y <- plots$YGPS[1]

# Créer le masque circulaire avec lidaRtRee
# 1. Créer un raster vide centré sur la placette
r_template <- lidaRtRee::circle2Raster(centre_x, centre_y, params$radius, resolution = params$res)

# 2. Créer le masque binaire circulaire
mask <- lidaRtRee::raster_xy_mask(c(centre_x, centre_y), params$radius, r_template, binary = TRUE)
mask[mask == 0] <- NA
terra::crs(mask) <- terra::crs(chm)
```

```{r coreg-single, exercise=TRUE}
# Coregistration d'une placette
# Paramètres : chm, trees (x, y, valeur), mask, buffer, step
result <- lidaRtRee::coregistration(
  chm = chm,
  trees = plot_trees[, c("x", "y", "dia")],  # x, y, diamètre (cm)
  mask = mask,
  buffer = params$buffer,
  step = params$step,
  plot = FALSE
)

cat("=== RÉSULTATS COREGISTRATION ===\n")
cat("Translation optimale: dx =", round(result$local_max$dx1, 2), "m, dy =", round(result$local_max$dy1, 2), "m\n")
cat("Corrélation max     :", round(result$local_max$correlation, 3), "\n")
cat("Second maximum      : dx =", round(result$local_max$dx2, 2), "m, dy =", round(result$local_max$dy2, 2), "m\n")
cat("Ratio cor1/cor2     :", round(result$local_max$ratiomax1max2, 2), "\n")
```

### 5.3 Visualisation de la corrélation

```{r coreg-viz-setup, include=FALSE}
# Setup : tout le pipeline jusqu'à la coregistration
library(lidR)
library(terra)
library(lidaRtRee)

params <- list(h_max = 50, radius = 14.105, res = 0.5, buffer = 5, step = 0.5)

coreg_data_dir <- system.file("extdata", "coregistration", package = "nemeton")
load(file.path(coreg_data_dir, "plotsCoregistration.rda"))
load(file.path(coreg_data_dir, "treesCoregistration.rda"))
load(file.path(coreg_data_dir, "lasCoregistration.rda"))
plots <- p; trees <- ap; las_list <- las; las_example <- las_list[[1]]

# CHM avec lidR
chm <- lidR::rasterize_canopy(las_example, res = params$res, algorithm = lidR::p2r())
chm[chm > params$h_max] <- params$h_max
chm[chm < 0] <- 0
chm[is.na(chm)] <- 0

# Arbres et masque
first_plot_id <- plots$placette[1]
plot_trees <- trees[trees$plac == first_plot_id, ]
plot_trees <- plot_trees[!is.na(plot_trees$x) & !is.na(plot_trees$y) & !is.na(plot_trees$dia), ]

centre_x <- plots$XGPS[1]
centre_y <- plots$YGPS[1]
r_template <- lidaRtRee::circle2Raster(centre_x, centre_y, params$radius, resolution = params$res)
mask <- lidaRtRee::raster_xy_mask(c(centre_x, centre_y), params$radius, r_template, binary = TRUE)
mask[mask == 0] <- NA
terra::crs(mask) <- terra::crs(chm)

# Coregistration
result <- lidaRtRee::coregistration(chm = chm, trees = plot_trees[, c("x", "y", "dia")], mask = mask, buffer = params$buffer, step = params$step, plot = FALSE)
```

```{r coreg-viz, exercise=TRUE, fig.width=9, fig.height=3}
# Visualisation côte à côte : AVANT / CORRÉLATION / APRÈS
par(mfrow = c(1, 3), mar = c(4, 4, 3, 1))

# --- 1. CHM + arbres AVANT coregistration ---
terra::plot(chm, main = "AVANT recalage",
            col = grDevices::hcl.colors(50, "viridis"),
            legend = FALSE)
points(plot_trees$x, plot_trees$y,
       pch = 21, bg = "red", col = "white",
       cex = plot_trees$dia / 20)  # Taille proportionnelle au diamètre
legend("topright", legend = "Arbres (position GPS)",
       pch = 21, pt.bg = "red", col = "white", bg = "white", cex = 0.8)

# --- 2. Surface de corrélation ---
terra::plot(result$correlation_raster,
            main = "Surface de corrélation",
            col = grDevices::hcl.colors(50, "plasma"))
abline(v = 0, lty = 2) 
abline(h = 0,  lty = 2) 
points(result$local_max$dx1, result$local_max$dy1,
       pch = 4, col = "black", cex = 1.5, lwd = 2)
text(result$local_max$dx1, result$local_max$dy1,
     labels = paste0("(", round(result$local_max$dx1, 1), ", ", round(result$local_max$dy1, 1), ")"),
     pos = 1, col = "black", cex = 0.9)

# --- 3. CHM + arbres APRÈS coregistration ---
terra::plot(chm, main = "APRÈS recalage",
            col = grDevices::hcl.colors(50, "viridis"),
            legend = FALSE)
# Positions corrigées : ajouter dx1 et dy1
x_cor <- plot_trees$x + result$local_max$dx1
y_cor <- plot_trees$y + result$local_max$dy1
points(x_cor, y_cor,
       pch = 21, bg = "green", col = "white",
       cex = plot_trees$dia / 20)
legend("topright", legend = "Arbres (position recalée)",
       pch = 21, pt.bg = "green", col = "white", bg = "white", cex = 0.8)

par(mfrow = c(1, 1))  # Reset

cat("\n=== RÉSULTATS COREGISTRATION ===\n")
cat("dx1             :", round(result$local_max$dx1, 2), "m\n")
cat("dy1             :", round(result$local_max$dy1, 2), "m\n")
cat("cor1            :", round(result$local_max$correlation, 3), "\n")
cat("ratio cor1/cor2 :", round(result$local_max$ratiomax1max2, 2), "\n")
```

### 5.4 Interprétation des résultats

```{r coreg-interpret, echo=FALSE}
cat("
┌─────────────────────────────────────────────────────────────┐
│              INTERPRÉTATION DES RÉSULTATS                   │
├─────────────────────────────────────────────────────────────┤
│                                                             │
│  dx1, dy1 : Translation optimale                            │
│  ─────────                                                  │
│  • dx1 > 0 : placette décalée vers l'Est                    │
│  • dx1 < 0 : placette décalée vers l'Ouest                  │
│  • dy1 > 0 : placette décalée vers le Nord                  │
│  • dy1 < 0 : placette décalée vers le Sud                   │
│                                                             │
│  cor1 : Corrélation maximale                                │
│  ─────                                                      │
│  • > 0.7 : Excellent recalage                               │
│  • 0.5 - 0.7 : Bon recalage                                 │
│  • < 0.5 : Recalage incertain                               │
│                                                             │
│  ratio = cor1/cor2 : Qualité du maximum                     │
│  ─────────────────                                          │
│  • > 1.5 : Maximum bien défini, recalage fiable             │
│  • 1.2 - 1.5 : Maximum acceptable                           │
│  • < 1.2 : Plusieurs positions possibles, prudence          │
│                                                             │
└─────────────────────────────────────────────────────────────┘
")
```

### 5.5 Quiz : Corrélation

```{r quiz-coreg, echo=FALSE}
quiz(
  caption = "Testez vos connaissances sur la corrélation",

  question("Que représente dx1, dy1 ?",
    answer("La translation pour atteindre la corrélation maximale", correct = TRUE),
    answer("Les coordonnées GPS corrigées"),
    answer("L'erreur du GPS"),
    answer("La position du plus grand arbre"),
    correct = "Exact ! dx1 et dy1 représentent le décalage en X et Y qui maximise la corrélation entre le CHM et le masque.",
    incorrect = "Non. dx1 et dy1 sont les composantes de la translation optimale, pas les coordonnées finales."
  ),

  question("Un ratio cor1/cor2 élevé (> 1.5) indique :",
    answer("Un recalage fiable avec un maximum bien défini", correct = TRUE),
    answer("Une mauvaise corrélation"),
    answer("Plusieurs positions possibles"),
    answer("Des données de mauvaise qualité"),
    correct = "Exact ! Un ratio élevé signifie que le maximum de corrélation est bien distinct du second maximum, donc le recalage est fiable.",
    incorrect = "Non. Un ratio élevé est positif : il indique que la position optimale est clairement identifiée."
  ),

  question("Pourquoi utiliser un buffer de 5m ?",
    answer("Pour limiter la zone de recherche à l'erreur GPS probable", correct = TRUE),
    answer("C'est la taille standard des placettes"),
    answer("Pour accélérer le calcul"),
    answer("Pour éviter les effets de bord"),
    correct = "Exact ! Un buffer de 5m correspond à l'erreur GPS typique sous couvert forestier. Chercher plus loin augmenterait le risque de faux positifs.",
    incorrect = "Non. Le buffer de 5m correspond à la zone où la vraie position de la placette est probablement située compte tenu de l'erreur GPS."
  )
)
```

---

## 6. Traitement par lot parallélisé

### 6.1 Configuration parallèle

```{r parallel-setup, exercise=TRUE}
library(future)
library(future.apply)

# Détecter le nombre de coeurs disponibles
n_cores <- parallel::detectCores()
n_workers <- max(1, n_cores - 1)

cat("=== CONFIGURATION PARALLÈLE ===\n")
cat("Coeurs disponibles  :", n_cores, "\n")
cat("Workers à utiliser  :", n_workers, "\n")

# Activer le traitement parallèle
plan(multisession, workers = n_workers)
```

### 6.2 Fonction de traitement d'une placette

```{r process-plot-function, exercise=FALSE}
# Fonction complète de traitement d'une placette
# Utilise les données pré-chargées (plots, trees, las_list)
process_plot <- function(idx, plots, trees, las_list, params) {

  tryCatch({
    # 1. Récupérer les infos de la placette
    plot_info <- plots[idx, ]
    plot_id <- plot_info$placette

    # 2. Extraire les arbres (avec diamètre valide)
    plot_trees <- trees[trees$plac == plot_id, ]
    plot_trees <- plot_trees[!is.na(plot_trees$x) & !is.na(plot_trees$y) & !is.na(plot_trees$dia), ]
    if (nrow(plot_trees) < 3) {
      return(data.frame(placette = plot_id, status = "insufficient_trees"))
    }

    # 3. Récupérer le LAS correspondant
    las <- las_list[[idx]]
    if (is.null(las)) {
      return(data.frame(placette = plot_id, status = "las_not_found"))
    }

    # 4. Générer le CHM
    chm <- lidR::rasterize_canopy(las, res = params$res, algorithm = lidR::p2r())
    chm[chm > params$h_max] <- params$h_max
    chm[chm < 0] <- 0
    chm[is.na(chm)] <- 0

    # 5. Créer le masque circulaire avec lidaRtRee
    centre_x <- plot_info$XGPS
    centre_y <- plot_info$YGPS
    r_template <- lidaRtRee::circle2Raster(centre_x, centre_y, params$radius, resolution = params$res)
    mask <- lidaRtRee::raster_xy_mask(c(centre_x, centre_y), params$radius, r_template, binary = TRUE)
    mask[mask == 0] <- NA
    terra::crs(mask) <- terra::crs(chm)

    # 6. Coregistration
    result <- lidaRtRee::coregistration(chm,
                                         trees = plot_trees[, c("x", "y", "dia")],
                                         mask = mask,
                                         buffer = params$buffer,
                                         step = params$step,
                                         plot = FALSE)

    # 7. Retourner les résultats
    data.frame(
      placette = plot_id,
      x_ini = plot_info$Xtheo,
      y_ini = plot_info$Ytheo,
      dx = result$local_max$dx1,
      dy = result$local_max$dy1,
      x_cor = plot_info$Xtheo + result$local_max$dx1,
      y_cor = plot_info$Ytheo + result$local_max$dy1,
      cor1 = result$local_max$correlation,
      ratio = result$local_max$ratiomax1max2,
      status = "success"
    )

  }, error = function(e) {
    data.frame(placette = plots$placette[idx], status = paste("error:", e$message))
  })
}
```

### 6.3 Exécution parallèle

```{r parallel-exec-setup, include=FALSE}
# Setup : charger données, définir fonction et configurer cache
library(lidR)
library(terra)
library(lidaRtRee)
library(future)
library(future.apply)

# Configuration du cache
if (requireNamespace("rappdirs", quietly = TRUE)) {
  cache_dir <- file.path(rappdirs::user_data_dir("nemeton"), "tutorial_data")
} else {
  cache_dir <- file.path(tempdir(), "nemeton_tutorial")
}
if (!dir.exists(cache_dir)) dir.create(cache_dir, recursive = TRUE)
cache_file <- file.path(cache_dir, "coregistration_results.rds")

params <- list(h_max = 50, radius = 14.105, res = 0.5, buffer = 5, step = 0.5)

coreg_data_dir <- system.file("extdata", "coregistration", package = "nemeton")
load(file.path(coreg_data_dir, "plotsCoregistration.rda"))
load(file.path(coreg_data_dir, "treesCoregistration.rda"))
load(file.path(coreg_data_dir, "lasCoregistration.rda"))
plots <- p; trees <- ap; las_list <- las

n_cores <- parallel::detectCores()
n_workers <- max(1, n_cores - 1)
plan(multisession, workers = n_workers)

process_plot <- function(idx, plots, trees, las_list, params) {
  tryCatch({
    plot_info <- plots[idx, ]
    plot_id <- plot_info$placette
    plot_trees <- trees[trees$plac == plot_id, ]
    plot_trees <- plot_trees[!is.na(plot_trees$x) & !is.na(plot_trees$y) & !is.na(plot_trees$dia), ]
    if (nrow(plot_trees) < 3) return(data.frame(placette = plot_id, status = "insufficient_trees"))
    las <- las_list[[idx]]
    if (is.null(las)) return(data.frame(placette = plot_id, status = "las_not_found"))
    chm <- lidR::rasterize_canopy(las, res = params$res, algorithm = lidR::p2r())
    chm[chm > params$h_max] <- params$h_max; chm[chm < 0] <- 0; chm[is.na(chm)] <- 0
    r_template <- lidaRtRee::circle2Raster(plot_info$XGPS, plot_info$YGPS, params$radius, resolution = params$res)
    mask <- lidaRtRee::raster_xy_mask(c(plot_info$XGPS, plot_info$YGPS), params$radius, r_template, binary = TRUE)
    mask[mask == 0] <- NA; terra::crs(mask) <- terra::crs(chm)
    result <- lidaRtRee::coregistration(chm, trees = plot_trees[, c("x", "y", "dia")], mask = mask, buffer = params$buffer, step = params$step, plot = FALSE)
    data.frame(placette = plot_id, x_ini = plot_info$Xtheo, y_ini = plot_info$Ytheo,
               dx = result$local_max$dx1, dy = result$local_max$dy1,
               x_cor = plot_info$Xtheo + result$local_max$dx1, y_cor = plot_info$Ytheo + result$local_max$dy1,
               cor1 = result$local_max$correlation, ratio = result$local_max$ratiomax1max2,
               status = "success")
  }, error = function(e) data.frame(placette = plots$placette[idx], status = paste("error:", e$message)))
}
```

```{r parallel-exec, exercise=TRUE}
# Vérifier si les résultats sont en cache
if (file.exists(cache_file)) {
  results_df <- readRDS(cache_file)
  cat("=== RÉSULTATS CHARGÉS DEPUIS LE CACHE ===\n")
  cat("Fichier:", cache_file, "\n\n")
} else {
  # Traitement parallèle
  n_plots <- nrow(plots)
  cat("=== TRAITEMENT PARALLÈLE ===\n")
  cat("Nombre de placettes:", n_plots, "\n")
  cat("Workers actifs     :", n_workers, "\n\n")

  t_start <- Sys.time()
  results_list <- future_lapply(seq_len(n_plots), function(idx) {
    process_plot(idx, plots, trees, las_list, params)
  }, future.seed = TRUE)
  t_end <- Sys.time()

  # Consolider et sauvegarder
  results_df <- do.call(rbind, results_list)
  saveRDS(results_df, cache_file)

  cat("Temps de traitement:", round(difftime(t_end, t_start, units = "secs"), 1), "secondes\n")
  cat("Résultats sauvegardés:", cache_file, "\n\n")
}

cat("Placettes traitées :", nrow(results_df), "\n")
cat("Succès             :", sum(results_df$status == "success"), "\n")
cat("Erreurs            :", sum(results_df$status != "success"), "\n")
```

---

## 7. Analyse des résultats

### 7.1 Statistiques de recalage

```{r stats-coreg-setup, include=FALSE}
# Setup : charger les résultats depuis le cache
if (requireNamespace("rappdirs", quietly = TRUE)) {
  cache_dir <- file.path(rappdirs::user_data_dir("nemeton"), "tutorial_data")
} else {
  cache_dir <- file.path(tempdir(), "nemeton_tutorial")
}
cache_file <- file.path(cache_dir, "coregistration_results.rds")

# Charger depuis le cache (créé dans section 6.3)
if (file.exists(cache_file)) {
  results_df <- readRDS(cache_file)
} else {
  stop("Cache non trouvé. Exécutez d'abord la section 6.3 pour générer les résultats.")
}
```

```{r stats-coreg, exercise=TRUE}
# Filtrer les résultats valides
results_valid <- results_df[results_df$status == "success", ]

cat("=== STATISTIQUES DE RECALAGE ===\n\n")

# Décalage moyen
mean_dx <- mean(results_valid$dx, na.rm = TRUE)
mean_dy <- mean(results_valid$dy, na.rm = TRUE)
cat("Décalage moyen:\n")
cat("  dx =", round(mean_dx, 2), "m (", ifelse(mean_dx > 0, "Est", "Ouest"), ")\n")
cat("  dy =", round(mean_dy, 2), "m (", ifelse(mean_dy > 0, "Nord", "Sud"), ")\n\n")

# Distance de correction
results_valid$dist_cor <- sqrt(results_valid$dx^2 + results_valid$dy^2)
cat("Distance de correction:\n")
cat("  Moyenne    :", round(mean(results_valid$dist_cor), 2), "m\n")
cat("  Écart-type :", round(sd(results_valid$dist_cor), 2), "m\n")
cat("  Min        :", round(min(results_valid$dist_cor), 2), "m\n")
cat("  Max        :", round(max(results_valid$dist_cor), 2), "m\n\n")

# Corrélation moyenne
cat("Corrélation:\n")
cat("  Moyenne cor1:", round(mean(results_valid$cor1), 3), "\n")
cat("  Moyenne ratio:", round(mean(results_valid$ratio), 2), "\n")
```

### 7.2 Tests statistiques

```{r tests-coreg-setup, include=FALSE}
# Setup : charger les résultats depuis le cache
if (requireNamespace("rappdirs", quietly = TRUE)) {
  cache_dir <- file.path(rappdirs::user_data_dir("nemeton"), "tutorial_data")
} else {
  cache_dir <- file.path(tempdir(), "nemeton_tutorial")
}
cache_file <- file.path(cache_dir, "coregistration_results.rds")

if (file.exists(cache_file)) {
  results_df <- readRDS(cache_file)
} else {
  stop("Cache non trouvé. Exécutez d'abord la section 6.3.")
}
results_valid <- results_df[results_df$status == "success", ]
```

```{r tests-coreg, exercise=TRUE}
# Tests de significativité du décalage
cat("=== TESTS STATISTIQUES ===\n\n")

# Test t pour dx
t_test_x <- t.test(results_valid$dx, mu = 0)
cat("Test H0: dx = 0\n")
cat("  t =", round(t_test_x$statistic, 3), "\n")
cat("  p-value =", round(t_test_x$p.value, 4), "\n")
cat("  Significatif (p < 0.05):", t_test_x$p.value < 0.05, "\n\n")

# Test t pour dy
t_test_y <- t.test(results_valid$dy, mu = 0)
cat("Test H0: dy = 0\n")
cat("  t =", round(t_test_y$statistic, 3), "\n")
cat("  p-value =", round(t_test_y$p.value, 4), "\n")
cat("  Significatif (p < 0.05):", t_test_y$p.value < 0.05, "\n")
```

```{r ttest-interpretation, echo=FALSE}
cat("
┌─────────────────────────────────────────────────────────────┐
│           INTERPRÉTATION DU TEST T DE STUDENT               │
├─────────────────────────────────────────────────────────────┤
│                                                             │
│  Hypothèse nulle (H0) : Le décalage moyen est nul           │
│  → Les positions GPS sont correctes en moyenne              │
│                                                             │
│  Interprétation de la p-value :                             │
│  ─────────────────────────────                              │
│  • p < 0.05 : Décalage SIGNIFICATIF                         │
│    → Biais systématique détecté (ex: dérive GPS)            │
│    → Le recalage corrige une erreur réelle                  │
│                                                             │
│  • p >= 0.05 : Décalage NON significatif                    │
│    → Pas de biais systématique détecté                      │
│    → Erreurs aléatoires uniquement                          │
│                                                             │
│  Cas typiques :                                             │
│  ──────────────                                             │
│  • dx significatif, dy non : Biais Est-Ouest                │
│  • dy significatif, dx non : Biais Nord-Sud                 │
│  • Les deux significatifs : Biais directionnel global       │
│  • Aucun significatif : Erreurs GPS aléatoires              │
│                                                             │
│  Note : Avec peu de placettes (n < 10), le test manque      │
│  de puissance statistique. Un résultat non significatif     │
│  ne prouve pas l'absence de biais.                          │
│                                                             │
└─────────────────────────────────────────────────────────────┘
")
```

### 7.3 Visualisation

```{r viz-coreg-setup, include=FALSE}
# Setup : charger les résultats depuis le cache
if (requireNamespace("rappdirs", quietly = TRUE)) {
  cache_dir <- file.path(rappdirs::user_data_dir("nemeton"), "tutorial_data")
} else {
  cache_dir <- file.path(tempdir(), "nemeton_tutorial")
}
cache_file <- file.path(cache_dir, "coregistration_results.rds")

if (file.exists(cache_file)) {
  results_df <- readRDS(cache_file)
} else {
  stop("Cache non trouvé. Exécutez d'abord la section 6.3.")
}
results_valid <- results_df[results_df$status == "success", ]
```

```{r viz-coreg, exercise=TRUE}
library(ggplot2)

# Graphique des vecteurs de correction
p <- ggplot(results_valid, aes(x = dx, y = dy)) +
  # Points colorés par corrélation
  geom_point(aes(color = cor1), size = 3, alpha = 0.8) +
  # Vecteurs depuis l'origine
  geom_segment(aes(xend = 0, yend = 0),
               arrow = arrow(length = unit(0.15, "cm")),
               alpha = 0.5) +
  # Lignes de référence
  geom_hline(yintercept = 0, linetype = "dashed", color = "gray50") +
  geom_vline(xintercept = 0, linetype = "dashed", color = "gray50") +
  # Point moyen (croix rouge)
  geom_point(aes(x = mean(dx), y = mean(dy)),
             color = "red", size = 5, shape = 4, stroke = 2) +
  # Annotation pour la croix rouge
  annotate("text", x = mean(results_valid$dx), y = mean(results_valid$dy),
           label = paste0("Moyenne\n(", round(mean(results_valid$dx), 1), ", ",
                          round(mean(results_valid$dy), 1), ")"),
           vjust = -1, color = "red", size = 3) +
  # Échelle de couleur
  scale_color_viridis_c(name = "Corrélation", option = "plasma") +
  # Labels
  labs(title = "Vecteurs de correction par placette",
       subtitle = paste("n =", nrow(results_valid), "placettes | ✕ rouge = décalage moyen"),
       x = "dx (m) - Ouest ← → Est",
       y = "dy (m) - Sud ← → Nord") +
  # Aspect ratio 1:1
  coord_fixed() +
  theme_minimal() +
  theme(legend.position = "right")

print(p)

# Histogramme des distances absolues de correction
results_valid$dist <- sqrt(results_valid$dx^2 + results_valid$dy^2)

p_hist <- ggplot(results_valid, aes(x = dist)) +
  geom_histogram(aes(fill = after_stat(count)), bins = 10, color = "white") +
  geom_vline(xintercept = mean(results_valid$dist),
             color = "red", linetype = "dashed", linewidth = 1) +
  annotate("text", x = mean(results_valid$dist), y = Inf,
           label = paste0("Moyenne = ", round(mean(results_valid$dist), 2), " m"),
           vjust = 2, hjust = -0.1, color = "red", size = 3.5) +
  scale_fill_viridis_c(option = "plasma", guide = "none") +
  labs(title = "Distribution des distances de correction",
       subtitle = paste("n =", nrow(results_valid), "placettes"),
       x = "Distance absolue (m)",
       y = "Nombre de placettes") +
  theme_minimal()

print(p_hist)

cat("\n=== STATISTIQUES DES DISTANCES ===\n")
cat("Distance moyenne   :", round(mean(results_valid$dist), 2), "m\n")
cat("Distance médiane   :", round(median(results_valid$dist), 2), "m\n")
cat("Distance min       :", round(min(results_valid$dist), 2), "m\n")
cat("Distance max       :", round(max(results_valid$dist), 2), "m\n")
cat("Écart-type         :", round(sd(results_valid$dist), 2), "m\n")
```

### 7.4 Export des résultats

```{r export-coreg-setup, include=FALSE}
# Setup : charger les résultats depuis le cache
library(sf)

if (requireNamespace("rappdirs", quietly = TRUE)) {
  cache_dir <- file.path(rappdirs::user_data_dir("nemeton"), "tutorial_data")
} else {
  cache_dir <- file.path(tempdir(), "nemeton_tutorial")
}
if (!dir.exists(cache_dir)) dir.create(cache_dir, recursive = TRUE)
cache_file <- file.path(cache_dir, "coregistration_results.rds")
data_dir <- cache_dir  # Pour l'export

if (file.exists(cache_file)) {
  results_df <- readRDS(cache_file)
} else {
  stop("Cache non trouvé. Exécutez d'abord la section 6.3.")
}
results_valid <- results_df[results_df$status == "success", ]
```

```{r export-coreg, exercise=TRUE}
library(sf)

# Export CSV
csv_file <- file.path(data_dir, "placettes_coregistrees.csv")
write.csv(results_valid, csv_file, row.names = FALSE)
cat("Export CSV:", csv_file, "\n")

# Export GeoPackage
gpkg_file <- file.path(data_dir, "placettes_coregistrees.gpkg")
results_sf <- st_as_sf(results_valid,
                        coords = c("x_cor", "y_cor"),
                        crs = 2154)  # Lambert 93
st_write(results_sf, gpkg_file, delete_dsn = TRUE, quiet = TRUE)
cat("Export GeoPackage:", gpkg_file, "\n")
```

### 7.5 Quiz : Analyse

```{r quiz-analysis, echo=FALSE}
quiz(
  caption = "Testez vos connaissances sur l'analyse des résultats",

  question("Une distance de correction moyenne de 2.1 m est-elle normale ?",
    answer("Oui, c'est cohérent avec la précision GPS sous couvert", correct = TRUE),
    answer("Non, c'est beaucoup trop élevé"),
    answer("Non, c'est trop faible"),
    answer("Impossible à dire sans plus d'informations"),
    correct = "Exact ! Une correction de 2-3 m est typique pour des mesures GPS sous couvert forestier dense.",
    incorrect = "Non. Une correction de 2.1 m est tout à fait normale et cohérente avec l'erreur GPS attendue sous forêt (2-10 m)."
  ),

  question("Un p-value de 0.03 pour dx signifie :",
    answer("Le décalage en X est statistiquement significatif", correct = TRUE),
    answer("Le recalage a échoué"),
    answer("La corrélation est faible"),
    answer("Il n'y a pas de biais systématique"),
    correct = "Exact ! p < 0.05 signifie qu'on rejette H0 (dx = 0), donc il existe un biais systématique significatif en X.",
    incorrect = "Non. Un p-value de 0.03 < 0.05 indique que le décalage moyen en X est significativement différent de zéro."
  ),

  question("Pourquoi exporter en GeoPackage ?",
    answer("Pour visualiser et utiliser les résultats dans un SIG", correct = TRUE),
    answer("Pour réduire la taille du fichier"),
    answer("C'est obligatoire pour le recalage"),
    answer("Pour compatibilité avec Excel"),
    correct = "Exact ! Le GeoPackage permet d'ouvrir les placettes corrigées dans QGIS ou ArcGIS pour visualisation et analyses spatiales.",
    incorrect = "Non. Le GeoPackage est un format géospatial standard qui permet d'utiliser les résultats dans des logiciels SIG."
  )
)
```

---

## 8. Synthèse

### 8.1 Workflow complet

```{r workflow-final, echo=FALSE}
cat("
┌─────────────────────────────────────────────────────────────┐
│              WORKFLOW COREGISTRATION                        │
└─────────────────────────────────────────────────────────────┘
                          │
  ┌─────────────────────────────────────────────────────────┐
  │ 1. DONNÉES D'ENTRÉE                                     │
  │   • Coordonnées GPS placettes (imprécises)              │
  │   • Inventaire arbres (diamètre, azimut, distance)      │
  │   • Nuages LiDAR normalisés                             │
  └─────────────────────────────────────────────────────────┘
                          │
  ┌─────────────────────────────────────────────────────────┐
  │ 2. GÉNÉRATION MNH                                       │
  │   • lasR ou lidR : rasterize_canopy()                   │
  │   • Seuillage 0-50m, filtre médian 3×3                  │
  │   • Résolution 0.5m                                     │
  └─────────────────────────────────────────────────────────┘
                          │
  ┌─────────────────────────────────────────────────────────┐
  │ 3. MASQUE PLACETTE                                      │
  │   • Positions arbres (polaire → cartésien)              │
  │   • Pondération par diamètre                            │
  │   • Raster aligné sur MNH                               │
  └─────────────────────────────────────────────────────────┘
                          │
  ┌─────────────────────────────────────────────────────────┐
  │ 4. CORRÉLATION                                          │
  │   • coregistration() : recherche translation optimale   │
  │   • Buffer 5m, pas 0.5m                                 │
  │   • Sortie : dx, dy, corrélation, ratio                 │
  └─────────────────────────────────────────────────────────┘
                          │
  ┌─────────────────────────────────────────────────────────┐
  │ 5. VALIDATION                                           │
  │   • Statistiques (moyenne, écart-type)                  │
  │   • Tests de significativité (t-test)                   │
  │   • Visualisation vecteurs de correction                │
  └─────────────────────────────────────────────────────────┘
                          │
  ┌─────────────────────────────────────────────────────────┐
  │ 6. EXPORT                                               │
  │   • placettes_coregistrees.csv                          │
  │   • placettes_coregistrees.gpkg                         │
  └─────────────────────────────────────────────────────────┘
")
```

### 8.2 Produits générés

| Produit | Description | Usage |
|---------|-------------|-------|
| `coregistration_results.rds` | Cache des résultats R | Reprise traitement |
| `placettes_coregistrees.csv` | Coordonnées corrigées | Tableau, analyse |
| `placettes_coregistrees.gpkg` | Placettes géoréférencées | SIG (QGIS, ArcGIS) |

### 8.3 Lien avec les indicateurs nemeton

Le recalage des placettes améliore la qualité des indicateurs nemeton calculés par ABA :

| Indicateur | Impact du recalage |
|------------|-------------------|
| **P1** (Volume bois) | Calibration ABA plus précise |
| **C1** (Biomasse carbone) | Estimation stock carbone fiable |
| **B2** (Structure) | Diversité strates correctement attribuée |
| **E1, E2** (Énergie) | Volume bois-énergie précis |

### 8.4 Bonnes pratiques

1. **Toujours vérifier** le ratio cor1/cor2 (> 1.5 recommandé)
2. **Exclure** les placettes avec faible corrélation (< 0.5)
3. **Visualiser** les vecteurs de correction (détecter outliers)
4. **Documenter** les paramètres utilisés (buffer, step, h_max)
5. **Conserver** les coordonnées originales (traçabilité)

### 8.5 Ressources

**Documentation** :

- [Article lidaRtRee Coregistration](https://lidar.pages-forge.inrae.fr/lidaRtRee/articles/coregistration.html)
- [Monnet & Mermin (2014)](https://doi.org/10.3390/rs6087628) - Publication scientifique
- [lasR documentation](https://r-lidar.github.io/lasR/)
- [lidR book](https://r-lidar.github.io/lidRbook/)

**Félicitations !** Vous avez terminé le Tutorial 08 sur le recalage des placettes d'inventaire forestier.

Vous pouvez maintenant utiliser vos placettes recalées pour calibrer des modèles ABA plus précis (voir Tutorial 07, sections 6-8).
