---
title: "Tutorial 09 : Échantillonnage de calibration LiDAR HD + TSP"
output:
  learnr::tutorial:
    progressive: true
    allow_skip: true
    language: fr
runtime: shiny_prerendered
description: "Concevoir un plan d'échantillonnage optimal de placettes de calibration et calculer le parcours terrain le plus efficace"
---

```{r setup, include=FALSE}
library(learnr)
library(sf)
library(terra)
library(dplyr)
library(ggplot2)
library(patchwork)
library(purrr)

knitr::opts_chunk$set(
  echo = TRUE,
  warning = FALSE,
  message = FALSE,
  exercise.timelimit = 300
)

# Configuration des timeouts réseau
NETWORK_TIMEOUT <- 300
options(
  timeout = NETWORK_TIMEOUT,
  HTTPUserAgent = "nemeton-tutorial/1.0"
)

# =============================================================================
# SYSTÈME DE CACHE (cohérent avec Tutorials 02-08)
# =============================================================================

# Répertoire de données (partagé avec les autres tutoriels)
if (requireNamespace("rappdirs", quietly = TRUE)) {
  data_dir <- file.path(rappdirs::user_data_dir("nemeton"), "tutorial_data")
} else {
  data_dir <- file.path(path.expand("~"), ".local", "share", "nemeton", "tutorial_data")
}
data_dir <- normalizePath(data_dir, mustWork = FALSE)
dir.create(data_dir, showWarnings = FALSE, recursive = TRUE)

# Sous-répertoire pour les résultats d'échantillonnage
sampling_dir <- file.path(data_dir, "result_sampling")
dir.create(sampling_dir, showWarnings = FALSE, recursive = TRUE)

# =============================================================================
# CONFIGURATION PAR DÉFAUT
# =============================================================================

config <- list(
  # Placettes
  plot_radius = 15,           # m
  grid_step = 30,             # m (espacement grille candidats)

  # Contraintes
  min_forest_cover = 0.70,    # 70% couvert forestier minimum
  max_slope = 45,             # % pente maximale

  # Échantillonnage
  n_main = 40,                # placettes principales
  n_replacement = 12,         # remplacements (30%)
  min_per_stratum = 2,        # minimum par strate

  # TSP
  walk_speed_kmh = 4,         # km/h sur chemin
  offpath_speed_kmh = 2,      # km/h hors chemin
  offpath_penalty = 2,        # multiplicateur temps hors-chemin

  # CRS
  crs = 2154,                 # Lambert 93

  # Seed
  seed = 2024
)

# =============================================================================
# FONCTIONS DE CALCUL DE TAILLE D'ÉCHANTILLON
# =============================================================================

#' Calcul du nombre optimal de placettes
#'
#' Formule : n = t² × CV² / E²
#' Avec correction pour population finie si N fourni
#'
#' @param cv Coefficient de variation (en %, défaut 20)
#' @param error Erreur admissible (en %, défaut 10)
#' @param confidence Niveau de confiance (défaut 0.95)
#' @param N Taille de la population (NULL = infinie)
#' @return Nombre de placettes nécessaires (arrondi supérieur)
calculate_sample_size <- function(cv = 20, error = 10, confidence = 0.95, N = NULL) {
  # Valeur t de Student (approximation normale pour grands échantillons)
  alpha <- 1 - confidence
  t_value <- qnorm(1 - alpha / 2)

  # Formule de base : n = t² × CV² / E²
  n_infinite <- (t_value * cv / error)^2


  # Correction pour population finie
  if (!is.null(N) && N > 0) {
    n_finite <- n_infinite / (1 + (n_infinite - 1) / N)
    return(ceiling(n_finite))
  }

  return(ceiling(n_infinite))
}

#' Calcul pour plusieurs variables simultanément
#'
#' @param cv_list Vecteur des CV par variable (en %)
#' @param error Erreur admissible (en %)
#' @param confidence Niveau de confiance
#' @param N Taille de la population
#' @return Liste avec n par variable et n recommandé (max)
calculate_sample_size_multi <- function(cv_list, error = 10, confidence = 0.95, N = NULL) {
  n_list <- sapply(cv_list, function(cv) {
    calculate_sample_size(cv = cv, error = error, confidence = confidence, N = N)
  })

  list(
    n_by_variable = n_list,
    n_recommended = max(n_list),
    cv_max = cv_list[which.max(n_list)]
  )
}

#' Tableau de dimensionnement d'échantillon
#'
#' @param cv_range Plage de CV à tester (défaut 10 à 40%)
#' @param error_range Plage d'erreurs à tester (défaut 5 à 20%)
#' @param confidence Niveau de confiance
#' @return Data frame avec n pour chaque combinaison CV/erreur
sample_size_table <- function(cv_range = seq(10, 40, by = 5),
                               error_range = c(5, 10, 15, 20),
                               confidence = 0.95) {
  expand.grid(CV = cv_range, Error = error_range) |>
    mutate(n = mapply(calculate_sample_size, CV, Error, confidence))
}

# =============================================================================
# FONCTIONS UTILITAIRES POUR LE CACHE
# =============================================================================

#' Charger ou télécharger des données vectorielles
#' @param cache_path Chemin dans le cache
#' @param download_fn Fonction de téléchargement (prend zone en argument)
#' @param zone Zone d'étude (sf)
#' @param layer Nom de la couche (optionnel)
load_or_download_vector <- function(cache_path, download_fn, zone, layer = NULL) {
  if (file.exists(cache_path)) {
    cat("Chargement depuis le cache:", basename(cache_path), "\n")
    if (!is.null(layer)) {
      return(st_read(cache_path, layer = layer, quiet = TRUE))
    } else {
      return(st_read(cache_path, quiet = TRUE))
    }
  } else {
    cat("Téléchargement des données...\n")
    data <- download_fn(zone)
    if (!is.null(data) && nrow(data) > 0) {
      st_write(data, cache_path, quiet = TRUE, delete_dsn = TRUE)
      cat("Sauvegardé dans le cache:", basename(cache_path), "\n")
    }
    return(data)
  }
}

#' Charger ou télécharger des données raster
#' @param cache_path Chemin dans le cache
#' @param download_fn Fonction de téléchargement (prend zone en argument)
#' @param zone Zone d'étude (sf)
load_or_download_raster <- function(cache_path, download_fn, zone) {
  if (file.exists(cache_path)) {
    cat("Chargement depuis le cache:", basename(cache_path), "\n")
    return(rast(cache_path))
  } else {
    cat("Téléchargement des données...\n")
    data <- download_fn(zone)
    if (!is.null(data)) {
      writeRaster(data, cache_path, overwrite = TRUE)
      cat("Sauvegardé dans le cache:", basename(cache_path), "\n")
    }
    return(data)
  }
}

# =============================================================================
# FONCTION DE CALCUL PARALLÈLE DE LA COUVERTURE FORESTIÈRE
# =============================================================================

#' Calcul de la couverture forestière
#' @param grid_buffers sf object avec les buffers de placettes
#' @param bd_foret sf object avec les polygones forestiers
#' @return Vecteur des proportions de couverture forestière
calc_forest_cover_all <- function(grid_buffers, bd_foret) {
  if (is.null(bd_foret)) {
    return(rep(1, nrow(grid_buffers)))
  }

  # Fonction unitaire
  calc_one <- function(i, buffers, foret) {
    buffer <- buffers[i, ]
    intersection <- tryCatch(
      st_intersection(buffer, foret),
      error = function(e) NULL
    )
    if (is.null(intersection) || nrow(intersection) == 0) return(0)
    sum(as.numeric(st_area(intersection))) / as.numeric(st_area(buffer))
  }

  n <- nrow(grid_buffers)

  # Mode séquentiel avec purrr (plus propre que sapply)
  if (requireNamespace("purrr", quietly = TRUE)) {
    purrr::map_dbl(1:n, calc_one, buffers = grid_buffers, foret = bd_foret)
  } else {
    sapply(1:n, calc_one, buffers = grid_buffers, foret = bd_foret)
  }
}
```

## Bienvenue ! {data-progressive=TRUE}

### Objectifs du tutoriel

Ce tutoriel vous apprendra à **concevoir un plan d'échantillonnage optimal** de placettes de calibration LiDAR et à **calculer le parcours terrain** le plus efficace pour les visiter.

**Durée estimée** : 3h00 (180 minutes)

**Prérequis** :

- Tutorial 01 (Acquisition) - zone d'étude et données IGN
- Tutorial 02 (LiDAR) - manipulation nuages de points
- Tutorial 03 (Terrain) - MNT, pente, TWI

**À la fin de ce tutoriel, vous saurez** :

1. Construire une "sampling frame" de centres de placettes candidats
2. Appliquer des contraintes terrain (pente, couverture forestière)
3. Extraire des variables auxiliaires LiDAR et topographiques
4. Stratifier la zone d'étude selon des gradients structurels
5. Réaliser un tirage GRTS spatialement équilibré
6. Diagnostiquer la représentativité de l'échantillon
7. Construire un réseau de chemins
8. Résoudre le problème TSP pour optimiser le parcours terrain
9. Exporter les résultats pour le terrain (GeoPackage, GPX)

---

### Workflow général

```
┌─────────────────────────────────────────────────────────────────────────────┐
│                    WORKFLOW ÉCHANTILLONNAGE + TSP                           │
├─────────────────────────────────────────────────────────────────────────────┤
│                                                                             │
│  1. DONNÉES               2. FRAME                 3. STRATIFICATION        │
│  ┌──────────────┐         ┌──────────────┐         ┌──────────────┐         │
│  │ Zone étude   │         │ Grille       │         │ Strates      │         │
│  │ BD Forêt     │───────▶ │ candidats    │───────▶ │ hauteur      │         │
│  │ MNT/Pente    │         │ (contraintes)│         │ couvert/pente│         │
│  │ Métriques    │         └──────────────┘         └──────────────┘         │
│  │ LiDAR        │                                          │                │
│  └──────────────┘                                          ▼                │
│                                                    ┌──────────────┐         │
│  6. EXPORT                5. TSP                   │ 4. GRTS      │         │
│  ┌──────────────┐         ┌──────────────┐         │ Tirage       │         │
│  │ GeoPackage   │◀────────│ Parcours     │◀────────│ spatialement │         │
│  │ GPX terrain  │         │ optimal      │         │ équilibré    │         │
│  │ Rapport      │         │ (réseau)     │         └──────────────┘         │
│  └──────────────┘         └──────────────┘                                  │
│                                                                             │
└─────────────────────────────────────────────────────────────────────────────┘
```

---

### Configuration

Voici les paramètres par défaut utilisés dans ce tutoriel. Vous pouvez **tester différentes valeurs** dans cet exercice pour comprendre leur impact :

> **Note** : Dans un projet réel, ces paramètres seraient définis dans un script de configuration. Les valeurs ci-dessous sont utilisées dans tous les exercices du tutoriel.

```{r config-edit, exercise=TRUE}
# =============================================================================
# CONFIGURATION DU TUTORIEL
# =============================================================================
# Testez différentes valeurs pour comprendre leur impact
# Ces valeurs sont utilisées dans tous les exercices suivants

config <- list(

  # --- Placettes ---
  plot_radius = 15,           # Rayon de placette (m) - typique: 10-20 m
  grid_step = 30,             # Espacement grille candidats (m) - typique: 2x rayon

  # --- Contraintes terrain ---
  min_forest_cover = 0.70,    # Couvert forestier minimum (0-1) - typique: 0.60-0.80

  max_slope = 45,             # Pente maximale (%) - typique: 30-60%

  # --- Échantillonnage ---
  n_main = 40,                # Placettes principales - à calculer selon CV/erreur

  n_replacement = 12,         # Placettes remplacement (30% de n_main)
  min_per_stratum = 2,        # Minimum par strate - typique: 2-3

  # --- Déplacement terrain (TSP) ---
  walk_speed_kmh = 4,         # Vitesse sur chemin (km/h)
  offpath_speed_kmh = 2,      # Vitesse hors chemin (km/h)
  offpath_penalty = 2,        # Multiplicateur temps hors-chemin

  # --- Paramètres techniques ---
  crs = 2154,                 # Système de coordonnées (2154 = Lambert-93)
  seed = 2024                 # Graine aléatoire (reproductibilité)
)

# =============================================================================
# AFFICHAGE DE LA CONFIGURATION
# =============================================================================
cat("=== Configuration actuelle ===\n\n")

cat("Placettes:\n")
cat(sprintf("  Rayon: %d m (surface: %.0f m²)\n",
            config$plot_radius, pi * config$plot_radius^2))
cat(sprintf("  Espacement grille: %d m\n", config$grid_step))

cat("\nContraintes:\n")
cat(sprintf("  Couvert forestier minimum: %.0f%%\n", config$min_forest_cover * 100))
cat(sprintf("  Pente maximale: %.0f%%\n", config$max_slope))

cat("\nÉchantillonnage:\n")
cat(sprintf("  Placettes principales: %d\n", config$n_main))
cat(sprintf("  Placettes remplacement: %d (%.0f%%)\n",
            config$n_replacement, config$n_replacement / config$n_main * 100))
cat(sprintf("  Minimum par strate: %d\n", config$min_per_stratum))

cat("\nDéplacement terrain:\n")
cat(sprintf("  Vitesse sur chemin: %.1f km/h\n", config$walk_speed_kmh))
cat(sprintf("  Vitesse hors chemin: %.1f km/h\n", config$offpath_speed_kmh))
cat(sprintf("  Pénalité hors-chemin: x%.1f\n", config$offpath_penalty))
```

```{r config-edit-hint}
# Valeurs recommandées selon le contexte :
#
# Terrain facile (plaine, forêt ouverte):
#   max_slope = 30, walk_speed_kmh = 5, offpath_speed_kmh = 3
#
# Terrain difficile (montagne, sous-bois dense):
#   max_slope = 60, walk_speed_kmh = 3, offpath_speed_kmh = 1.5
#
# Placettes petites (régénération):
#   plot_radius = 10, grid_step = 20
#
# Placettes grandes (futaie):
#   plot_radius = 20, grid_step = 40
```

---

### Quiz 1 : Concepts de base

```{r quiz-1, echo=FALSE}
quiz(
  question("Pourquoi faut-il calibrer les modèles LiDAR avec des placettes terrain ?",
    answer("Le LiDAR mesure directement le volume de bois"),
    answer("Les relations LiDAR-terrain varient selon le contexte forestier", correct = TRUE),
    answer("Le LiDAR ne fonctionne qu'avec des données terrain"),
    answer("C'est une obligation réglementaire"),
    allow_retry = TRUE
  ),
  question("Qu'est-ce qu'un tirage GRTS ?",
    answer("Un tirage purement aléatoire"),
    answer("Un tirage systématique sur grille régulière"),
    answer("Un tirage aléatoire spatialement équilibré", correct = TRUE),
    answer("Un tirage stratifié non-spatial"),
    allow_retry = TRUE
  ),
  question("À quoi servent les placettes de remplacement (oversample) ?",
    answer("À augmenter la taille de l'échantillon"),
    answer("À remplacer les placettes inaccessibles sur le terrain", correct = TRUE),
    answer("À valider les modèles"),
    answer("À réduire le temps de terrain"),
    allow_retry = TRUE
  )
)
```

---

### Dimensionnement de l'échantillon

Avant de lancer le tirage, il faut déterminer le **nombre optimal de placettes** en fonction de :

- Le **coefficient de variation (CV)** attendu des variables d'intérêt
- L'**erreur relative** acceptable sur l'estimation
- Le **niveau de confiance** souhaité

La formule utilisée est celle de l'échantillonnage aléatoire simple :

$$n = \frac{t^2 \times CV^2}{E^2}$$

Avec :

- $n$ : taille d'échantillon
- $t$ : valeur de Student (1.96 pour 95% de confiance)
- $CV$ : coefficient de variation (%)
- $E$ : erreur relative admissible (%)

Pour les inventaires forestiers, le CV varie typiquement entre :

- **15-25%** pour la surface terrière
- **20-30%** pour le volume
- **25-40%** pour la biomasse

### Exercice : Calculer la taille d'échantillon

```{r sample-size-exercise, exercise=TRUE}
# Fonction de calcul de taille d'échantillon
calculate_sample_size <- function(cv = 20, error = 10, confidence = 0.95, N = NULL) {
  alpha <- 1 - confidence
  t_value <- qnorm(1 - alpha / 2)
  n_infinite <- (t_value * cv / error)^2

  # Correction pour population finie
  if (!is.null(N) && N > 0) {
    n_finite <- n_infinite / (1 + (n_infinite - 1) / N)
    return(ceiling(n_finite))
  }
  return(ceiling(n_infinite))
}

# === Exercice ===
# Calculez le nombre de placettes nécessaires pour :
# - CV estimé de 20% (valeur par défaut en foresterie)
# - Erreur admissible de 10%
# - Confiance de 95%

n_placettes <- calculate_sample_size(cv = 20, error = 10, confidence = 0.95)
cat("Nombre de placettes nécessaires:", n_placettes, "\n")

# Essayez avec différentes valeurs de CV et d'erreur
# Par exemple, que se passe-t-il si le CV est de 30% ?
n_cv30 <- calculate_sample_size(cv = 30, error = 10)
cat("Avec CV = 30%:", n_cv30, "placettes\n")

# Et si on accepte une erreur de 15% ?
n_err15 <- calculate_sample_size(cv = 20, error = 15)
cat("Avec erreur = 15%:", n_err15, "placettes\n")
```

```{r sample-size-exercise-hint}
# Pour le volume forestier, le CV peut atteindre 30-40%
# Pour une précision de 10%, il faut plus de placettes avec un CV élevé
# La relation est quadratique : doubler le CV quadruple n !
```

### Tableau de dimensionnement

```{r sample-size-table, exercise=TRUE}
# Générer un tableau de référence pour le dimensionnement
sample_size_table <- function(cv_range = seq(10, 40, by = 5),
                               error_range = c(5, 10, 15, 20),
                               confidence = 0.95) {
  alpha <- 1 - confidence
  t_value <- qnorm(1 - alpha / 2)

  expand.grid(CV = cv_range, Erreur = error_range) |>
    mutate(n = ceiling((t_value * CV / Erreur)^2))
}

# Créer le tableau
ref_table <- sample_size_table()

# Afficher sous forme de matrice
cat("=== Taille d'échantillon requise (confiance 95%) ===\n\n")
ref_matrix <- tidyr::pivot_wider(
  ref_table,
  names_from = Erreur,
  values_from = n,
  names_prefix = "E="
)
print(ref_matrix)

# Visualisation graphique
ggplot(ref_table, aes(x = CV, y = n, color = factor(Erreur))) +
  geom_line(linewidth = 1.2) +
  geom_point(size = 3) +
  scale_color_viridis_d(name = "Erreur (%)") +
  labs(
    title = "Taille d'échantillon en fonction du CV et de l'erreur",
    x = "Coefficient de variation (%)",
    y = "Nombre de placettes (n)",
    subtitle = "Confiance 95%"
  ) +
  theme_minimal() +
  theme(legend.position = "right")
```

### Quiz 2 : Dimensionnement

```{r quiz-2, echo=FALSE}
quiz(
  question("Avec un CV de 20% et une erreur admissible de 10%, combien de placettes faut-il ?",
    answer("8"),
    answer("16", correct = TRUE),
    answer("32"),
    answer("64"),
    allow_retry = TRUE
  ),
  question("Que se passe-t-il si on double le CV (de 20% à 40%) ?",
    answer("n double"),
    answer("n quadruple", correct = TRUE),
    answer("n est divisé par 2"),
    answer("n reste identique"),
    allow_retry = TRUE
  ),
  question("Comment réduire le nombre de placettes nécessaires ?",
    answer("Augmenter le CV"),
    answer("Réduire le niveau de confiance"),
    answer("Accepter une erreur plus grande", correct = TRUE),
    answer("Augmenter la taille des placettes"),
    allow_retry = TRUE
  )
)
```

## Section 1 : Chargement des données {data-progressive=TRUE}

### Introduction

Nous allons utiliser la **zone d'étude du Tutorial 01** (Verc-02, Vercors) et charger les données nécessaires depuis le cache ou les APIs IGN.

### Exercice 1.1 : Charger la zone d'étude

```{r load-zone-setup}
# Configuration du cache
if (requireNamespace("rappdirs", quietly = TRUE)) {
  data_dir <- file.path(rappdirs::user_data_dir("nemeton"), "tutorial_data")
} else {
  data_dir <- file.path(path.expand("~"), ".local", "share", "nemeton", "tutorial_data")
}
dir.create(data_dir, showWarnings = FALSE, recursive = TRUE)
```

```{r load-zone, exercise=TRUE, exercise.setup="load-zone-setup"}
# Charger la zone d'étude depuis le package ou le cache
zone_cache <- file.path(data_dir, "zone_etude.gpkg")

if (file.exists(zone_cache)) {
  cat("Chargement depuis le cache...\n")
  zone_etude <- st_read(zone_cache, layer = "zone_etude", quiet = TRUE)
} else {
  cat("Chargement depuis le package nemeton...\n")
  zone_pkg <- system.file("extdata", "zone_etude.gpkg", package = "nemeton")
  zone_etude <- st_read(zone_pkg, quiet = TRUE)

  # Sauvegarder dans le cache
  st_write(zone_etude, zone_cache, layer = "zone_etude",
           delete_layer = TRUE, quiet = TRUE)
}

# Afficher les informations
cat("\n=== Zone d'étude ===\n")
cat("Cluster:", zone_etude$cluster_id, "\n")
cat("Surface:", round(as.numeric(st_area(zone_etude)) / 10000), "ha\n")
cat("CRS:", st_crs(zone_etude)$epsg, "(Lambert-93)\n")
print(st_bbox(zone_etude))
```

### Exercice 1.2 : Charger la BD Forêt

La BD Forêt V2 nous fournira les types de peuplements forestiers pour la stratification.

```{r load-bdforet-setup}
if (requireNamespace("rappdirs", quietly = TRUE)) {
  data_dir <- file.path(rappdirs::user_data_dir("nemeton"), "tutorial_data")
} else {
  data_dir <- file.path(path.expand("~"), ".local", "share", "nemeton", "tutorial_data")
}
dir.create(data_dir, showWarnings = FALSE, recursive = TRUE)
zone_cache <- file.path(data_dir, "zone_etude.gpkg")
if (file.exists(zone_cache)) {
  zone_etude <- st_read(zone_cache, layer = "zone_etude", quiet = TRUE)
} else {
  zone_pkg <- system.file("extdata", "zone_etude.gpkg", package = "nemeton")
  zone_etude <- st_read(zone_pkg, quiet = TRUE)
}
```

```{r load-bdforet, exercise=TRUE, exercise.setup="load-bdforet-setup"}
bd_foret_cache <- file.path(data_dir, "bd_foret.gpkg")

if (file.exists(bd_foret_cache)) {
  cat("Chargement BD Forêt depuis le cache...\n")
  bd_foret <- st_read(bd_foret_cache, quiet = TRUE)
} else {
  cat("Téléchargement BD Forêt depuis l'API IGN...\n")
  cat("(Cela peut prendre quelques secondes...)\n")

  if (requireNamespace("happign", quietly = TRUE)) {
    bd_foret <- happign::get_wfs(
      x = zone_etude,
      layer = "LANDCOVER.FORESTINVENTORY.V2:formation_vegetale"
    )
    bd_foret <- st_transform(bd_foret, 2154)

    # Sauvegarder dans le cache
    st_write(bd_foret, bd_foret_cache, quiet = TRUE)
    cat("Sauvegardé dans le cache.\n")
  } else {
    cat("Package happign non disponible.\n")
    bd_foret <- NULL
  }
}

if (!is.null(bd_foret) && nrow(bd_foret) > 0) {
  cat("\n=== BD Forêt V2 ===\n")
  cat("Polygones:", nrow(bd_foret), "\n")
  cat("Types forestiers:", length(unique(bd_foret$tfv)), "\n")

  # Distribution des types
  cat("\nDistribution:\n")
  type_counts <- table(bd_foret$tfv)
  for (type in names(sort(type_counts, decreasing = TRUE))[1:5]) {
    cat(sprintf("  %s: %d\n", type, type_counts[type]))
  }
}
```

### Exercice 1.3 : Charger le MNT et calculer la pente

```{r load-mnt-setup}
if (requireNamespace("rappdirs", quietly = TRUE)) {
  data_dir <- file.path(rappdirs::user_data_dir("nemeton"), "tutorial_data")
} else {
  data_dir <- file.path(path.expand("~"), ".local", "share", "nemeton", "tutorial_data")
}
dir.create(data_dir, showWarnings = FALSE, recursive = TRUE)
zone_cache <- file.path(data_dir, "zone_etude.gpkg")
if (file.exists(zone_cache)) {
  zone_etude <- st_read(zone_cache, layer = "zone_etude", quiet = TRUE)
} else {
  zone_pkg <- system.file("extdata", "zone_etude.gpkg", package = "nemeton")
  zone_etude <- st_read(zone_pkg, quiet = TRUE)
}
```

```{r load-mnt, exercise=TRUE, exercise.setup="load-mnt-setup"}
mnt_cache <- file.path(data_dir, "mnt.tif")
slope_cache <- file.path(data_dir, "slope.tif")

# Charger ou télécharger le MNT
if (file.exists(mnt_cache)) {
  cat("Chargement MNT depuis le cache...\n")
  mnt <- rast(mnt_cache)
} else {
  cat("Téléchargement MNT depuis l'API IGN...\n")

  if (requireNamespace("happign", quietly = TRUE)) {
    mnt <- happign::get_wms_raster(
      x = zone_etude,
      layer = "ELEVATION.ELEVATIONGRIDCOVERAGE.HIGHRES",
      res = 5,
      crs = 2154,
      rgb = FALSE
    )
    writeRaster(mnt, mnt_cache, overwrite = TRUE)
    cat("MNT sauvegardé.\n")
  } else {
    cat("Package happign non disponible.\n")
    mnt <- NULL
  }
}

# Calculer ou charger la pente
if (file.exists(slope_cache)) {
  cat("Chargement pente depuis le cache...\n")
  slope <- rast(slope_cache)
} else if (!is.null(mnt)) {
  cat("Calcul de la pente...\n")
  slope_deg <- terrain(mnt, v = "slope", unit = "degrees")
  slope <- tan(slope_deg * pi / 180) * 100  # Conversion en %
  names(slope) <- "slope_pct"
  writeRaster(slope, slope_cache, overwrite = TRUE)
  cat("Pente sauvegardée.\n")
}

if (!is.null(mnt)) {
  cat("\n=== Terrain ===\n")
  cat(sprintf("Altitude: %.0f - %.0f m\n", minmax(mnt)[1], minmax(mnt)[2]))
  cat(sprintf("Pente: %.0f - %.0f %%\n", minmax(slope)[1], minmax(slope)[2]))
}

# Charger le CHM (Canopy Height Model) depuis T07 si disponible
chm_cache <- file.path(data_dir, "chm_complet.tif")
mnh_cache <- file.path(data_dir, "mnh_complet.tif")

if (file.exists(chm_cache)) {
  cat("\nChargement CHM depuis le cache (T07)...\n")
  chm <- rast(chm_cache)
  cat(sprintf("CHM: %.1f - %.1f m\n", minmax(chm)[1], minmax(chm)[2]))
} else if (file.exists(mnh_cache)) {
  cat("\nChargement MNH depuis le cache (T07)...\n")
  chm <- rast(mnh_cache)
  cat(sprintf("MNH: %.1f - %.1f m\n", minmax(chm)[1], minmax(chm)[2]))
} else {
  cat("\nCHM non disponible - utilisation de l'altitude comme proxy.\n")
  cat("Pour utiliser le vrai CHM, exécutez d'abord le Tutorial 07.\n")
  chm <- NULL
}
```

### Exercice 1.4 : Charger les chemins (BD TOPO)

Les chemins seront utilisés pour le réseau de déplacement et l'optimisation TSP.

```{r load-routes-setup}
if (requireNamespace("rappdirs", quietly = TRUE)) {
  data_dir <- file.path(rappdirs::user_data_dir("nemeton"), "tutorial_data")
} else {
  data_dir <- file.path(path.expand("~"), ".local", "share", "nemeton", "tutorial_data")
}
dir.create(data_dir, showWarnings = FALSE, recursive = TRUE)
zone_cache <- file.path(data_dir, "zone_etude.gpkg")
if (file.exists(zone_cache)) {
  zone_etude <- st_read(zone_cache, layer = "zone_etude", quiet = TRUE)
} else {
  zone_pkg <- system.file("extdata", "zone_etude.gpkg", package = "nemeton")
  zone_etude <- st_read(zone_pkg, quiet = TRUE)
}
```

```{r load-routes, exercise=TRUE, exercise.setup="load-routes-setup"}
routes_cache <- file.path(data_dir, "routes.gpkg")

if (file.exists(routes_cache)) {
  cat("Chargement routes depuis le cache...\n")
  routes <- st_read(routes_cache, quiet = TRUE)
} else {
  cat("Téléchargement routes depuis l'API IGN...\n")

  if (requireNamespace("happign", quietly = TRUE)) {
    routes <- happign::get_wfs(
      x = st_buffer(zone_etude, 500),  # Buffer pour inclure chemins proches
      layer = "BDTOPO_V3:troncon_de_route"
    )
    routes <- st_transform(routes, 2154)
    st_write(routes, routes_cache, quiet = TRUE)
    cat("Routes sauvegardées.\n")
  } else {
    routes <- NULL
  }
}

if (!is.null(routes) && nrow(routes) > 0) {
  cat("\n=== Réseau routier ===\n")
  cat("Tronçons:", nrow(routes), "\n")
  cat("Longueur totale:", round(sum(as.numeric(st_length(routes))) / 1000, 1), "km\n")

  # Types de voies
  if ("nature" %in% names(routes)) {
    cat("\nTypes de voies:\n")
    nature_counts <- table(routes$nature)
    for (n in names(sort(nature_counts, decreasing = TRUE))[1:5]) {
      cat(sprintf("  %s: %d\n", n, nature_counts[n]))
    }
  }
}
```

### Visualisation des données

```{r viz-data-setup}
if (requireNamespace("rappdirs", quietly = TRUE)) {
  data_dir <- file.path(rappdirs::user_data_dir("nemeton"), "tutorial_data")
} else {
  data_dir <- file.path(path.expand("~"), ".local", "share", "nemeton", "tutorial_data")
}
# Charger les données
zone_etude <- tryCatch(
  st_read(file.path(data_dir, "zone_etude.gpkg"), layer = "zone_etude", quiet = TRUE),
  error = function(e) st_read(system.file("extdata", "zone_etude.gpkg", package = "nemeton"), quiet = TRUE)
)
bd_foret <- tryCatch(st_read(file.path(data_dir, "bd_foret.gpkg"), quiet = TRUE), error = function(e) NULL)
mnt <- tryCatch(rast(file.path(data_dir, "mnt.tif")), error = function(e) NULL)
slope <- tryCatch(rast(file.path(data_dir, "slope.tif")), error = function(e) NULL)
routes <- tryCatch(st_read(file.path(data_dir, "routes.gpkg"), quiet = TRUE), error = function(e) NULL)
```

```{r viz-data, exercise=TRUE, exercise.setup="viz-data-setup", fig.width=10, fig.height=8}
# Thème commun sans axes
theme_map <- theme_minimal() +
  theme(
    axis.text = element_blank(),
    axis.ticks = element_blank(),
    axis.title = element_blank()
  )

# Carte de synthèse des données
p1 <- ggplot() +
  geom_sf(data = zone_etude, fill = "lightgreen", alpha = 0.3, color = "darkgreen") +
  labs(title = "Zone d'étude", subtitle = zone_etude$cluster_id) +
  theme_map

if (!is.null(bd_foret)) {
  p2 <- ggplot() +
    geom_sf(data = bd_foret, aes(fill = tfv), color = NA, alpha = 0.7) +
    geom_sf(data = zone_etude, fill = NA, color = "black", linewidth = 1) +
    scale_fill_viridis_d(name = "Type") +
    labs(title = "BD Forêt V2") +
    theme_map +
    theme(legend.position = "none")
} else {
  p2 <- ggplot() + labs(title = "BD Forêt non disponible") + theme_void()
}

if (!is.null(slope)) {
  slope_df <- as.data.frame(slope, xy = TRUE, na.rm = TRUE)
  names(slope_df)[3] <- "pente"
  p3 <- ggplot(slope_df, aes(x = x, y = y, fill = pente)) +
    geom_raster() +
    scale_fill_viridis_c(name = "Pente (%)") +
    geom_sf(data = zone_etude, fill = NA, color = "red", linewidth = 1, inherit.aes = FALSE) +
    labs(title = "Pente") +
    theme_map +
    theme(legend.position = "right")
} else {
  p3 <- ggplot() + labs(title = "Pente non disponible") + theme_void()
}

if (!is.null(routes)) {
  p4 <- ggplot() +
    geom_sf(data = routes, color = "brown", linewidth = 0.5) +
    geom_sf(data = zone_etude, fill = NA, color = "darkgreen", linewidth = 1) +
    labs(title = "Réseau routier") +
    theme_map
} else {
  p4 <- ggplot() + labs(title = "Routes non disponibles") + theme_void()
}

(p1 | p2) / (p3 | p4)
```

## Section 2 : Sampling Frame {data-progressive=TRUE}

### Introduction

La **sampling frame** est l'ensemble des centres de placettes candidats. Nous allons :

1. Générer une grille régulière de points
2. Filtrer selon les contraintes terrain
3. Extraire les variables auxiliaires

### Exercice 2.1 : Générer la grille de candidats

```{r generate-grid-setup}
if (requireNamespace("rappdirs", quietly = TRUE)) {
  data_dir <- file.path(rappdirs::user_data_dir("nemeton"), "tutorial_data")
} else {
  data_dir <- file.path(path.expand("~"), ".local", "share", "nemeton", "tutorial_data")
}
zone_etude <- tryCatch(
  st_read(file.path(data_dir, "zone_etude.gpkg"), layer = "zone_etude", quiet = TRUE),
  error = function(e) st_read(system.file("extdata", "zone_etude.gpkg", package = "nemeton"), quiet = TRUE)
)
# config est hérité du setup principal
```

```{r generate-grid, exercise=TRUE, exercise.setup="generate-grid-setup"}
# Générer une grille régulière de points candidats
grid_points <- st_make_grid(
  zone_etude,
  cellsize = config$grid_step,
  what = "centers"
)

# Filtrer les points dans la zone d'étude
grid_sf <- st_sf(geometry = grid_points) |>
  st_intersection(zone_etude) |>
  mutate(candidate_id = paste0("C", sprintf("%04d", row_number())))

cat("=== Grille de candidats ===\n")
cat("Espacement:", config$grid_step, "m\n")
cat("Points générés:", nrow(grid_sf), "\n")
cat("Densité:", round(nrow(grid_sf) / (as.numeric(st_area(zone_etude)) / 10000)), "candidats/ha\n")

# Visualiser
ggplot() +
  geom_sf(data = zone_etude, fill = "lightgreen", alpha = 0.3) +
  geom_sf(data = grid_sf, color = "darkgreen", size = 0.5, alpha = 0.5) +
  labs(
    title = "Grille de candidats",
    subtitle = sprintf("%d points (pas = %d m)", nrow(grid_sf), config$grid_step)
  ) +
  theme_minimal()
```

### Exercice 2.2 : Appliquer les contraintes terrain

```{r constraints-setup}
if (requireNamespace("rappdirs", quietly = TRUE)) {
  data_dir <- file.path(rappdirs::user_data_dir("nemeton"), "tutorial_data")
} else {
  data_dir <- file.path(path.expand("~"), ".local", "share", "nemeton", "tutorial_data")
}
zone_etude <- tryCatch(
  st_read(file.path(data_dir, "zone_etude.gpkg"), layer = "zone_etude", quiet = TRUE),
  error = function(e) st_read(system.file("extdata", "zone_etude.gpkg", package = "nemeton"), quiet = TRUE)
)
bd_foret <- tryCatch(st_read(file.path(data_dir, "bd_foret.gpkg"), quiet = TRUE), error = function(e) NULL)
slope <- tryCatch(rast(file.path(data_dir, "slope.tif")), error = function(e) NULL)
# config est hérité du setup principal

# Générer la grille
grid_points <- st_make_grid(zone_etude, cellsize = config$grid_step, what = "centers")
grid_sf <- st_sf(geometry = grid_points) |>
  st_intersection(zone_etude) |>
  mutate(candidate_id = paste0("C", sprintf("%04d", row_number())))
```

```{r constraints, exercise=TRUE, exercise.setup="constraints-setup", exercise.timelimit=2400}
# Créer les buffers (rayon de placette)
cat("Création des buffers de placette...\n")
grid_buffers <- st_buffer(grid_sf, config$plot_radius)

# Contrainte 1: Couverture forestière
cat("Calcul de la couverture forestière...\n")
if (!is.null(bd_foret)) {
  # Fonction pour calculer le % de couvert forestier d'un buffer
  calc_forest_cover <- function(i, buffers, foret) {
    buffer <- buffers[i, ]
    intersection <- tryCatch(
      st_intersection(buffer, foret),
      error = function(e) NULL
    )
    if (is.null(intersection) || nrow(intersection) == 0) return(0)
    sum(as.numeric(st_area(intersection))) / as.numeric(st_area(buffer))
  }

  # Calcul séquentiel avec purrr
  forest_cover <- purrr::map_dbl(
    1:nrow(grid_buffers),
    calc_forest_cover,
    buffers = grid_buffers,
    foret = bd_foret
  )
} else {
  # Si pas de BD Forêt, considérer tout comme forêt
  forest_cover <- rep(1, nrow(grid_buffers))
}

# Contrainte 2: Pente moyenne (déjà vectorisé avec exactextractr)
cat("Calcul de la pente moyenne...\n")
if (!is.null(slope) && requireNamespace("exactextractr", quietly = TRUE)) {
  mean_slope <- exactextractr::exact_extract(slope, grid_buffers, "mean")
} else if (!is.null(slope)) {
  mean_slope <- terra::extract(slope, vect(grid_buffers), fun = mean, na.rm = TRUE)[, 2]
} else {
  mean_slope <- rep(0, nrow(grid_buffers))
}

# Appliquer les contraintes
candidates <- grid_sf |>
  mutate(
    forest_cover = forest_cover,
    mean_slope = mean_slope,
    valid_forest = forest_cover >= config$min_forest_cover,
    valid_slope = !is.na(mean_slope) & mean_slope <= config$max_slope,
    valid = valid_forest & valid_slope
  )

# Statistiques
cat("\n=== Résultat des contraintes ===\n")
cat(sprintf("Candidats initiaux: %d\n", nrow(candidates)))
cat(sprintf("Exclus (forêt < %.0f%%): %d\n",
            config$min_forest_cover * 100, sum(!candidates$valid_forest)))
cat(sprintf("Exclus (pente > %.0f%%): %d\n",
            config$max_slope, sum(candidates$valid_forest & !candidates$valid_slope)))
cat(sprintf("Candidats valides: %d (%.1f%%)\n",
            sum(candidates$valid), 100 * sum(candidates$valid) / nrow(candidates)))

# Visualiser
ggplot() +
  geom_sf(data = zone_etude, fill = "lightgray", alpha = 0.3) +
  geom_sf(data = candidates |> filter(!valid), color = "red", size = 0.5, alpha = 0.3) +
  geom_sf(data = candidates |> filter(valid), color = "darkgreen", size = 1) +
  labs(
    title = "Candidats après filtrage",
    subtitle = sprintf("%d valides / %d total", sum(candidates$valid), nrow(candidates))
  ) +
  theme_minimal()
```

### Quiz 3 : Sampling frame

```{r quiz-3, echo=FALSE}
quiz(
  question("Pourquoi exclure les candidats avec un couvert forestier insuffisant ?",
    answer("Pour éviter les effets de bord avec les zones non-forestières", correct = TRUE),
    answer("Pour réduire le nombre de candidats"),
    answer("Pour augmenter la pente moyenne"),
    answer("Pour simplifier le tirage GRTS")
  ),
  question("Pourquoi limiter la pente maximale ?",
    answer("Pour des raisons de sécurité et d'accessibilité terrain", correct = TRUE),
    answer("Pour éviter les erreurs LiDAR"),
    answer("Pour homogénéiser l'échantillon"),
    answer("Pour réduire le temps de calcul")
  ),
  question("Quelle est la forme optimale d'une placette de calibration ?",
    answer("Carrée - plus facile à délimiter"),
    answer("Circulaire - minimise les effets de bord", correct = TRUE),
    answer("Rectangulaire - suit les courbes de niveau"),
    answer("Hexagonale - pavage optimal")
  )
)
```

## Section 3 : Stratification et GRTS {data-progressive=TRUE}

### Introduction

La **stratification** permet d'assurer que l'échantillon couvre tous les gradients forestiers. Nous utiliserons :

- **Hauteur de canopée** (CHM LiDAR depuis T07) : 4 classes (H1-H4)
- **Type de peuplement** (BD Forêt v2 - tfv) : selon les types présents
- **Position topographique** (TPI - Topographic Position Index) : 3 classes (Bas, Milieu, Haut de pente)

Le nombre de strates dépend des combinaisons présentes sur la zone.

### Exercice 3.1 : Créer les strates

```{r strata-setup, exercise.timelimit=3000}
if (requireNamespace("rappdirs", quietly = TRUE)) {
  data_dir <- file.path(rappdirs::user_data_dir("nemeton"), "tutorial_data")
} else {
  data_dir <- file.path(path.expand("~"), ".local", "share", "nemeton", "tutorial_data")
}
zone_etude <- tryCatch(
  st_read(file.path(data_dir, "zone_etude.gpkg"), layer = "zone_etude", quiet = TRUE),
  error = function(e) st_read(system.file("extdata", "zone_etude.gpkg", package = "nemeton"), quiet = TRUE)
)
bd_foret <- tryCatch(st_read(file.path(data_dir, "bd_foret.gpkg"), quiet = TRUE), error = function(e) NULL)
slope <- tryCatch(rast(file.path(data_dir, "slope.tif")), error = function(e) NULL)
mnt <- tryCatch(rast(file.path(data_dir, "mnt.tif")), error = function(e) NULL)

# Charger le CHM depuis T07 si disponible
chm <- tryCatch(rast(file.path(data_dir, "chm_complet.tif")), error = function(e) {
  tryCatch(rast(file.path(data_dir, "mnh_complet.tif")), error = function(e) NULL)
})

# Calculer le TPI (Topographic Position Index) depuis le MNT
# TPI = altitude locale - altitude moyenne du voisinage
# Positif = crête/haut de pente, ~0 = mi-pente, Négatif = fond/bas de pente
tpi <- NULL
if (!is.null(mnt)) {
  # Fenêtre circulaire de 100m de rayon pour le calcul focal
  w <- focalMat(mnt, d = 100, type = "circle")
  mnt_focal <- focal(mnt, w = w, fun = "mean", na.rm = TRUE)
  tpi <- mnt - mnt_focal
  names(tpi) <- "tpi"
}

# config est hérité du setup principal

# Recréer la frame de candidats valides
grid_points <- st_make_grid(zone_etude, cellsize = config$grid_step, what = "centers")
grid_sf <- st_sf(geometry = grid_points) |>
  st_intersection(zone_etude) |>
  mutate(candidate_id = paste0("C", sprintf("%04d", row_number())))
grid_buffers <- st_buffer(grid_sf, config$plot_radius)

# Calcul couverture forestière
forest_cover <- calc_forest_cover_all(grid_buffers, bd_foret)

# Calcul pente (vectorisé avec exactextractr)
if (!is.null(slope) && requireNamespace("exactextractr", quietly = TRUE)) {
  mean_slope <- exactextractr::exact_extract(slope, grid_buffers, "mean")
} else {
  mean_slope <- rep(20, nrow(grid_buffers))
}

# Calcul hauteur moyenne CHM (métrique LiDAR)
if (!is.null(chm) && requireNamespace("exactextractr", quietly = TRUE)) {
  mean_height <- exactextractr::exact_extract(chm, grid_buffers, "mean")
  height_source <- "CHM LiDAR"
} else {
  mean_height <- rep(15, nrow(grid_buffers))
  height_source <- "Non disponible"
}

# Calcul TPI moyen par placette
if (!is.null(tpi) && requireNamespace("exactextractr", quietly = TRUE)) {
  mean_tpi <- exactextractr::exact_extract(tpi, grid_buffers, "mean")
} else {
  mean_tpi <- rep(0, nrow(grid_buffers))
}

# Extraction du type de peuplement dominant (BD Forêt v2 - tfv)
if (!is.null(bd_foret) && "tfv" %in% names(bd_foret)) {
  # Pour chaque point, trouver le polygone BD Forêt qui le contient
  forest_type <- st_join(grid_sf, bd_foret[, "tfv"], left = TRUE)$tfv
  # Simplifier les types (garder les principales catégories)
  forest_type <- ifelse(is.na(forest_type), "Hors forêt", forest_type)
} else {
  forest_type <- rep("Inconnu", nrow(grid_sf))
}

candidates <- grid_sf |>
  mutate(
    forest_cover = forest_cover,
    mean_slope = mean_slope,
    mean_height = mean_height,
    mean_tpi = mean_tpi,
    forest_type = forest_type,
    valid = forest_cover >= config$min_forest_cover &
            !is.na(mean_slope) & mean_slope <= config$max_slope
  )
frame <- candidates |> filter(valid)
```

```{r strata, exercise=TRUE, exercise.setup="strata-setup", exercice.timelimit=3000, fig.width=12, fig.height=8}
# Créer les strates basées sur CHM, BD Forêt et TPI
cat("=== Création des strates ===\n\n")

# 1. STRATE HAUTEUR (CHM LiDAR) : 4 classes (quartiles)
cat("1. HAUTEUR DE PEUPLEMENT (", height_source, ")\n", sep = "")
height_breaks <- quantile(frame$mean_height, probs = c(0, 0.25, 0.5, 0.75, 1), na.rm = TRUE)
frame <- frame |>
  mutate(
    strat_height = cut(mean_height, breaks = height_breaks,
                       labels = c("H1", "H2", "H3", "H4"), include.lowest = TRUE)
  )

cat(sprintf("   H1 (bas):    %.1f - %.1f m\n", height_breaks[1], height_breaks[2]))
cat(sprintf("   H2 (moyen-): %.1f - %.1f m\n", height_breaks[2], height_breaks[3]))
cat(sprintf("   H3 (moyen+): %.1f - %.1f m\n", height_breaks[3], height_breaks[4]))
cat(sprintf("   H4 (haut):   %.1f - %.1f m\n\n", height_breaks[4], height_breaks[5]))

# 2. STRATE TYPE DE PEUPLEMENT (BD Forêt v2 - tfv)
cat("2. TYPE DE PEUPLEMENT (BD Foret v2)\n")
# Simplifier les types forestiers en grandes catégories
frame <- frame |>
  mutate(
    strat_type = case_when(
      grepl("Feuillus", forest_type, ignore.case = TRUE) ~ "FEU",
      grepl("Conifères|Coniferes", forest_type, ignore.case = TRUE) ~ "CON",
      grepl("Mixte", forest_type, ignore.case = TRUE) ~ "MIX",
      grepl("Peupleraie", forest_type, ignore.case = TRUE) ~ "POP",
      TRUE ~ "AUT"  # Autres (landes, etc.)
    )
  )

type_counts <- table(frame$strat_type)
for (t in names(sort(type_counts, decreasing = TRUE))) {
  cat(sprintf("   %s: %d placettes\n", t, type_counts[t]))
}
cat("\n")

# 3. STRATE POSITION TOPOGRAPHIQUE (TPI)
cat("3. POSITION TOPOGRAPHIQUE (TPI)\n")
# TPI : valeurs négatives = bas de pente, ~0 = mi-pente, positives = haut de pente
tpi_terciles <- quantile(frame$mean_tpi, probs = c(0, 1/3, 2/3, 1), na.rm = TRUE)
frame <- frame |>
  mutate(
    strat_topo = cut(mean_tpi, breaks = tpi_terciles,
                     labels = c("BAS", "MIL", "HAU"), include.lowest = TRUE)
  )

cat(sprintf("   BAS (fond):   TPI < %.1f\n", tpi_terciles[2]))
cat(sprintf("   MIL (versant): %.1f - %.1f\n", tpi_terciles[2], tpi_terciles[3]))
cat(sprintf("   HAU (crete):  TPI > %.1f\n\n", tpi_terciles[3]))

# Combiner en strate finale (Hauteur_Type_Position)
frame <- frame |>
  mutate(
    stratum = paste(strat_height, strat_type, strat_topo, sep = "_")
  )

# Statistiques par strate
strata_summary <- frame |>
  st_drop_geometry() |>
  group_by(stratum) |>
  summarise(
    n = n(),
    height_mean = round(mean(mean_height, na.rm = TRUE), 1),
    tpi_mean = round(mean(mean_tpi, na.rm = TRUE), 2),
    .groups = "drop"
  ) |>
  arrange(desc(n))

cat("=== RÉSUMÉ ===\n")
cat("Nombre de strates:", length(unique(frame$stratum)), "\n")
cat("Candidats total:", nrow(frame), "\n\n")
cat("Top 15 strates:\n")
print(strata_summary, n = 15)

# Sauvegarder la frame avec strates dans le cache pour les exercices suivants
frame_cache <- file.path(data_dir, "frame_stratified.gpkg")
st_write(frame, frame_cache, delete_dsn = TRUE, quiet = TRUE)
cat("\nFrame sauvegardée dans le cache pour l'exercice suivant.\n")

# Visualiser les strates par composante
library(patchwork)

# Thème commun pour les cartes
theme_map <- theme_minimal() +
  theme(
    axis.text = element_blank(),
    axis.title = element_blank(),
    legend.position = "bottom",
    legend.title = element_text(size = 9, face = "bold"),
    legend.text = element_text(size = 8),
    plot.title = element_text(size = 10, face = "bold", hjust = 0.5)
  )

p1 <- ggplot() +
  geom_sf(data = zone_etude, fill = "white", color = "black") +
  geom_sf(data = frame, aes(color = strat_height), size = 1.5) +
  scale_color_viridis_d(name = "Hauteur", option = "D") +
  labs(title = "Hauteur (CHM)") +
  theme_map +
  guides(color = guide_legend(nrow = 1))

p2 <- ggplot() +
  geom_sf(data = zone_etude, fill = "white", color = "black") +
  geom_sf(data = frame, aes(color = strat_type), size = 1.5) +
  scale_color_brewer(name = "Type", palette = "Set2") +
  labs(title = "Type peuplement") +
  theme_map +
  guides(color = guide_legend(nrow = 1))

p3 <- ggplot() +
  geom_sf(data = zone_etude, fill = "white", color = "black") +
  geom_sf(data = frame, aes(color = strat_topo), size = 1.5) +
  scale_color_manual(name = "Position TPI",
                     values = c("BAS" = "#1a9850", "MIL" = "#fee08b", "HAU" = "#d73027"),
                     labels = c("BAS" = "Bas", "MIL" = "Milieu", "HAU" = "Haut")) +
  labs(title = "Position topo (TPI)") +
  theme_map +
  guides(color = guide_legend(nrow = 1))

(p1 | p2 | p3) +
  plot_layout(widths = c(1, 1, 1)) &
  theme(plot.margin = margin(5, 10, 5, 10))
```

### Exercice 3.2 : Tirage GRTS

```{r grts-setup}
if (requireNamespace("rappdirs", quietly = TRUE)) {
  data_dir <- file.path(rappdirs::user_data_dir("nemeton"), "tutorial_data")
} else {
  data_dir <- file.path(path.expand("~"), ".local", "share", "nemeton", "tutorial_data")
}

# Charger la zone d'étude
zone_etude <- tryCatch(
  st_read(file.path(data_dir, "zone_etude.gpkg"), layer = "zone_etude", quiet = TRUE),
  error = function(e) st_read(system.file("extdata", "zone_etude.gpkg", package = "nemeton"), quiet = TRUE)
)

# Charger la frame stratifiée depuis le cache (créée dans l'exercice 3.1)
frame_cache <- file.path(data_dir, "frame_stratified.gpkg")
frame <- st_read(frame_cache, quiet = TRUE)
# config est hérité du setup principal
```

```{r grts, exercise=TRUE, exercise.setup="grts-setup"}
# Tirage GRTS avec spsurvey
set.seed(config$seed)

if (requireNamespace("spsurvey", quietly = TRUE)) {
  cat("=== Tirage GRTS ===\n\n")

  # Debug: vérifier la structure de frame
  cat("Structure de frame:\n")
  cat("  Lignes:", nrow(frame), "\n")
  cat("  Géométrie:", unique(sf::st_geometry_type(frame)), "\n")
  cat("  NA dans stratum:", sum(is.na(frame$stratum)), "\n\n")

  # Calculer l'allocation par strate (proportionnelle avec minimum)
  strata_counts <- table(frame$stratum)
  n_strata <- length(strata_counts)

  cat("Candidats par strate:\n")
  print(strata_counts)
  cat("\n")

  # Allocation proportionnelle
  allocation <- round(strata_counts / sum(strata_counts) * config$n_main)

  # Assurer le minimum par strate (mais pas plus que disponible)
  allocation <- pmax(allocation, config$min_per_stratum)
  allocation <- pmin(allocation, strata_counts)  # Ne pas dépasser le disponible

  # Ajuster si le total dépasse n_main
  while (sum(allocation) > config$n_main) {
    max_idx <- which.max(allocation)
    allocation[max_idx] <- allocation[max_idx] - 1
  }

  # Convertir en vecteur nommé pour spsurvey
  allocation <- setNames(as.integer(allocation), names(allocation))

  cat("Allocation par strate:\n")
  print(allocation)
  cat("\nTotal:", sum(allocation), "placettes\n\n")

  # Tirage GRTS avec fallback sur BalancedSampling
  method <- "GRTS"  # Méthode utilisée (pour le titre)

  # Calculer l'oversample par strate (n_over est PAR STRATE dans spsurvey)
  # On veut environ n_replacement au total, donc on divise par le nombre de strates
  n_over_per_stratum <- max(1, ceiling(config$n_replacement / n_strata))
  cat("Oversample par strate:", n_over_per_stratum, "\n")
  cat("Oversample total estimé:", n_over_per_stratum * n_strata, "\n\n")

  sample_result <- tryCatch({
    result <- spsurvey::grts(
      sframe = frame,
      n_base = allocation,
      stratum_var = "stratum",
      n_over = n_over_per_stratum
    )
    method <<- "GRTS stratifié"
    result
  }, error = function(e) {
    cat("Erreur spsurvey::grts:", conditionMessage(e), "\n\n")

    # Fallback: BalancedSampling::lpm2 (équilibre spatial uniquement)
    if (requireNamespace("BalancedSampling", quietly = TRUE)) {
      cat("Utilisation de BalancedSampling::lpm2...\n")
      method <<- "LPM2 (équilibré spatial)"

      # Coordonnées pour équilibre spatial
      coords <- sf::st_coordinates(frame)

      # Probabilités d'inclusion égales
      n_total <- min(config$n_main + config$n_replacement, nrow(frame))
      prob <- rep(n_total / nrow(frame), nrow(frame))

      # Tirage LPM2 (Local Pivotal Method 2) - équilibre spatial
      # lpm2 retourne les INDICES des unités sélectionnées
      selected_idx <- BalancedSampling::lpm2(prob, coords)

      # Mélanger aléatoirement les indices sélectionnés
      # pour que Base et Over soient spatialement distribués
      selected_idx <- sample(selected_idx)

      # Extraire les points sélectionnés par leurs indices
      sample_all <- frame[selected_idx, ]
      n_selected <- nrow(sample_all)
      n_base <- min(config$n_main, n_selected)

      cat("Échantillon sélectionné:", n_selected, "points\n")

      list(
        sites_base = sample_all[1:n_base, ],
        sites_over = if (n_selected > n_base) sample_all[(n_base + 1):n_selected, ] else sample_all[0, ]
      )
    } else {
      cat("Fallback: tirage aléatoire simple...\n")
      method <<- "Aléatoire simple"
      idx <- sample(nrow(frame), config$n_main + config$n_replacement)
      list(
        sites_base = frame[idx[1:config$n_main], ],
        sites_over = frame[idx[(config$n_main + 1):length(idx)], ]
      )
    }
  })

  # Extraire l'échantillon
  sample_main <- sample_result$sites_base
  sample_over <- sample_result$sites_over

  cat("\nRésultats:\n")
  cat("  Placettes principales:", nrow(sample_main), "\n")
  cat("  Placettes remplacement:", nrow(sample_over), "\n")

  # Visualiser
  p <- ggplot() +
    geom_sf(data = zone_etude, fill = "lightgray", alpha = 0.3) +
    geom_sf(data = frame, color = "gray70", size = 0.3, alpha = 0.5) +
    geom_sf(data = sample_over, color = "orange", size = 2, shape = 1) +
    geom_sf(data = sample_main, color = "darkgreen", size = 3) +
    labs(
      title = sprintf("Échantillon %s", method),
      subtitle = sprintf("%d principales + %d remplacement",
                        nrow(sample_main), nrow(sample_over))
    ) +
    theme_minimal()
  print(p)

  # Sauvegarder les placettes pour les exercices TSP
  sample_main$type <- "Base"
  sample_over$type <- "Over"
  sample_all <- rbind(sample_main, sample_over)
  sample_all$plot_id <- paste0("P", sprintf("%02d", seq_len(nrow(sample_all))))
  st_write(sample_all, file.path(data_dir, "sample_plots.gpkg"), delete_dsn = TRUE, quiet = TRUE)
  cat("\nPlacettes sauvegardées pour TSP:", nrow(sample_all), "\n")

} else {
  cat("Package spsurvey non disponible.\n")
  cat("Installation: install.packages('spsurvey')\n")
}
```

### Quiz 4 : GRTS

```{r quiz-4, echo=FALSE}
quiz(
  question("Quel est l'avantage principal du tirage GRTS par rapport au tirage aléatoire simple ?",
    answer("Plus rapide à calculer"),
    answer("Garantit un échantillon spatialement équilibré", correct = TRUE),
    answer("Nécessite moins de placettes"),
    answer("Fonctionne sans coordonnées")
  ),
  question("Pourquoi utiliser des strates basées sur la hauteur de canopée ?",
    answer("Pour capturer les différents stades de développement forestier", correct = TRUE),
    answer("Pour réduire le nombre de placettes"),
    answer("Pour faciliter l'accès terrain"),
    answer("Pour éviter les zones pentues")
  ),
  question("Que mesure le TPI (Topographic Position Index) ?",
    answer("La pente en degrés"),
    answer("La position relative sur le versant (crête, versant, fond)", correct = TRUE),
    answer("L'altitude absolue"),
    answer("L'exposition au soleil")
  ),
  question("À quoi sert l'oversample dans GRTS ?",
    answer("À augmenter la précision statistique"),
    answer("À fournir des placettes de remplacement ordonnées", correct = TRUE),
    answer("À valider les modèles"),
    answer("À équilibrer les strates")
  )
)
```

## Section 4 : Réseau et TSP {data-progressive=TRUE}

### Introduction

L'optimisation du **parcours terrain** utilise :

1. Le **réseau de chemins** (BD TOPO)
2. La **distance hors-chemin** jusqu'aux placettes
3. Le **problème du voyageur de commerce** (TSP)

### Exercice 4.1 : Construire le réseau de chemins

```{r network-setup}
if (requireNamespace("rappdirs", quietly = TRUE)) {
  data_dir <- file.path(rappdirs::user_data_dir("nemeton"), "tutorial_data")
} else {
  data_dir <- file.path(path.expand("~"), ".local", "share", "nemeton", "tutorial_data")
}
zone_etude <- tryCatch(
  st_read(file.path(data_dir, "zone_etude.gpkg"), layer = "zone_etude", quiet = TRUE),
  error = function(e) st_read(system.file("extdata", "zone_etude.gpkg", package = "nemeton"), quiet = TRUE)
)
routes <- tryCatch(st_read(file.path(data_dir, "routes.gpkg"), quiet = TRUE), error = function(e) NULL)
# Charger les placettes échantillonnées (exercice 3.2)
sample_plots <- tryCatch(st_read(file.path(data_dir, "sample_plots.gpkg"), quiet = TRUE), error = function(e) NULL)
# config est hérité du setup principal
```

```{r network, exercise=TRUE, exercise.setup="network-setup"}
if (!is.null(routes) && requireNamespace("sfnetworks", quietly = TRUE)) {
  library(sfnetworks)
  library(tidygraph)

  cat("=== Construction du réseau ===\n\n")

  # Filtrer les chemins praticables à pied
  paths <- routes |>
    filter(nature %in% c("Chemin", "Sentier", "Route à 1 chaussée",
                         "Route à 2 chaussées", "Route empierrée"))

  cat("Tronçons utilisables:", nrow(paths), "\n")

  # Créer le réseau sfnetworks
  network <- as_sfnetwork(paths, directed = FALSE)

  # Ajouter les poids (longueur en mètres)
  network <- network |>
    activate("edges") |>
    mutate(weight = edge_length())

  # Statistiques
  cat("Noeuds:", igraph::vcount(network), "\n")
  cat("Arêtes:", igraph::ecount(network), "\n")
  cat("Longueur totale:", round(sum(igraph::E(network)$weight) / 1000, 1), "km\n")

  # Visualiser
  p <- ggplot() +
    geom_sf(data = zone_etude, fill = "lightgreen", alpha = 0.2) +
    geom_sf(data = st_as_sf(network, "edges"), color = "brown", linewidth = 0.8) +
    geom_sf(data = st_as_sf(network, "nodes"), color = "darkred", size = 0.5) +
    labs(title = "Réseau de chemins",
         subtitle = sprintf("%d noeuds, %d arêtes",
                           igraph::vcount(network), igraph::ecount(network))) +
    theme_minimal()
  print(p)

} else {
  cat("Données routes ou package sfnetworks non disponible.\n")
}
```

### Exercice 4.2 : Résoudre le TSP

```{r tsp-setup}
if (requireNamespace("rappdirs", quietly = TRUE)) {
  data_dir <- file.path(rappdirs::user_data_dir("nemeton"), "tutorial_data")
} else {
  data_dir <- file.path(path.expand("~"), ".local", "share", "nemeton", "tutorial_data")
}
zone_etude <- tryCatch(
  st_read(file.path(data_dir, "zone_etude.gpkg"), layer = "zone_etude", quiet = TRUE),
  error = function(e) st_read(system.file("extdata", "zone_etude.gpkg", package = "nemeton"), quiet = TRUE)
)
# config est hérité du setup principal

# Charger les placettes échantillonnées (exercice 3.2)
sample_plots <- tryCatch(
  st_read(file.path(data_dir, "sample_plots.gpkg"), quiet = TRUE),
  error = function(e) {
    # Fallback: créer des points simulés si le cache n'existe pas
    set.seed(config$seed)
    pts <- st_sample(zone_etude, config$n_main + config$n_replacement, type = "random") |>
      st_as_sf() |>
      mutate(
        plot_id = paste0("P", sprintf("%02d", row_number())),
        type = c(rep("Base", config$n_main), rep("Over", config$n_replacement))
      )
    pts
  }
)
```

```{r tsp, exercise=TRUE, exercise.setup="tsp-setup"}
if (requireNamespace("TSP", quietly = TRUE)) {
  library(TSP)

  cat("=== Optimisation TSP ===\n\n")

  # Calculer la matrice de distances euclidiennes
  coords <- st_coordinates(sample_plots)
  dist_matrix <- as.matrix(dist(coords))

  # Convertir en temps (minutes) - distance directe comme approximation
  # Vitesse moyenne: mix chemin/hors-chemin
  avg_speed <- (config$walk_speed_kmh + config$offpath_speed_kmh) / 2
  time_matrix <- dist_matrix / 1000 / avg_speed * 60  # en minutes

  cat("Placettes:", nrow(sample_plots), "\n")
  cat("  - Base:", sum(sample_plots$type == "Base"), "\n")
  cat("  - Remplacement:", sum(sample_plots$type == "Over"), "\n")
  cat("Distance moyenne inter-placettes:", round(mean(dist_matrix[dist_matrix > 0])), "m\n")

  # Créer l'objet TSP
  tsp <- TSP(time_matrix)

  # Résoudre avec nearest insertion + 2-opt
  tour_ni <- solve_TSP(tsp, method = "nearest_insertion")
  tour_opt <- solve_TSP(tsp, method = "2-opt", control = list(tour = tour_ni))

  # Résultats
  tour_order <- as.integer(tour_opt)
  tour_length <- tour_length(tour_opt)

  cat("\nParcours optimal:\n")
  cat("  Durée estimée:", round(tour_length), "minutes\n")
  cat("  Ordre de visite:", paste(sample_plots$plot_id[tour_order], collapse = " → "), "\n")

  # Créer la ligne du parcours
  tour_coords <- coords[c(tour_order, tour_order[1]), ]
  tour_line <- st_linestring(tour_coords) |>
    st_sfc(crs = st_crs(sample_plots)) |>
    st_sf(geometry = _)

  # Ajouter l'ordre aux points
  sample_ordered <- sample_plots |>
    mutate(visit_order = match(row_number(), tour_order))

  # Visualiser
  p <- ggplot() +
    geom_sf(data = zone_etude, fill = "lightgreen", alpha = 0.2) +
    geom_sf(data = tour_line, color = "blue", linewidth = 1, linetype = "dashed") +
    geom_sf(data = sample_ordered, aes(color = visit_order, shape = type), size = 4) +
    geom_sf_text(data = sample_ordered, aes(label = visit_order),
                 color = "white", size = 3, fontface = "bold") +
    scale_color_viridis_c(name = "Ordre") +
    scale_shape_manual(values = c("Base" = 16, "Over" = 17),
                       labels = c("Base" = "Base", "Over" = "Remplacement"),
                       name = "Type") +
    labs(
      title = "Parcours TSP optimisé",
      subtitle = sprintf("Durée: ~%d min pour %d placettes (%d base + %d remplacement)",
                        round(tour_length), nrow(sample_plots),
                        sum(sample_plots$type == "Base"), sum(sample_plots$type == "Over"))
    ) +
    theme_minimal()
  print(p)

} else {
  cat("Package TSP non disponible.\n")
  cat("Installation: install.packages('TSP')\n")
}
```

### Quiz 5 : TSP

```{r quiz-5, echo=FALSE}
quiz(
  question("Que signifie TSP ?",
    answer("Total Sampling Points"),
    answer("Traveling Salesman Problem", correct = TRUE),
    answer("Terrain Survey Protocol"),
    answer("Tree Structure Pattern")
  ),
  question("Pourquoi pénaliser le déplacement hors-chemin ?",
    answer("Car il est plus lent et fatigant", correct = TRUE),
    answer("Car il est interdit"),
    answer("Car il endommage la végétation"),
    answer("Car le GPS ne fonctionne pas hors-chemin")
  ),
  question("Quelle heuristique est recommandée pour le TSP ?",
    answer("Force brute (toutes les permutations)"),
    answer("Nearest insertion + 2-opt", correct = TRUE),
    answer("Ordre alphabétique des placettes"),
    answer("Ordre aléatoire")
  )
)
```

## Section 5 : Export {data-progressive=TRUE}

### Exercice 5.1 : Exporter les résultats

```{r export-setup}
if (requireNamespace("rappdirs", quietly = TRUE)) {
  data_dir <- file.path(rappdirs::user_data_dir("nemeton"), "tutorial_data")
} else {
  data_dir <- file.path(path.expand("~"), ".local", "share", "nemeton", "tutorial_data")
}
zone_etude <- tryCatch(
  st_read(file.path(data_dir, "zone_etude.gpkg"), layer = "zone_etude", quiet = TRUE),
  error = function(e) st_read(system.file("extdata", "zone_etude.gpkg", package = "nemeton"), quiet = TRUE)
)
# config est hérité du setup principal

# Charger les placettes échantillonnées (exercice 3.2)
sample_plots <- tryCatch(
  st_read(file.path(data_dir, "sample_plots.gpkg"), quiet = TRUE),
  error = function(e) {
    # Fallback: créer des points simulés si le cache n'existe pas
    set.seed(config$seed)
    pts <- st_sample(zone_etude, config$n_main + config$n_replacement, type = "random") |>
      st_as_sf() |>
      mutate(
        plot_id = paste0("P", sprintf("%02d", row_number())),
        type = c(rep("Base", config$n_main), rep("Over", config$n_replacement))
      )
    pts
  }
)
# Ajouter un ordre de visite (simulé si pas de TSP exécuté)
sample_plots$visit_order <- seq_len(nrow(sample_plots))
```

```{r export, exercise=TRUE, exercise.setup="export-setup"}
# Créer le répertoire d'export
export_dir <- file.path(data_dir, "result_sampling")
dir.create(export_dir, showWarnings = FALSE, recursive = TRUE)

cat("=== Export des résultats ===\n\n")
cat("Placettes à exporter:", nrow(sample_plots), "\n")
cat("  - Base:", sum(sample_plots$type == "Base"), "\n")
cat("  - Remplacement:", sum(sample_plots$type == "Over"), "\n")
cat("\nRépertoire:", export_dir, "\n\n")

# 1. Export GeoPackage (pour SIG)
gpkg_path <- file.path(export_dir, "echantillon.gpkg")

# Zone d'étude
st_write(zone_etude, gpkg_path, layer = "zone_etude",
         delete_layer = TRUE, quiet = TRUE)
cat("Zone d'étude exportée\n")

# Placettes
st_write(sample_plots, gpkg_path, layer = "placettes",
         append = TRUE, quiet = TRUE)
cat("Placettes exportées\n")

# 2. Export GPX (pour GPS terrain)
# Convertir en WGS84 (obligatoire pour GPX)
sample_wgs84 <- st_transform(sample_plots, 4326)

gpx_path <- file.path(export_dir, "placettes.gpx")
tryCatch({
  st_write(sample_wgs84, gpx_path, driver = "GPX",
           dataset_options = c("GPX_USE_EXTENSIONS=YES"),
           delete_dsn = TRUE, quiet = TRUE)
  cat("Fichier GPX exporté\n")
}, error = function(e) {
  cat("Export GPX echoué:", e$message, "\n")
})

# 3. Export CSV (tableau récapitulatif)
csv_path <- file.path(export_dir, "placettes.csv")
sample_wgs84_coords <- st_coordinates(sample_wgs84)
sample_df <- sample_wgs84 |>
  st_drop_geometry() |>
  mutate(
    longitude = sample_wgs84_coords[, 1],
    latitude = sample_wgs84_coords[, 2]
  ) |>
  select(plot_id, type, visit_order, longitude, latitude)

write.csv(sample_df, csv_path, row.names = FALSE)
cat("Tableau CSV exporté\n")

# Afficher le contenu
cat("\n=== Fichiers créés ===\n")
files <- list.files(export_dir, full.names = TRUE)
for (f in files) {
  cat(sprintf("  %s (%.1f KB)\n", basename(f), file.size(f) / 1024))
}

# Aperçu du tableau
cat("\n=== Aperçu des placettes ===\n")
print(sample_df)
```

## Synthèse

Félicitations ! Vous avez appris à :

1. **Configurer les paramètres** d'échantillonnage (taille, CV cible, contraintes)
2. **Calculer la taille d'échantillon optimale** avec la formule $n = \frac{t^2 \times CV^2}{E^2}$
3. **Charger les données géographiques** (zone d'étude, BD Forêt v2, MNT, CHM LiDAR, routes BD TOPO)
4. **Construire une sampling frame** avec contraintes terrain (pente max, couvert forestier min)
5. **Stratifier** selon 3 critères :
   - **Hauteur de peuplement** (CHM LiDAR) : 4 classes (H1-H4)
   - **Type de peuplement** (BD Forêt v2) : Feuillus, Conifères, Mixte, etc.
   - **Position topographique** (TPI) : Bas, Milieu, Haut de pente
6. **Réaliser un tirage GRTS** spatialement équilibré (avec fallback LPM2 si nécessaire)
7. **Construire un réseau de chemins** avec `sfnetworks`
8. **Optimiser le parcours terrain** avec le problème du voyageur de commerce (TSP)
9. **Exporter** les résultats pour le terrain (GeoPackage, GPX, CSV)

### Points clés à retenir

- La **taille d'échantillon** dépend du CV attendu et de la précision souhaitée
- La **correction pour population finie** réduit n quand N est petit
- Les **contraintes terrain** (pente, accessibilité) sont essentielles pour un échantillon réalisable
- La **stratification triple** (hauteur × type × position) assure la représentativité de tous les gradients
- Le **TPI** (Topographic Position Index) caractérise la position sur le versant
- Le **tirage GRTS** (spsurvey) garantit un échantillon spatialement équilibré
- Le **LPM2** (BalancedSampling) est une alternative robuste au GRTS
- L'**oversample** fournit des placettes de remplacement spatialement distribuées
- Le **TSP** minimise le temps de déplacement entre placettes
- Les exports **GPX** permettent la navigation GPS directe sur le terrain

### Packages utilisés

| Package | Fonction |
|---------|----------|
| `sf`, `terra` | Données géographiques et rasters |
| `exactextractr` | Extraction statistiques zonales (CHM, TPI, pente) |
| `happign` | Téléchargement IGN (BD Forêt, BD TOPO, MNT) |
| `spsurvey` | Tirage GRTS stratifié |
| `BalancedSampling` | Tirage LPM2 (fallback) |
| `sfnetworks` | Réseau de chemins |
| `TSP` | Optimisation du parcours |
| `patchwork` | Composition de graphiques |

### Pour aller plus loin

- Ajuster les contraintes selon le terrain local (pente max, buffer chemins)
- Ajouter d'autres variables de stratification (densité LiDAR, gaps, rugosité)
- Intégrer les données d'accessibilité (barrières, propriétés privées)
- Tester différentes tailles d'échantillon selon le CV observé
- Comparer les méthodes GRTS vs LPM2 vs aléatoire simple
- Optimiser le parcours avec le réseau de chemins réel (pas seulement distances euclidiennes)

```{r final-quiz, echo=FALSE}
quiz(
  question("Quel est l'ordre recommandé pour un plan d'échantillonnage LiDAR ?",
    answer("Terrain → Tirage → Contraintes → Export"),
    answer("Contraintes → Stratification → Tirage GRTS → TSP → Export", correct = TRUE),
    answer("Export → TSP → Tirage → Contraintes"),
    answer("TSP → Contraintes → Tirage → Export")
  )
)
```
